---
title: "El modelo"
description: >
  Las ecuaciones detrás de cada número: el modelo enfermedad-muerte, las tasas por edad, el ancla, los priors, la
  verosimilitud de los datos, el muestreo, la estimación subnacional, los AVD y los supuestos.
vignette: >
  %\VignetteIndexEntry{El modelo}
  %\VignetteEngine{quarto::html}
  %\VignetteEncoding{UTF-8}
lang: es
# Las ecuaciones como MathML: se ven en la guía instalada sin cargar nada de internet.
html-math-method: mathml
knitr:
  opts_chunk:
    collapse: true
    comment: "#>"
    fig.width: 7.5
    fig.height: 3.2
    dpi: 96
---

## Qué vas a aprender

Esta guía explica qué calcula dismodlite y con qué supuestos, de la ecuación del modelo a los años vividos con
discapacidad:

1. el modelo enfermedad-muerte y la ecuación de la prevalencia;
2. cómo se representan las tasas por edad (nudos e interpolación) y cómo se resuelve la ecuación;
3. cómo entran al ajuste la estimación de referencia (el ancla), los priors y los datos locales;
4. cómo se muestrea y qué son las simulaciones;
5. cómo se lleva la estimación nacional a las ubicaciones subnacionales;
6. cómo se calculan los AVD;
7. los supuestos del modelo y sus límites.

La notación es la misma del código del paquete (la cabecera de su archivo `R/edo.R`), de modo que cada fórmula de esta
guía se puede buscar en el código. Los cálculos de la guía son pequeños y corren en segundos.

## Notación

| Símbolo | Significado | Unidades o dominio | En la configuración |
|---|---|---|---|
| $a$ | edad | años, de $a_0$ a $a_F$ | $a_0$ = `edad_inicio`; $a_F$ = 99 |
| $S(a)$, $C(a)$ | personas sin y con la enfermedad (compartimentos) | personas | |
| $p(a) = C/(S + C)$ | prevalencia | proporción en $[0, 1)$ | |
| $i(a)$ | incidencia entre quienes no tienen la enfermedad ($S$) | por persona-año | |
| $r(a)$ | remisión, de $C$ a $S$ | por persona-año | `remision` |
| $f(a)$ | mortalidad en exceso de quienes tienen la enfermedad (EMR) | por persona-año | `mortalidad_exceso` |
| $m(a)$ | mortalidad por otras causas | por persona-año; se cancela | |
| $\theta$ | ($\log i$ en los nudos, $\log f$ en los nudos) | parámetros del muestreo | `nudos` |
| $h$ | paso del método numérico, $1/n_{sub}$ | años (0.2) | `avanzado: {nsub: ...}` |
| $W$ | interpolación de los nudos a la malla | cada fila suma 1 | |
| $\sigma$ | escala del prior de suavidad de $\log i$ | $> 0$ | `incidencia.suavidad` |
| $\lambda$ | peso del ancla | $(0, 1]$ | `ancla.peso` |
| $\rho$ | correlación entre bandas de edad del ancla | $[0, 1)$ | `ancla.correlacion_edad` |
| $\eta$ | desplazamiento de la log-normal de los datos | $\ge 0$ | `avanzado: {offset_lognormal: ...}` |
| $\kappa$ | fracción del gradiente subnacional que se aplica | $(0, 1]$ | `subnacional.kappa` |

Tres desviaciones estándar en escala logarítmica, ninguna de ellas $\sigma$: $\sigma_{log}$ la del ancla, $sd_{log}$ la
del prior de la EMR y $s_{log}$ la de los datos locales. $N(x; \mu, s)$ es la densidad normal con media $\mu$ y
**desviación estándar** $s$ (nunca la varianza); $MVN(z; 0, \Sigma)$ es la normal multivariada con matriz de covarianza
$\Sigma$. Todas las tasas van por persona-año (no por 100 000) y la prevalencia es una proporción.

## 1. El modelo enfermedad-muerte

Cada persona de edad $a$ está sin la enfermedad ($S$) o con ella ($C$). Quien no la tiene la adquiere con la tasa $i$;
quien la tiene se cura con la tasa $r$ o muere por ella con la tasa $f$, además de la mortalidad por otras causas $m$,
que afecta igual a los dos grupos. Al avanzar la edad:

$$
\frac{dS}{da} = -(i + m)\,S + r\,C, \qquad
\frac{dC}{da} = i\,S - (r + m + f)\,C .
$$

La prevalencia es $p = C / (S + C)$. Derivando el cociente, $m$ se cancela y queda una sola ecuación, la que resuelve el
paquete:

$$
\frac{dp}{da} = i\,(1 - p) - r\,p - f\,p\,(1 - p) .
$$

Se lee así: la prevalencia sube con los casos nuevos entre quienes no tienen la enfermedad, $i(1-p)$, y baja con las
remisiones, $r\,p$, y con las muertes en exceso. Esas muertes, $f\,p$ por persona, quitan enfermos pero también reducen
el total de personas; su efecto neto sobre la proporción es $f\,p\,(1 - p)$. Como $m$ afecta por igual a los dos
grupos, no cambia la proporción y se cancela: el modelo no necesita la mortalidad general.

Tres decisiones completan el modelo:

- **Condición inicial**: $p(a_0) = 0$ en $a_0$ = `edad_inicio`. Se elige una edad a la que casi nadie tiene la
  enfermedad.
- **Remisión**: $r$ no se estima; es un dato de la configuración (`remision`, 0 por defecto: una enfermedad crónica).
  En el formato completo puede cambiar por tramos de edad.
- **Lo que se estima**: la incidencia $i(a)$ y la mortalidad en exceso $f(a)$. De ellas salen $p(a)$ y las demás
  cantidades.

## 2. Las tasas por edad: nudos e interpolación

La incidencia y la mortalidad en exceso se describen por su valor en unas pocas edades, los **nudos**
(`nudos`; por defecto cada 10 años desde `edad_inicio` hasta 80, y 95). Los parámetros del modelo son

$$
\theta = (\log i_1, \dots, \log i_K,\ \log f_1, \dots, \log f_K),
$$

los logaritmos de las dos tasas en los $K$ nudos. Entre nudos, $\log i$ y $\log f$ son lineales; fuera de ellos,
constantes (antes del primer nudo valen lo del primero y después del último, lo del último). En una malla de edades,
eso es una multiplicación por una matriz $W$:

$$
\log i(a_j) = \sum_k W_{jk} \log i_k, \qquad
W_{jk} = 1 - w,\quad W_{j,k+1} = w,\quad w = \frac{a_j - \text{nudo}_k}{\text{nudo}_{k+1} - \text{nudo}_k}
$$

para $a_j$ entre $\text{nudo}_k$ y $\text{nudo}_{k+1}$, con $a_j$ llevada primero al rango de los nudos. Cada fila de $W$
suma 1 y en un nudo devuelve su valor. Como $\log i$ es lineal, $i$ crece o decrece exponencialmente entre nudos.

La función exportada `dl_edo()` hace exactamente esto: recibe $\log i$ y $\log f$ en los nudos, interpola, resuelve la
ecuación y devuelve $p$, $i$ y $f$ en las edades enteras. Un ejemplo con valores inventados:

```{r}
#| label: edo
library(dismodlite)
nudos <- c(30, 40, 50, 60, 70, 80, 95)
log_i <- log(c(0.5, 0.8, 1.5, 2.5, 4, 6, 7) / 1000)        # incidencia por persona-año
log_f <- log(c(10, 12, 15, 20, 30, 50, 90) / 1000)         # mortalidad en exceso por persona-año
solucion <- dl_edo(log_i, log_f, nudos, edad_inicio = 30)
str(solucion)
```

```{r}
#| label: figura-edo
#| fig-cap: "Tasas en los nudos (puntos), su interpolación y la prevalencia que resulta (valores inventados)."
op <- par(mfrow = c(1, 2), mar = c(4, 4.2, 2.5, 1), oma = c(1.5, 0, 0, 0), las = 1)
plot(solucion$edades, 1000 * solucion$f, type = "l", lwd = 2, col = "#eb6834", log = "y", ylim = c(0.4, 100),
     yaxt = "n", xlab = "Edad (años)", ylab = "Por 1000 personas-año", main = "Tasas (escala logarítmica)",
     font.main = 1, bty = "n")
axis(2, at = c(0.5, 1, 2, 5, 10, 20, 50, 100), labels = c(0.5, 1, 2, 5, 10, 20, 50, 100))
lines(solucion$edades, 1000 * solucion$i, lwd = 2, col = "#2a78d6")
points(nudos, 1000 * exp(log_f), pch = 19, col = "#eb6834")
points(nudos, 1000 * exp(log_i), pch = 19, col = "#2a78d6")
legend("bottomright", c("Incidencia i", "Mortalidad en exceso f"), col = c("#2a78d6", "#eb6834"), lwd = 2,
       bty = "n", cex = 0.8)
plot(solucion$edades, 100 * solucion$p, type = "l", lwd = 2, col = "#1baf7a", xlab = "Edad (años)",
     ylab = "Prevalencia (%)", main = "Prevalencia p", font.main = 1, bty = "n")
mtext("Datos sintéticos: valores inventados para ilustrar", side = 1, outer = TRUE, adj = 1, cex = 0.75,
      col = "grey35")
par(op)
```

En escala logarítmica, las tasas son rectas entre nudos. La prevalencia crece mientras los casos nuevos superan a las
muertes en exceso y se frena cuando $f$ aumenta.

## 3. Cómo se resuelve la ecuación

La ecuación de $p$ se integra con el método de Runge-Kutta de orden 4 (RK4), con paso de 0.2 años
($h = 1/n_{sub}$, con $n_{sub} = 5$ pasos por año). Con $i$ y $f$ constantes y $r = 0$ la ecuación tiene solución
exacta, $p(t) = i\,(E - 1) / (i\,E - f)$ con $E = e^{(i - f)\,t}$ y $t = a - a_0$. Sirve para ver la precisión del
método:

```{r}
#| label: precision
i <- 0.002; f <- 0.05
solucion <- dl_edo(rep(log(i), 2), rep(log(f), 2), nudos = c(30, 95), edad_inicio = 30)
t <- solucion$edades - 30
E <- exp((i - f) * t)
exacta <- i * (E - 1) / (i * E - f)
max(abs(solucion$p - exacta) / pmax(exacta, 1e-12))   # error relativo máximo
```

El error es muchísimo menor que la incertidumbre de cualquier estimación. Con una remisión o un techo de la
mortalidad en exceso muy altos (enfermedades agudas) el paso de 0.2 años es demasiado largo para que el método sea
estable: `dl_insumos()` lo comprueba y, si hace falta, se detiene y pide más pasos por año, que se declaran en
`avanzado` (por ejemplo `avanzado: {nsub: 10}`, pasos de 0.1 años).

`dl_edo()` resuelve la ecuación por dentro; `dl_edo_resolver()` hace solo ese paso, a partir de las tasas ya
evaluadas en la malla de edades, para quien quiera probar el método con otras tasas.

## 4. De las edades simples a las bandas de edad

Las estimaciones de referencia y los datos vienen por bandas de edad (40-44 años, 80 y más…). El modelo produce
cantidades por edad simple y las lleva a cada banda $[\text{inicio}, \text{fin})$ con un **promedio ponderado por la
población**:

$$
q = \sum_{a \in A} w_a\, x(a), \qquad A = \{a \text{ entera} : \text{inicio} \le a < \text{fin}\}, \qquad
w_a = \frac{N_{b(a)}}{\sum_{a' \in A} N_{b(a')}},
$$

donde $N_{b(a)}$ es la población de la banda fina de la tabla de población que contiene la edad $a$. La cantidad
$x(a)$ depende de lo que se compara:

| Medida | $x(a)$ | Qué es |
|---|---|---|
| prevalencia | $p$ | proporción con la enfermedad |
| incidencia | $i\,(1 - p)$ | casos nuevos por persona-año de **toda** la población |
| mortalidad por la causa | $p\,f$ | muertes por la enfermedad por persona-año de toda la población |

La incidencia y la mortalidad se comparan por persona-año de toda la población, como las publica GBD. La banda de 80
años y más se representa con las edades 80 a 99.

## 5. La log-posterior: ancla, priors y datos

El ajuste combina cuatro fuentes de información, que se suman en la log-posterior de $\theta$ (por sexo):

$$
\log \text{posterior}(\theta) = L_{suavidad} + L_{emr} + L_{ancla} + L_{datos} \; (+\ \text{constantes}).
$$

### Suavidad de la incidencia

$$
L_{suavidad} = \sum_k \log N(D2_k;\ 0, \sigma), \qquad
D2_k = (\log i_{k+2} - \log i_{k+1}) - (\log i_{k+1} - \log i_k).
$$

Penaliza la curvatura de $\log i$ entre nudos (las segundas diferencias, sin dividir por la distancia entre nudos). Un
$\sigma$ mayor (`incidencia.suavidad`) permite una curva más quebrada. No dice nada sobre el nivel ni la pendiente de
$\log i$: esos los fija el ancla.

### Prior de la mortalidad en exceso

Las muertes por la causa ocurren solo entre quienes la tienen, a la tasa $f$; por persona-año de toda la población son
$\text{csmr} = f\,p$. De ahí $f = \text{csmr}/p$, y el ancla, que trae la prevalencia y las muertes por banda, da un
prior para $f$ en cada banda (`mortalidad_exceso.prior: desde_ancla`, el valor por defecto):

$$
\mu_{log} = \log(\text{csmr}) + \log(1 - \text{fracción aguda}) - \log(p), \qquad
sd_{log} = \sqrt{\sigma_{log,p}^2 + \sigma_{log,\text{csmr}}^2},
$$

con la incertidumbre de las dos medidas del ancla. La fracción aguda (las muertes de la fase aguda de la enfermedad,
que no son del modelo crónico) es 0 salvo que se declare en `avanzado` (`emr_prior.fraccion_aguda`), y
`emr_prior.factor_sd` puede ensanchar $sd_{log}$. Cada nudo toma el prior de la banda que lo contiene (un nudo fuera
de las bandas del ancla toma la más cercana, con el doble de desviación estándar), y

$$
L_{emr} = \sum_k \log N(\log f_k;\ \mu_{log,k}, sd_{log,k}).
$$

Además, $f$ está acotada por un **techo** $f_{max}$ (`mortalidad_exceso.techo`; por defecto, 3 veces la mayor
$\text{csmr}/p$ del ancla): fuera de la cota, la log-posterior es $-\infty$. Con `mortalidad_exceso.prior: plano`,
$L_{emr} = 0$ y solo queda la cota, con $\log f$ uniforme entre $\log f_{max} - \log 1000$ y $\log f_{max}$.

El prior del ejemplo, en muertes por 1000 personas-año con la enfermedad (`dl_prior_emr()`):

```{r}
#| label: prior-emr
#| message: false
insumos <- dl_insumos(dl_proyecto(dl_ejemplo(), causa = 9100))
prior <- dl_prior_emr(insumos)
prior$f_por_mil <- round(1000 * exp(prior$mu_log), 1)
head(prior[prior$sex_id == 1, c("age_start", "age_end", "mu_log", "sd_log", "f_por_mil")], 9)
```

### El ancla

El ancla es la estimación de referencia de la prevalencia por banda de edad. Cada banda $b$ trae su valor $val_b$ y
su intervalo del 95 %, que se lee como el de una normal en escala logarítmica:
$\sigma_{log,b} = (\log \text{upper}_b - \log \text{lower}_b) / 3.92$. Con $q_b$ la prevalencia del modelo en la banda
(el promedio de la sección 4) y $z_b = \log q_b - \log val_b$,

$$
L_{ancla} = \log MVN(z;\ 0,\ \Sigma / \lambda), \qquad
\Sigma = \text{diag}(\sigma_{log})\, R\, \text{diag}(\sigma_{log}), \qquad R_{bc} = \rho^{|b - c|} .
$$

- $\rho$ (`ancla.correlacion_edad`) correlaciona los errores de bandas vecinas: una estimación publicada no tiene
  errores independientes entre edades, y tratarlos como independientes le daría más información de la que tiene. Con
  $\rho = 0.5$, la correlación entre bandas a una, dos y tres de distancia es 0.5, 0.25 y 0.125:

```{r}
#| label: ar1
rho <- 0.5
round(rho^abs(outer(1:4, 1:4, "-")), 3)
```

- $\lambda$ (`ancla.peso`) multiplica la precisión del ancla (un *power prior*): con $\lambda = 1$ pesa entera; con
  $\lambda = 0.5$ cuenta como la mitad de la información. Se baja cuando los datos locales que entran al ajuste ya
  estaban en la estimación de referencia, para no contarlos dos veces.

En el ejemplo, las bandas del ancla de los hombres:

```{r}
#| label: ancla
ancla <- insumos$prior_gbd
ancla <- ancla[ancla$sex_id == 1 & ancla$measure_id == 5, c("age_start", "age_end", "val", "lower", "upper",
                                                             "sigma_log")]
ancla
```

### Los datos locales {#verosimilitud}

Entran al ajuste las filas **nacionales** de `datos.csv` del año que se estima, de los tipos de `datos_en_ajuste` y
sin `excluir`. Cada dato $d$ se compara con la cantidad del modelo $q_d$ en su intervalo de edad (sección 4): $p$
para la prevalencia de un estudio, $i(1-p)$ para la incidencia, $p\,f$ para la mortalidad.

- Un dato con valor y error estándar entra con una **log-normal**:
  $\ell_d = \log N(\log(q_d + \eta);\ \log(val_d + \eta),\ s_{log,d})$, con $s_{log,d} = se_d / (val_d + \eta)$.
  El desplazamiento $\eta$ (0 por defecto) solo hace falta si algún valor es 0.
- Un dato con casos y muestra entra con su verosimilitud de conteos: **binomial** para la prevalencia ($x$ casos entre
  $n$ personas), $\ell_d = x \log q_d + (n - x) \log(1 - q_d)$, y **Poisson** para la incidencia y la mortalidad ($x$
  eventos en $n$ personas-año), $\ell_d = x \log(n\, q_d) - n\, q_d$.

$L_{datos} = \sum_d \ell_d$. Las constantes que no dependen de $\theta$ (la del truncamiento del prior de la EMR,
$\log\binom{n}{x}$ de la binomial y $-\log x!$ de la Poisson) se omiten: el muestreo no las ve.

Dos consecuencias prácticas. Sin `datos_en_ajuste` (el valor por defecto), el ajuste queda informado por el ancla y los
priors, y los datos locales solo validan. Y las **covariables no entran al ajuste nacional**: solo mueven las
estimaciones subnacionales (sección 7).

## 6. El muestreo y las simulaciones

La posterior se recorre con un **Metropolis-Hastings adaptativo por bloques**, por sexo: un bloque para $\log i$ y otro
para $\log f$ en los nudos. En cada iteración se propone mover un bloque, $\theta' = \theta + s_b L_b z$ con
$z \sim N(0, I)$, y se acepta con probabilidad $\min(1, e^{\log \text{post}(\theta') - \log \text{post}(\theta)})$.
Durante el **calentamiento** el muestreador adapta la escala $s_b$ (hacia una aceptación de 0.28) y la forma $L_b$ (la
covarianza de las iteraciones de la primera mitad del calentamiento); después las deja fijas y guarda una de cada
`adelgazamiento` iteraciones. Cada cadena usa una semilla derivada de la semilla del ajuste: el resultado es el mismo
en serie o en paralelo.

Cada vector $\theta$ guardado es una **simulación**: con él se resuelve la ecuación y se obtienen $p$, $i$ y $f$ por
edad. Las estimaciones son la media de las simulaciones y su intervalo del 95 %, los percentiles 2.5 y 97.5. La media
es lineal, así que las sumas son exactas: las ubicaciones subnacionales suman la nacional y los subtipos suman la causa
que los contiene.

La convergencia se mide con el **R-hat** partido (Gelman y colaboradores) y el **tamaño efectivo de muestra** (ESS).
Una corrida de producción exige R-hat < 1.01 y ESS ≥ 400 en todos los parámetros.

El muestreador está exportado para quien quiera usarlo con otra log-posterior: `dl_mh()` corre una cadena y
`dl_mh_cadenas()` varias, en serie o en paralelo, cada una con una semilla derivada de la que recibe. `dl_ajustar()`
los usa con la log-posterior de la sección 5.

## 7. De lo nacional a lo subnacional {#subnacional}

La estimación subnacional (`subnacional.modo: covariables`) desplaza las tasas nacionales de cada ubicación según la
diferencia entre sus covariables y las nacionales, con los coeficientes publicados ($\beta$, en `covariables`). Para
cada sexo y cada simulación $k$:

1. **Diferencia de la covariable**. Con $T$ la transformación de la covariable (log, logit o lineal), el valor nacional
   $X_{nac} \sim N(T(val), sd_T)$, con $sd_T = (T(\text{upper}) - T(\text{lower})) / 3.92$, y el de la ubicación $d$,
   $X_d \sim N(T(valor_d), se_T)$, con $se_T$ del error estándar de `proxies.csv` por el método delta. La diferencia
   es $dX = (X_d - X_{nac}) \times \text{escala}$ (`escala`, solo con la transformación lineal), por banda de edad del
   proxy.
2. **Desplazamiento**. Con $\beta_c \sim N(\beta, sd_\beta)$, $sd_\beta = (\beta_{sup} - \beta_{inf}) / 3.92$, y
   $P_{ba}$ el peso de la banda $b$ del proxy en la edad $a$ (interpolación lineal entre los puntos medios de las
   bandas),
   $$
   \delta_c(a) = \kappa\, \beta_c \sum_b dX_b\, P_{ba}, \qquad
   \log i_d(a) = \log i_{nac}(a) + \sum_{c \in i} \delta_c(a), \qquad
   \log f_d(a) = \min\Big(\log f_{nac}(a) + \sum_{c \in f} \delta_c(a),\ \log f_{max}\Big),
   $$
   donde las covariables con `efecto_sobre: prevalencia` o `incidencia` mueven $\log i$ y las de
   `mortalidad_exceso` mueven $\log f$. $\kappa$ (`subnacional.kappa`) es la fracción del gradiente que se aplica.
3. **Nueva solución**: se resuelve $dp/da$ con $i_d$ y $f_d$, con la misma remisión.
4. **Renormalización**, por sexo, banda de población y simulación, para $q = p$ y $q = i(1-p)$:
   $$
   \text{factor} = \frac{N_{nac}\, q_{nac}}{\sum_d N_d\, q_d}, \qquad q_d \leftarrow q_d \times \text{factor},
   $$
   de modo que la suma ponderada por población de las ubicaciones es exactamente la nacional. Si algún $p_d$ queda
   fuera de $[0, 1]$, es un error.

Con `subnacional.modo: plano`, cada ubicación recibe las tasas nacionales. Los datos subnacionales de `datos.csv` del
año `subnacional.anio_validacion` no entran al ajuste: los de mortalidad sirven para validar la estimación
subnacional (`dl_validar_ancla()`).

## 8. Carga: años vividos con discapacidad {#avd}

Los AVD por persona de cada banda de edad $b$ y simulación $k$ son

$$
AVD_{k,b} = p_{k,b} \times \Big(\sum_e \pi_{k,e}\, DW_{k,e}\Big) \times COMO_b ,
$$

donde $p_{k,b}$ es la prevalencia de la banda, $\pi_{k,e}$ la proporción de los casos en el estado de salud $e$ y
$DW_{k,e}$ su peso de discapacidad (de `severidad.csv`). Cada proporción y cada peso se simula con una distribución
Beta con la media y la varianza de su intervalo del 95 %, $v = ((\text{superior} - \text{inferior})/3.92)^2$; las
proporciones se renormalizan para que sumen 1 en cada simulación.

$COMO_b$ calibra el resultado a los AVD del ancla:
$COMO_b = AVD^{ancla}_b / (p^{ancla}_b \sum_e \pi_e DW_e)$. Absorbe la corrección por comorbilidad y el patrón por
edad de la severidad (la tabla de severidad es la misma a todas las edades); puede superar 1. Los AVD de la fórmula
son años vividos con discapacidad por persona y año, en la misma escala que $p$ (por 100 000, multiplicados por
100 000).

## 9. Supuestos y límites

- **Estado estacionario**. El modelo relaciona tasas y prevalencia a lo largo de la edad en un año, como si las tasas
  de hoy se hubieran mantenido toda la vida de cada cohorte. Con tendencias fuertes en el tiempo la relación entre
  incidencia y prevalencia se distorsiona.
- **Nadie tiene la enfermedad en `edad_inicio`** ($p(a_0) = 0$) y la mortalidad por otras causas es igual con y sin
  la enfermedad (por eso $m$ se cancela).
- **Remisión conocida**: no se estima.
- **Formas por edad**: $\log i$ y $\log f$ son lineales entre nudos y constantes fuera de ellos; el modelo no puede
  mostrar rasgos más finos que los que permiten los nudos.
- **El ancla es la fuente principal**. Su incertidumbre se resume en una log-normal por banda con correlación AR(1)
  entre bandas, una simplificación de la publicada. Si los datos locales ya informaron el ancla, hay que bajar
  $\lambda$ y dejar la razón en `notas`.
- **Solo datos nacionales en el ajuste**. Los subnacionales validan, no ajustan.
- **Diferencias subnacionales solo por covariables**. Se supone que la asociación publicada entre la covariable y la
  tasa vale entre las ubicaciones del país (un supuesto ecológico), atenuada por $\kappa$; no hay efectos aleatorios
  por ubicación. La renormalización impone el total nacional desde arriba.
- **Severidad igual en todas las edades y ubicaciones**, con los pesos de discapacidad simulados de forma
  independiente entre estados; $COMO$ es una calibración empírica.
- **El estimador puntual es la media** de las simulaciones.

Cada corrida registra en su manifiesto sus limitaciones y las claves tomadas por defecto, y las etiquetas
(`dl_etiquetas()`) dicen, celda por celda, si el resultado lo mueven los datos o el ancla.

## Siguientes pasos

- [Primeros pasos](primeros-pasos.html): el modelo en acción con el proyecto de ejemplo.
- [Preparar tus datos](preparar-datos.html): qué va en cada archivo y en qué unidades.
- En el sitio del paquete (<https://horaciochacon.github.io/dismodlite/>), las guías
  [Estimación subnacional](https://horaciochacon.github.io/dismodlite/articles/desagregacion-subnacional.html),
  [Datos locales](https://horaciochacon.github.io/dismodlite/articles/datos-locales.html),
  [Carga: los años vividos con discapacidad](https://horaciochacon.github.io/dismodlite/articles/carga-avd.html) y
  [Diagnóstico y sensibilidad](https://horaciochacon.github.io/dismodlite/articles/diagnostico-y-sensibilidad.html).
- La ayuda de cada función (`?dl_edo`, `?dl_prior_emr`, `?dl_cascada`, `?dl_avd`) describe lo que calcula.
