---
title: "Preparar tus datos"
description: >
  Las tablas que necesita un proyecto, para cualquier país y causa: el eje común y la regla de omisión, las diez
  tablas con sus columnas y sus fuentes, la carpeta y la puerta de R, cómo revisarlas, las bandas de edad del ancla,
  qué bajar de GBD y cómo se organiza la carpeta de un proyecto de modelación.
vignette: >
  %\VignetteIndexEntry{Preparar tus datos}
  %\VignetteEngine{quarto::html}
  %\VignetteEncoding{UTF-8}
lang: es
# Las ecuaciones como MathML: se ven en la guía instalada sin cargar nada de internet.
html-math-method: mathml
knitr:
  opts_chunk:
    collapse: true
    comment: "#>"
---

## Qué vas a aprender

Los insumos de dismodlite son unas pocas tablas, el **contrato de insumos**, y una configuración corta. Esta guía
explica:

1. el **eje**: las seis columnas que comparten todas las tablas, y la regla para omitir las que no varían;
2. las **diez tablas**: para qué sirve cada una, qué columnas exige y de dónde suele salir;
3. las dos formas de pasarlas al paquete: **la carpeta** del proyecto y **la puerta de R** (`data.frame`);
4. cómo revisar una tabla con `dl_tabla()` y el proyecto entero con `dl_revisar_proyecto()`;
5. las **bandas de edad** del ancla y de la población, y cuándo hace falta `poblacion_detalle`;
6. qué filtrar al bajar las descargas de GBD y para qué sirve `ubicacion_gbd`;
7. cómo se organiza la carpeta de un proyecto de modelación: una causa, varias, subtipos y su suma, la partición de
   severidad, `avanzado` y cómo repetir una corrida.

Los ejemplos usan el proyecto de ejemplo (`dl_ejemplo()`: datos sintéticos de un país, con código nacional `123`, y
sus 25 ubicaciones subnacionales), pero nada del contrato es propio de ese país: las ubicaciones subnacionales pueden
ser departamentos, regiones, provincias o estados, con cualquier código. La referencia completa de las tablas está en
`?dl_tablas`.

```{r}
#| label: inicio
library(dismodlite)
proyecto <- dl_proyecto(dl_ejemplo(), causa = 9100)
```

## 1. El eje y la regla de omisión

Todas las tablas describen sus filas con las mismas seis columnas, el **eje**:

| Columna | Qué es | Valores |
|---|---|---|
| `causa` | la causa | un entero: el `cause_id` de GBD si la causa existe en GBD, o uno propio |
| `ubicacion` | la ubicación | un código propio, como texto (`123`, `01`, `norte`) |
| `anio` | el año calendario | un entero |
| `sexo` | el sexo | `hombres`, `mujeres` o `ambos` (también `1`, `2`, `3`), sin distinguir mayúsculas |
| `edad_inicio`, `edad_fin` | la banda de edad $[\text{inicio}, \text{fin})$, en años | cualquier banda de años enteros; `edad_fin` vacío es la banda abierta («95 y más») |

Cada tabla agrega sus propias columnas de valores (`poblacion`, `valor`, `beta`...).

**Regla de omisión.** Una columna del eje que no viene significa que la tabla no varía en esa dimensión:

| Si falta | La tabla vale para |
|---|---|
| `causa` | todas las causas del proyecto |
| `ubicacion` | la ubicación nacional |
| `anio` | todos los años |
| `sexo` | ambos sexos |
| `edad_inicio` y `edad_fin` | todas las edades |

Por ejemplo, el valor nacional de una covariable que no cambia con la edad ni con el sexo es una sola fila con su
año, sin `ubicacion`, `sexo` ni edades:

```{r}
#| label: omision
haqi <- data.frame(covariable = "haqi", anio = 2023, valor = 50.9, inferior = 48.6, superior = 53.2)
dl_tabla("covariables", haqi)
```

Cada tabla declara qué dimensiones **exige**: la población, por ejemplo, no tiene sentido sin el sexo. Omitir una
dimensión exigida es un error, que dice qué falta:

```{r}
#| label: exigida
#| error: true
dl_tabla("poblacion", data.frame(ubicacion = "01", anio = 2023, edad_inicio = 30, edad_fin = 35,
                                 poblacion = 1200))
```

**Unidades fijas.** No hay columna de unidad: la prevalencia y las proporciones van en proporción (entre 0 y 1); la
incidencia, la mortalidad y los AVD, **por persona-año** (no por 100 000); la población, en personas. Los lectores de
las descargas de GBD hacen la conversión solos.

Las tablas son CSV en UTF-8, separados por comas y con punto decimal (en Excel, «CSV UTF-8»), o `data.frame` de R.
Los nombres de columna no distinguen mayúsculas y algunos sinónimos fijos se aceptan (`year` por `anio`, `tipo` por
`medida`...); las columnas de más se ignoran.

## 2. Las diez tablas

| Tabla | ¿Hace falta? | Qué aporta | De dónde suele salir |
|---|---|---|---|
| `ubicaciones` | siempre | la nacional y las subnacionales | se escribe |
| `poblacion` | siempre | los pesos para promediar por edad y sumar ubicaciones | instituto de estadística, GBD o la ONU |
| `ancla` | siempre | la estimación de referencia: prevalencia, mortalidad, AVD, incidencia | GBD Results |
| `covariables` | si hay `betas` | el valor nacional de cada covariable y, si ya están calibrados, sus proxies subnacionales | GHDx y fuentes nacionales |
| `betas` | para las diferencias entre ubicaciones | el efecto publicado de cada covariable | el apéndice metodológico de GBD |
| `datos` | opcional | estudios, registros y estadísticas vitales locales | encuestas y registros propios |
| `severidad` | para los AVD | los estados de salud de la causa y sus proporciones | GBD, estudios de la causa o una partición |
| `fuentes_gbd` | opcional | las fuentes que GBD ya usó (doble conteo) | GHDx |
| `poblacion_detalle` | si el ancla tiene bandas más finas que la población (80 y más, menores de 5) | la población nacional con más detalle de edad | GBD o la ONU |
| `proxies_crudos` | opcional, en lugar de los proxies de `covariables` | un indicador de encuesta por ubicación subnacional y edición, que el paquete calibra | encuestas de hogares y similares |

Con las tres obligatorias (y la configuración) ya se estima la causa en el país y, si hay ubicaciones subnacionales,
en cada una con las tasas nacionales. Cada tabla, con sus columnas (la definición es la misma que usa el validador;
«exige» marca las obligatorias) y tres filas de ejemplo:

```{r}
#| label: columnas
#| echo: false
ref <- read.csv(system.file("referencia", "tablas.csv", package = "dismodlite"), encoding = "UTF-8",
                colClasses = "character")
columnas <- function(tabla) {
  r <- ref[ref$tabla == tabla, ]
  unidad <- ifelse(nzchar(r$unidad), paste0(" (", r$unidad, ")"), "")
  valores <- ifelse(nzchar(r$vocabulario), paste0(": `", gsub("|", "`, `", r$vocabulario, fixed = TRUE), "`"), "")
  knitr::kable(data.frame(columna = paste0("`", r$columna, "`"), exige = ifelse(r$exige == "si", "sí", ""),
                          que = paste0(r$descripcion, valores, unidad)),
               col.names = c("Columna", "Exige", "Qué es"))
}
```

### `ubicaciones`

Declara una vez las ubicaciones del proyecto. La nacional es la única sin `padre`; las subnacionales tienen a la
nacional de padre. Un proyecto solo nacional tiene una fila. Los códigos son libres y son los que usan las demás
tablas.

```{r}
#| label: col-ubicaciones
#| echo: false
columnas("ubicaciones")
```

```{r}
#| label: ej-ubicaciones
head(proyecto$tablas$ubicaciones, 3)
```

### `poblacion`

La población por ubicación, año, sexo y banda de edad. Sus bandas son **las bandas del modelo**: reparten las edades
sin solaparse y seguidas (sin huecos), desde `edad_inicio`, y son las mismas en todas las ubicaciones, años y sexos. Trae al menos el año que
se estima (y el del ancla, si es otro) y los dos sexos. Las filas nacionales son opcionales: sin ellas, la población
nacional es la suma de las subnacionales; si vienen, deben ser esa suma. Fuente habitual: las proyecciones del
instituto nacional de estadística, o las de GBD o de la ONU.

```{r}
#| label: col-poblacion
#| echo: false
columnas("poblacion")
```

```{r}
#| label: ej-poblacion
head(proyecto$tablas$poblacion, 3)
```

Al leer un CSV en R, conviene leer `ubicacion` como texto (`read.csv(..., colClasses = c(ubicacion = "character"))`)
para que un código como `01` no se convierta en el número 1.

### `ancla`

La estimación de referencia del país, por año, sexo y banda de edad. No lleva `ubicacion`: es la nacional. Lleva
`causa` si el proyecto tiene más de una. Lo habitual es poner en `ancla/` las descargas de GBD Results **tal cual**: el
lector las reconoce y las convierte (sección 6). También puede ser una tabla propia en el contrato, de otra fuente.

| `medida` | Unidad | Para qué se usa | ¿Hace falta? |
|---|---|---|---|
| `prevalencia` | proporción | el término principal del ajuste | siempre |
| `mortalidad` | por persona-año | el prior y el techo de la mortalidad en exceso | con el prior por defecto (`mortalidad_exceso.prior: desde_ancla`); con `prior: cero` no se usa |
| `avd` | por persona-año | calibra los AVD del modelo a los del ancla | opcional |
| `incidencia` | por persona-año | solo la validación | opcional |

```{r}
#| label: col-ancla
#| echo: false
columnas("ancla")
```

```{r}
#| label: ej-ancla
ancla <- proyecto$tablas$ancla
head(ancla[ancla$medida == "prevalencia" & ancla$anio == 2023], 3)
```

Las bandas del ancla son también las de los resultados: las tablas de una corrida tienen una fila por banda del ancla.
Las edades entre `edad_inicio` y la primera banda del ancla se modelan (la prevalencia crece desde 0 en
`edad_inicio`), pero no aparecen en esas tablas: en el ejemplo, el ancla empieza en 40-44 años y `edad_inicio` es 30.
Para tener resultados desde `edad_inicio`, baja el ancla desde esa edad. La sección 5 explica cómo se combinan las
bandas del ancla con las de la población.

Se excluyen solas las bandas por debajo de `edad_inicio` y los ceros estructurales (`valor`, `inferior` y `superior`
iguales a 0); `dl_revisar_proyecto()` lo informa.

### `covariables`

El valor de cada covariable, en una sola tabla para dos usos:

- las **filas nacionales** (sin `ubicacion`, o con la nacional): el valor de referencia, normalmente el de GBD. Se
  ponen en `covariables/` las descargas del GHDx tal cual (sección 6);
- las **filas subnacionales**: el valor de la covariable en cada ubicación, el *proxy*, con su procedencia en
  `fuente`. Vienen ya calibrados en esta tabla o salen de [`proxies_crudos`](#proxies_crudos), que el paquete
  calibra al leer el proyecto.

La incertidumbre va como `error_estandar` o como `inferior` y `superior` (el intervalo del 95 %). Las covariables
**no cambian el ajuste nacional**: mueven las tasas de cada ubicación subnacional según su diferencia con el valor
nacional, con el efecto de la tabla `betas`. Por eso los proxies deben **cerrar** en el valor nacional: su promedio,
ponderado por la población del mismo sexo y banda, debe ser el valor nacional (la sección 4 muestra cómo revisarlo y
cómo corregirlo). Los proxies pueden traer sus propias bandas de edad, más anchas que las de la población (por
ejemplo 25-44, 45-59, 60-74 y 75 y más), siempre que cada una sea una unión de bandas de la población: el cierre se
comprueba en cada una, con la población de las bandas que la forman.

```{r}
#| label: col-covariables
#| echo: false
columnas("covariables")
```

En el ejemplo, `covariables` trae solo los valores nacionales (las descargas del GHDx) y las filas subnacionales
salen de `proxies_crudos`: `proyecto$calibracion` las tiene, con la `fuente` que dice cómo se calibraron.

```{r}
#| label: ej-covariables
cov <- proyecto$tablas$covariables
head(cov[cov$covariable == "LDI_pc"], 3)
cal <- proyecto$calibracion
head(cal[cal$ubicacion == "01" & cal$covariable == "LDI_pc"], 3)
```

### `betas`

El efecto de cada covariable: el coeficiente $\beta$ publicado, que es el cambio del logaritmo de la tasa por unidad
de la covariable transformada. Una fuente habitual es el apéndice metodológico del modelo de GBD de la causa. Sin
`causa`, la beta vale para todas las causas; un subtipo sin filas propias usa las de su causa padre: la que lo
declara en `subtipos` en el mismo proyecto o, en su propia carpeta, la de `subtipo_de` (sección 7). La estimación
subnacional usa las betas cuya covariable tiene filas subnacionales en `covariables`.

- `efecto_sobre`: `prevalencia` o `incidencia` (las dos mueven el logaritmo de la incidencia) o `mortalidad_exceso`.
- `transformacion`: la de la regresión publicada, `log`, `logit` o `lineal`.
- `inferior` y `superior`: el intervalo del 95 % de la beta; sin ellos, la beta es fija.
- `escala` (solo con `lineal`): multiplica la diferencia antes de la beta, por ejemplo 0.01 si la beta se estimó con
  la covariable en 0-1 y la descarga viene en 0-100. La guía
  [Estimación subnacional](https://horaciochacon.github.io/dismodlite/articles/desagregacion-subnacional.html#escala)
  lo explica con un ejemplo.
- `valor_nacional_de`: otra covariable cuyo valor nacional ancla a esta. Por ejemplo, una beta estimada por edad
  cuyos valores subnacionales se comparan con la versión estandarizada por edad de la misma covariable. La
  covariable de la beta, que trae sus valores subnacionales, no necesita entonces su fila nacional en `covariables`:
  basta la de la covariable nombrada (sin valores subnacionales no hay nada que anclar, y la fila nacional propia se
  sigue pidiendo). Si los valores subnacionales vienen de `proxies_crudos`, la calibración cierra en ese mismo valor
  nacional. La guía
  [Estimación subnacional](https://horaciochacon.github.io/dismodlite/articles/desagregacion-subnacional.html#valor-nacional-de)
  lo explica.

```{r}
#| label: col-betas
#| echo: false
columnas("betas")
```

```{r}
#| label: ej-betas
proyecto$tablas$betas
```

### `datos` {#datos}

Los datos locales: estudios, registros y estadísticas vitales, nacionales o subnacionales. Cada fila trae `valor` y
`error_estandar`, o `casos` y `muestra` (personas con la enfermedad entre las examinadas, o casos nuevos o muertes en
personas-año). La incidencia y la mortalidad son por persona-año de **toda** la población, como las publica GBD.

| `medida` | Qué es |
|---|---|
| `prevalencia` | una encuesta o un estudio (también se acepta `prevalencia_estudio`) |
| `incidencia` | casos nuevos por persona-año |
| `mortalidad` | muertes por la causa por persona-año |
| `prevalencia_registro` | un registro administrativo: se lee, pero nunca entra al ajuste |

```{r}
#| label: col-datos
#| echo: false
columnas("datos")
```

```{r}
#| label: ej-datos
datos <- proyecto$tablas$datos
table(datos$medida, ifelse(datos$ubicacion == "123", "nacional", "subnacional"))
head(datos[datos$medida == "prevalencia", c("ubicacion", "anio", "sexo", "edad_inicio", "edad_fin", "casos",
                                            "muestra", "fuente")], 3)
```

Por defecto los datos locales **no entran al ajuste**: las filas nacionales se dejan fuera (con un mensaje) y las
subnacionales del año `subnacional.anio_validacion` validan la estimación subnacional. Qué filas entran cuando
`datos_en_ajuste` lista alguna medida, cómo excluir un dato y cómo evitar contar dos veces lo que ya informó el ancla
lo explica la guía [Datos locales](https://horaciochacon.github.io/dismodlite/articles/datos-locales.html).

### `severidad`

La fracción de los casos prevalentes en cada estado de salud (asintomático, leve, moderado...) y su peso de
discapacidad; con ella se calculan los AVD. Las proporciones de una causa suman 1. Sin `sexo` ni edades, vale para
todas.

El `estado` puede ser un estado de salud de GBD, por su nombre o su id: sus pesos de discapacidad salen solos del
catálogo de GBD 2023 que trae el paquete. Un estado propio necesita los tres pesos (`peso_discapacidad`,
`peso_inferior` y `peso_superior`); en cualquier estado van los tres o ninguno.

```{r}
#| label: col-severidad
#| echo: false
columnas("severidad")
```

```{r}
#| label: ej-severidad
sev <- proyecto$tablas$severidad
sev[sev$causa == 9101]
# dos estados de GBD, sin pesos: los pesos salen del catálogo
dl_tabla("severidad", data.frame(estado = c("asymptomatic", "claudication"), proporcion = c(0.6, 0.4),
                                 inferior = c(0.5, 0.3), superior = c(0.7, 0.5)))
```

Los estados de GBD están en
`system.file("referencia", "catalogo_health_states_gbd2023.csv", package = "dismodlite")`, con sus nombres en
`healthstate_name` y sus pesos. Si la severidad sale de una partición de las secuelas de la causa, en vez de esta
tabla se declara la carpeta de la partición en la configuración (`severidad.particion`; ver `?dl_configuracion`).

### `fuentes_gbd`

Las fuentes (`nid`) que GBD ya usó para la causa y la ubicación, por componente (`no_fatal`, `causa_de_muerte`). Si
un dato local que entra al ajuste viene de una de ellas, ya informó el ancla: con el ancla a peso completo
(`ancla.peso` 1), los insumos se detienen para evitar el doble conteo. Se pone en `fuentes_gbd/` la lista de
fuentes que exporta el GHDx (<https://ghdx.healthdata.org/>), tal cual: el lector toma 4 de sus columnas y las
filas del país (su `location_id` de GBD, ver `ubicacion_gbd` en la sección 6), que quedan con el código nacional de
`ubicaciones`; las fuentes de otras ubicaciones de GBD se descartan, con un aviso. La lista del GHDx repite cada
fuente en varias filas (una por año o por título): el lector la deja una vez.

```{r}
#| label: col-fuentes
#| echo: false
columnas("fuentes_gbd")
```

```{r}
#| label: ej-fuentes
dl_plantilla("fuentes_gbd")
```

### `poblacion_detalle`

La población nacional con más detalle de edad que `poblacion`, por sexo, del año del ancla. Solo hace falta cuando
el ancla tiene bandas más finas que la población (sección 5): lo habitual es el detalle de 80 años y más (80-84, ...,
95 y más) y el de menores de 5 (menores de 1 y 1 a 4 años, o los grupos de GBD de esas edades). Puede ser
`poblacion_detalle.csv` o una carpeta `poblacion_detalle/` con un CSV por fuente. Fuente típica: la población de GBD
o de la ONU.

```{r}
#| label: col-detalle
#| echo: false
columnas("poblacion_detalle")
```

```{r}
#| label: ej-detalle
dl_plantilla("poblacion_detalle")
```

### `proxies_crudos` {#proxies_crudos}

El indicador de una encuesta (u otra fuente con ediciones) que representa a una covariable, ya agregado por
ubicación subnacional y edición, con su error estándar: por ejemplo, la proporción de hogares con un servicio en
cada región y en cada ronda de la encuesta. Sus valores no están en la escala de la covariable ni cierran en su valor
nacional: `dl_proyecto()` los **calibra** al leer el proyecto. Toma la posición de cada ubicación frente al promedio
de su edición, la suaviza en el tiempo con todas las ediciones y la lleva al valor nacional del año que se estima, de
modo que el promedio ponderado por la población cierra exactamente. El resultado son las filas subnacionales de
`covariables` (`proyecto$calibracion`). La guía
[Estimación subnacional](https://horaciochacon.github.io/dismodlite/articles/desagregacion-subnacional.html#de-la-encuesta-a-la-covariable)
explica el método y `?dl_calibrar_proxies`, el detalle. La configuración elige el método, la transformación de cada
covariable y las ediciones que no entran (claves `proxies.*`).

**Una sola fuente por covariable.** Las filas subnacionales de cada covariable vienen de una de las dos tablas: de
`covariables` (ya calibradas) o de `proxies_crudos` (se calibran). Si una covariable trae filas subnacionales en las
dos, es un error. Cada tabla puede traer covariables distintas.

Una fila sin edades (o sin las columnas de edad, o con la banda de 0 y más) es de todas las edades, las de la
población; con edades, cada banda debe ser una unión de bandas de la población.

```{r}
#| label: col-crudos
#| echo: false
columnas("proxies_crudos")
```

```{r}
#| label: ej-crudos
head(proyecto$tablas$proxies_crudos, 3)
```

`dl_plantilla()` da la plantilla de cualquier tabla: sus columnas y una fila de ejemplo. Con `archivo`, la escribe
como CSV.

## 3. La carpeta y la puerta de R

Las tablas llegan al paquete por dos puertas, en una sola función, `dl_proyecto()`: la carpeta del proyecto o
argumentos de R. Las dos se pueden mezclar y pasan por el mismo validador.

### La carpeta

```
mi_proyecto/
  config.yaml            la configuración (o config/<causa>.yaml, una por causa)
  ubicaciones.csv
  poblacion.csv
  ancla/                 cualquier CSV: descargas de GBD Results tal cual o tablas del contrato
  covariables/           descargas del GHDx y, si ya están calibrados, los proxies subnacionales
  betas.csv
  datos.csv
  severidad.csv
  fuentes_gbd/
  poblacion_detalle.csv
  proxies_crudos.csv     un indicador de encuesta por ubicación y edición, que se calibra al leer
  particion/<corrida>/   opcional: la partición de severidad (severidad.particion)
```

Los nombres son fijos y las rutas no se declaran (salvo la de la partición de severidad, relativa a la carpeta). Cada tabla es `<tabla>.csv` o una carpeta `<tabla>/` cuyos CSV se
juntan: cada archivo se reconoce por sus columnas (una descarga de GBD, una del GHDx o una tabla del contrato) y pasa
por su lector. Una tabla opcional que no está, o que solo trae el encabezado, no existe. Los demás archivos (notas,
resultados) no se leen. La sección 7 muestra la carpeta de un proyecto de modelación completo.

`dl_nuevo_proyecto()` crea la carpeta con la configuración comentada, las plantillas de las tablas (solo el
encabezado), las carpetas de las descargas y un `LEEME.md` con los pasos. No sobrescribe nada. Para esta guía, la
causa 9101 del ejemplo, en una carpeta temporal:

```{r}
#| label: nuevo
carpeta <- file.path(tempdir(), "mi_proyecto")
dl_nuevo_proyecto(carpeta, causa = 9101, nombre = "ACS de miembros inferiores", anio = 2023, edad_inicio = 30)
list.files(carpeta, recursive = TRUE, include.dirs = TRUE)
```

Se llenan las tres tablas obligatorias y la severidad (aquí, copiando las del ejemplo; la descarga del ancla trae las
cuatro causas del ejemplo y cada causa usa sus filas):

```{r}
#| label: llenar
invisible(file.copy(c(dl_ejemplo("ubicaciones.csv"), dl_ejemplo("poblacion.csv")), carpeta, overwrite = TRUE))
invisible(file.copy(dl_ejemplo("ancla", "sintetico_acs_v1.csv"), file.path(carpeta, "ancla")))
severidad <- read.csv(dl_ejemplo("severidad.csv"), encoding = "UTF-8")
write.csv(severidad[severidad$causa == 9101, ], file.path(carpeta, "severidad.csv"), row.names = FALSE,
          fileEncoding = "UTF-8")
dl_proyecto(carpeta)
```

`print()` del proyecto dice qué tablas encontró y de dónde, y qué claves de la configuración tomaron su valor por
defecto.

### La configuración

La configuración guarda **decisiones**; las tablas guardan **números con su fuente**. `config.yaml` trae cada clave
con su explicación, su símbolo en el modelo y su valor por defecto. Las obligatorias (`causa`, `anio` y
`edad_inicio`) van sin comentar; las demás van comentadas (con `#`) y toman su valor por defecto. Para cambiar una, se
quita el `#` de su línea y el de su bloque, respetando la sangría de dos espacios:

```{r}
#| label: config
#| comment: ""
cat(readLines(file.path(carpeta, "config.yaml"), n = 22, encoding = "UTF-8"), sep = "\n")
```

Cada clave, en el orden del archivo, con su símbolo en el modelo entre paréntesis (la tabla sale de la misma
definición que usa el paquete; `?dl_configuracion` agrega el tipo de cada clave):

```{r}
#| label: claves
#| echo: false
claves <- yaml::read_yaml(system.file("referencia", "config_simple.yaml", package = "dismodlite"))$claves
texto <- function(k, campo) if (is.null(k[[campo]])) "" else k[[campo]]
por_defecto <- function(k) {
  v <- k$valor
  if (!is.null(v)) {
    v <- if (is.logical(v)) tolower(v) else format(v)
    return(paste0("`", if (length(v) > 1) paste0("[", paste(v, collapse = ", "), "]") else v, "`"))
  }
  d <- texto(k, "defecto")
  if (d %in% vapply(claves, `[[`, "", "clave")) paste0("el valor de `", d, "`") else if (nzchar(d)) d else "ninguno"
}
tabla <- data.frame(
  clave = vapply(claves, function(k) paste0("`", k$clave, "`",
                                             if (nzchar(texto(k, "simbolo"))) paste0(" (", k$simbolo, ")")), ""),
  que = vapply(claves, texto, "", "descripcion"),
  defecto = vapply(claves, por_defecto, ""))
knitr::kable(tabla, col.names = c("Clave", "Qué es", "Por defecto"))
```

Cuándo cambiar las que no son obligatorias, en breve: `nudos`, si la incidencia cambia rápido en algún tramo de
edad; `mortalidad_exceso.prior: plano`, si el ancla no trae muertes fiables, y `mortalidad_exceso.techo`, con un
valor conocido para la causa; `mortalidad_exceso.prior: cero`, si la causa no tiene muertes (la mortalidad en exceso
queda fija en 0 y no se estima); `ancla.correlacion_edad`, rara vez (la sensibilidad la explora); `subnacional.kappa`,
para atenuar diferencias entre ubicaciones poco creíbles. Y `notas`, siempre que se decida algo: por qué
`ancla.peso` es 0.5, por qué ese techo.

### La puerta de R

Las mismas tablas se pueden pasar como argumentos de `dl_proyecto()`, con su nombre: un `data.frame` (o un tibble) o
la ruta de un CSV o de una carpeta. La configuración va en `configuracion`, como lista o como la ruta de un YAML. Sin
carpeta, el proyecto entero sale de R:

```{r}
#| label: puerta-r
ubicaciones <- read.csv(dl_ejemplo("ubicaciones.csv"), colClasses = "character", encoding = "UTF-8")
poblacion <- read.csv(dl_ejemplo("poblacion.csv"), colClasses = c(ubicacion = "character"))
p <- dl_proyecto(configuracion = list(causa = 9101, nombre = "ACS de miembros inferiores", anio = 2023,
                                      edad_inicio = 30),
                 ubicaciones = ubicaciones, poblacion = poblacion, ancla = dl_ejemplo("ancla"),
                 severidad = severidad[severidad$causa == 9101, ])
p
```

Con una carpeta, lo que se pasa como argumento reemplaza a la tabla de la carpeta; lo demás se lee de ella. Por
ejemplo, la misma carpeta con otra población:

```r
p <- dl_proyecto(carpeta, poblacion = mi_poblacion)
```

El proyecto se revisa y se corre igual que una carpeta (`dl_revisar_proyecto(p)`, `dl_correr(p, semilla = 1)`), y
la corrida guarda las tablas y la configuración que usó (en `inputs/contrato/`, que es la carpeta de un proyecto), así
que se puede repetir sin los `data.frame` originales (sección 7). Sin carpeta, las rutas relativas de la configuración
(como `severidad.particion`) se resuelven contra el directorio de trabajo.

## 4. Revisar: `dl_tabla()` y `dl_revisar_proyecto()`

`dl_tabla()` lee, convierte y valida **una** tabla, sin armar el proyecto: sirve para preparar las tablas en R y
comprobar cada una antes de seguir. Devuelve la tabla en el contrato (con el sexo en palabras y la banda abierta con
`edad_fin` 125) o un error que dice la tabla, su origen, la columna, las filas y qué se esperaba. Las filas se
cuentan como las líneas del CSV (el encabezado es la línea 1, así que la primera fila de datos es la 2) o, en un
`data.frame`, por su número de fila («fila(s) 2 del data.frame»):

```{r}
#| label: dl-tabla
#| error: true
pob <- data.frame(ubicacion = "01", anio = 2023, sexo = c("hombres", "masculino"), edad_inicio = 30,
                  edad_fin = 35, poblacion = c(1200, 1300))
dl_tabla("poblacion", pob)
```

`dl_revisar_proyecto()` revisa el proyecto entero sin detenerse en el primer problema: cada tabla sola, la
configuración, las reglas que cruzan tablas (ubicaciones conocidas, población que cubre el año, los sexos y las
edades, el ancla con la prevalencia de la causa, cada beta con su covariable, la severidad que suma 1...) y, al final,
los insumos completos. Muestra una línea por comprobación, con `✓` si está en orden, `!` si es un aviso y `✗` si es
un error, con la corrección sugerida. `dl_proyecto()` comprueba las mismas reglas entre tablas, pero se detiene: con
el primer problema de una tabla sola o, si todas están bien, con todos los problemas entre tablas juntos. La revisión
acepta una carpeta o un proyecto ya leído:

```{r}
#| label: revisar
dl_revisar_proyecto(carpeta)
```

### El cierre de las covariables {#cierre}

Los proxies de `proxies_crudos` cierran por construcción. Los que llegan ya calibrados a `covariables` se leen tal
cual, y un error frecuente es que no cierren en el valor nacional. Se agrega al proyecto una covariable, con su beta,
su descarga del GHDx y unos valores subnacionales de otra fuente (aquí, los calibrados del ejemplo en otra base de
precios):

```{r}
#| label: cierre-crudo
betas <- read.csv(dl_ejemplo("betas.csv"), encoding = "UTF-8")
betas <- betas[betas$covariable == "LDI_pc", names(betas) != "causa"]   # sin causa: vale para todas
write.csv(betas, file.path(carpeta, "betas.csv"), row.names = FALSE, na = "", fileEncoding = "UTF-8")
invisible(file.copy(dl_ejemplo("covariables", "LDI_PC.csv"), file.path(carpeta, "covariables")))
proxies <- as.data.frame(proyecto$calibracion)
proxies <- proxies[proxies$covariable == "LDI_pc", ]
proxies$valor <- proxies$valor * 0.9                     # valores de otra fuente
proxies$error_estandar <- proxies$error_estandar * 0.9
write.csv(proxies, file.path(carpeta, "covariables", "proxies.csv"), row.names = FALSE, na = "",
          fileEncoding = "UTF-8")
dl_revisar_proyecto(carpeta)
```

La revisión da el promedio, el valor nacional y la diferencia. Para cerrar, se llevan los valores al valor nacional
$X$ con los pesos $w$ de población: por **escala**, `v * X / (sum(w * v) / sum(w))` (el error estándar se escala
igual), o por **desplazamiento**, `v + X - sum(w * v) / sum(w)` (el error estándar no cambia). La escala conserva
las razones entre ubicaciones (lo que compara una covariable con transformación `log`) y sirve para valores
positivos, como el ingreso; el desplazamiento conserva las diferencias (lo que compara una `lineal`). Aquí, por
escala, con la población de ambos sexos y todas las edades del año que se estima:

```{r}
#| label: cierre-receta
pob_2023 <- poblacion[poblacion$anio == 2023, ]
w <- tapply(pob_2023$poblacion, pob_2023$ubicacion, sum)[proxies$ubicacion]
nacional <- dl_tabla("covariables", dl_ejemplo("covariables", "LDI_PC.csv"), ubicacion_gbd = 123)
X <- nacional$valor[nacional$anio == 2023]
promedio <- sum(w * proxies$valor) / sum(w)
c(nacional = X, promedio = promedio)
proxies$valor <- proxies$valor * X / promedio
proxies$error_estandar <- proxies$error_estandar * X / promedio
write.csv(proxies, file.path(carpeta, "covariables", "proxies.csv"), row.names = FALSE, na = "",
          fileEncoding = "UTF-8")
dl_revisar_proyecto(carpeta)
```

Con una covariable por sexo o por banda de edad, el cierre se cumple en cada sexo y banda: `w`, `X` y `promedio` se
calculan por separado en cada uno. El paquete no recalibra los valores de `covariables` al leerlos: la elección
entre escala y desplazamiento es del modelador, y conviene dejarla en `notas`. Si los valores vienen de una encuesta,
`proxies_crudos` hace este trabajo (con la `transformacion` `cociente`, la escala; con `diferencia`, el
desplazamiento) y lo registra en la corrida. La comprobación es prácticamente exacta (el promedio y
el valor nacional pueden diferir en menos de 1e-8): escribe los valores recalibrados sin redondear (`write.csv()`
guarda 15 cifras significativas, como aquí) y no los redondees en Excel.

### Tasas por 100 000

Otro error frecuente es escribir la mortalidad por 100 000 y no por persona-año. La revisión lo avisa:

```{r}
#| label: por-cien-mil
dato <- data.frame(causa = 9101, ubicacion = "123", anio = 2023, sexo = "hombres", edad_inicio = 60,
                   edad_fin = 65, medida = "mortalidad", valor = 45, error_estandar = 5,
                   fuente = "registro vital")
write.csv(dato, file.path(carpeta, "datos.csv"), row.names = FALSE)
dl_revisar_proyecto(carpeta)
```

## 5. Las bandas de edad del ancla y de la población

Las bandas de la población son las bandas del modelo. Las del ancla se comparan con ellas:

- **Cada banda del ancla es una o varias bandas de la población**: se usa tal cual. Cada banda del ancla es un término
  del ajuste y una celda de los resultados. Es el caso del ejemplo: la población trae 80-84, 85-89, 90-94 y 95 y más,
  como el ancla.
- **Una banda del ancla es más fina que la población** (el ancla trae 80-84, ..., 95 y más y la población, solo 80 y
  más): las bandas del ancla que caben en una banda de la población se agrupan en ella, con un promedio ponderado por
  su población en `poblacion_detalle`, del año del ancla. Sin esa tabla, es un error que lo dice.
- Las bandas de menos de un año de GBD se agrupan en $[0, 1)$, ponderadas por su ancho. Si la población trae
  a los menores de 5 en una sola banda (0-4), las del ancla que caben en ella ($[0, 1)$ y las de 1 a 4 años) se
  agrupan como las de 80 y más, con `poblacion_detalle`. Si no hay población de menores de 5 con detalle, una
  aproximación es repartir la de 0-4 por el ancho de cada banda (población uniforme); conviene dejarla en `notas`.
- **Las filas de ambos sexos del ancla** (las descargas de GBD Results suelen traerlas) no entran al modelo, que
  ajusta cada sexo por separado: `poblacion_detalle` no tiene que traer `ambos`. Si no lo trae, esas filas se dejan
  fuera al agrupar; si lo trae, se agrupan como las demás.

Por ejemplo, una población subnacional que solo tiene 80 años y más:

```{r}
#| label: bandas-gruesa
#| error: true
gruesa <- poblacion
mayores <- gruesa$edad_inicio >= 80
gruesa$edad_inicio[mayores] <- 80
gruesa$edad_fin[mayores] <- 125
gruesa <- aggregate(poblacion ~ ubicacion + anio + sexo + edad_inicio + edad_fin, gruesa, sum)
config <- list(causa = 9101, anio = 2023, edad_inicio = 30)
dl_proyecto(configuracion = config, ubicaciones = ubicaciones, poblacion = gruesa, ancla = dl_ejemplo("ancla"))
```

`poblacion_detalle` da la población nacional por sexo con el detalle del ancla; aquí, la suma de la población del
ejemplo:

```{r}
#| label: bandas-detalle
detalle <- aggregate(poblacion ~ anio + sexo + edad_inicio + edad_fin, poblacion[mayores, ], sum)
head(detalle, 4)
p <- dl_proyecto(configuracion = config, ubicaciones = ubicaciones, poblacion = gruesa,
                 ancla = dl_ejemplo("ancla"), poblacion_detalle = detalle)
```

Con eso, el ancla de 80 años y más es una sola banda, con el peso de cada banda fina en su población. Si la población
tiene el detalle, conviene usarlo: cada banda del ancla informa al ajuste por separado.

La versión 1.0.0 agrupaba siempre el ancla de 80 años y más (y la de menos de 5 años) en una sola banda, aunque la
población trajera el detalle. Para reproducir una corrida de esa versión, la configuración lo declara en `avanzado`:

```yaml
avanzado:
  anchor:
    agrupar_bandas_finas: true
```

## 6. Las descargas de GBD

### El ancla: GBD Results

Se baja de la herramienta GBD Results del IHME (<https://vizhub.healthdata.org/gbd-results/>), en CSV, con las
columnas «ID y nombre», y se pone en `ancla/` **sin editar**. Qué pedir:

- **Medidas**: prevalencia (obligatoria), muertes (para el prior de la mortalidad en exceso por defecto y, sin
  `mortalidad_exceso.techo`, para su techo), AVD (calibran los AVD del modelo a los de GBD) e incidencia (la usa la
  validación).
- **Métrica**: ***Rate*** (por 100 000), en todas las medidas, también la prevalencia. El lector divide entre 100 000
  y deja las filas de otras métricas. El *Percent* de la prevalencia no es la proporción de la población: GBD lo
  calcula sobre las personas con alguna causa, así que la supera (menos de 1 % en adultos, hasta 37 % antes de los 2
  años). Si una descarga solo trae *Percent*, el mensaje lo dice.
- **Ubicación**: el país (puede traer otras; ver `ubicacion_gbd` abajo).
- **Edades**: los grupos de GBD desde `edad_inicio`, con el mismo detalle que la población (por ejemplo, 80-84,
  85-89, 90-94 y 95 y más; sección 5). Los grupos de todas las edades o estandarizados se descartan.
- **Sexos**: hombres y mujeres. **Años**: el que se estima (y el anterior, para proyectar).

Una descarga puede traer varias causas y años: cada causa usa sus filas. El lector convierte cada columna al eje
(`year` a `anio`, `sex_id` a `sexo`, el grupo de edad a `edad_inicio` y `edad_fin`, `measure_id` a `medida`, `val`,
`lower` y `upper` a `valor`, `inferior` y `superior`). La descarga del ejemplo, antes y después:

```{r}
#| label: gbd-results
crudo <- read.csv(dl_ejemplo("ancla", "sintetico_acs_v1.csv"), encoding = "UTF-8")
head(crudo[, c("measure_name", "location_id", "sex_id", "age_name", "cause_id", "metric_name", "year", "val")], 3)
table(crudo$measure_name, crudo$metric_name)
convertido <- dl_tabla("ancla", dl_ejemplo("ancla", "sintetico_acs_v1.csv"))
head(convertido[convertido$medida == "prevalencia" & convertido$anio == 2023], 3)
```

### Las covariables: el GHDx

Los valores nacionales de las covariables de GBD se bajan del GHDx
(<https://ghdx.healthdata.org/record/ihme-data/gbd-2023-covariates-1980-2023>), uno por covariable, y se ponen en
`covariables/` sin editar, junto a la tabla de los proxies subnacionales ya calibrados (si no vienen de
`proxies_crudos`). El lector toma las filas del país; del valor
por edad, prefiere el estandarizado por edad al de todas las edades.

### `ubicacion_gbd`: qué ubicación es el país

Las descargas de GBD identifican la ubicación con el `location_id` de GBD; el proyecto, con sus propios códigos. La
clave `ubicacion_gbd` de la configuración dice qué `location_id` es el país. Casi nunca hace falta escribirla. Por
defecto es:

1. el código nacional de `ubicaciones` (la ubicación sin `padre`), si es un `location_id` de la descarga (en el
   ejemplo, `123`); o
2. la única ubicación de la descarga, si trae una sola.

Si no se cumple ninguna, el error la pide; si se declara, la descarga debe traerla. La misma regla vale para las
descargas de GBD Results, las covariables y la lista de fuentes del GHDx, y `print()` del proyecto muestra la que se
tomó. Las descargas de covariables del ejemplo traen el país, su región y el
mundo; leídas solas, sin el proyecto, `dl_tabla()` pide la ubicación:

```{r}
#| label: ubicacion-gbd
#| error: true
dl_tabla("covariables", dl_ejemplo("covariables", "HAQI.csv"))
dl_tabla("covariables", dl_ejemplo("covariables", "HAQI.csv"), ubicacion_gbd = 123)
```

En un proyecto cuyo código nacional no es el `location_id` de GBD (por ejemplo, `PAIS`), la configuración lo declara:
`ubicacion_gbd: 123`.

## 7. La carpeta de un proyecto de modelación

### Una causa

Una carpeta de trabajo real trae, además de las tablas, lo que la configuración nombra y lo que el modelador agrega
para sí. Por ejemplo, una causa con estimación subnacional por covariables, la severidad desde una partición y un
ancla más fina que la población en 80 y más y en menores de 5:

```
una_causa/
  config.yaml              causa, anio, edad_inicio, las decisiones y sus notas
  ubicaciones.csv
  poblacion.csv            bandas de 5 años: 0-4, 5-9, ..., 80 y más
  ancla.csv                la tabla del contrato (o ancla/ con las descargas de GBD Results)
  covariables.csv          valores nacionales y proxies subnacionales (o covariables/ con las descargas del GHDx)
  proxies_crudos.csv       (en vez de los proxies de covariables) la encuesta que se calibra al leer
  betas.csv
  fuentes_gbd.csv
  poblacion_detalle/
    ancla.csv              la población nacional de 0-1, 1-4, 80-84, ..., 95 y más, del año del ancla
  particion/
    <corrida>/             la partición de severidad
  LEEME.md                 notas del modelador: el paquete no lo lee
  resultados/              lo escribe dl_correr()
```

- **Las tablas** siguen las reglas de la sección 3: cada una es `<tabla>.csv` o una carpeta `<tabla>/`, cada archivo
  se reconoce por sus columnas y una tabla con solo el encabezado no existe.
- **La partición de severidad** es la única ruta que se declara: `severidad.particion: particion/<corrida>`, relativa
  a la carpeta del proyecto. La severidad sale de ella en vez de `severidad.csv`; con `severidad.padre`, si es la
  partición de la causa padre. Sus secuelas y estados de salud deben estar en los catálogos de GBD 2023 del paquete (ver
  [Subtipos y suma](https://horaciochacon.github.io/dismodlite/articles/subtipos-y-suma.html)). Los límites de la
  tabla `severidad` van en $[0, 1]$; los de la severidad que sale de la partición de una hija o de un componente
  pueden pasar de 1 (son los de la partición divididos por su cuota) y se aceptan con un aviso, como en la versión
  0.2.2.
- **`poblacion_detalle`** hace falta solo si una banda del ancla cabe dentro de una banda de la población (sección 5).
- **El año** que se estima es `anio`, y la carpeta sirve para los demás sin editarla: `dl_proyecto(carpeta, anio =
  2021)` la lee para otro año y `dl_correr(carpeta, semilla = 1, anios = 2018:2023)` escribe una corrida por año.
  Las tablas traen las filas de cada año (la población, el ancla, las covariables). Si el ancla no trae la
  prevalencia del año que se estima y sí la del año anterior, el nivel nacional se proyecta desde ese año (uno a lo
  sumo) y un mensaje lo anuncia; `ancla.anio` lo declara de forma explícita. La guía
  [Corridas, versiones y tablas consolidadas](https://horaciochacon.github.io/dismodlite/articles/corridas-y-consolidado.html#anios)
  lo desarrolla.
- **`ancla.error_maximo`** y **`mortalidad_exceso.fraccion_aguda`** son claves de la configuración: el error
  relativo mediano máximo entre la prevalencia ajustada y la del ancla con que se escribe la corrida (0.05 por
  defecto) y la parte de las muertes que ocurre en la fase aguda, que se descuenta del csmr del ancla (nada por
  defecto). `sensibilidad.fraccion_aguda` es la lista de valores de esta última que recorre la sensibilidad.
- **`avanzado`** lleva, tal cual, las claves del formato completo que la configuración no tiene, cada una con su
  procedencia. Las más usadas: `emr_prior.factor_techo` (el factor del techo de la mortalidad en exceso, 3 por
  defecto), `nsub`, `offset_lognormal` y `emr_prior.fraccion_aguda.cfr_30d`. La lista completa está en
  `?dl_configuracion`.

```yaml
ancla:
  error_maximo: 0.08
mortalidad_exceso:
  fraccion_aguda: 0.3
avanzado:
  emr_prior:
    factor_techo: 6
```

Lo que no tiene clave ni tabla (las decisiones, de dónde sale cada número) va en `notas`, que cada corrida guarda en su
manifiesto.

### Varias causas, subtipos y su suma

Hay dos formas de organizar varias causas:

1. **Un proyecto con varias causas**: cada causa tiene su `config/<causa>.yaml` y comparten las tablas, cuyas filas
   dicen de qué causa son en la columna `causa` (una fila sin `causa` vale para todas). Es la forma natural de los
   subtipos: la causa padre los declara en `subtipos`, y cada subtipo encuentra ahí a su padre, usa sus betas si no
   tiene filas propias y su corrida lo declara, que es lo que pide la suma. Un subtipo tiene una sola causa padre: que
   dos configuraciones del proyecto lo declaren en `subtipos` es un error. Así está el ejemplo:

   ```{r}
   #| label: varias-causas
   list.files(dl_ejemplo(), pattern = "[.]yaml$", recursive = TRUE)
   ```

   Para agregar una causa, mueve `config.yaml` a `config/<causa>.yaml` y llama de nuevo a `dl_nuevo_proyecto()` con
   la causa nueva.

2. **Una carpeta por causa**: cada carpeta es un proyecto de una causa, con su `config.yaml` y sus tablas. Es cómodo
   cuando cada causa tiene fuentes propias, pero un subtipo leído solo **no conoce a su causa padre**: lo declara con
   `subtipo_de: <causa padre>`, para que su corrida se pueda sumar. Sin filas propias en `betas`,
   usa las de esa causa, así que la tabla `betas` del padre sirve tal cual; con filas propias, las suyas:

   ```{r}
   #| label: subtipo-solo
   betas_padre <- read.csv(dl_ejemplo("betas.csv"), encoding = "UTF-8")
   unique(betas_padre$causa)                                # solo las del padre
   config_subtipo <- list(causa = 9101, anio = 2023, edad_inicio = 30, subtipo_de = 9100)
   p <- dl_proyecto(configuracion = config_subtipo, ubicaciones = ubicaciones, poblacion = poblacion,
                    ancla = dl_ejemplo("ancla"), covariables = dl_ejemplo("covariables"), betas = betas_padre,
                    severidad = severidad[severidad$causa == 9101, ])
   p$configuracion$extraction$cause_id
   p$configuracion$origen$betas$covariable                  # las betas del padre
   ```

**La causa que es la suma de sus subtipos.** Una causa padre con `subtipos` se ajusta como cualquier otra, con su
ancla. Si no se ajusta, sino que se reporta como la suma de las corridas de sus subtipos, su configuración lo dice
con `suma_de_subtipos: sí`; los subtipos que no se modelan van en `subtipos_omitidos`, cada uno con su motivo:

```yaml
causa: 1010
nombre: Enfermedad de ejemplo
anio: 2023
subtipos: [1011, 1012, 1013]
suma_de_subtipos: sí
subtipos_omitidos:
  - {causa: 1013, motivo: sin datos suficientes}
```

Esa configuración lleva `nombre` y no lleva claves del modelo (`edad_inicio`, `ancla`, `mortalidad_exceso`...): no
hay nada que ajustar. De las tablas solo usa `ubicaciones` y `poblacion`, así que puede ser una configuración más de
un proyecto con varias causas o vivir en su propia carpeta, con esas dos tablas. `print()` dice qué suma, y
`dl_revisar_proyecto()` revisa su configuración, sus dos tablas y qué subtipos tienen configuración en el proyecto:

```{r}
#| label: suma
suma <- dl_proyecto(configuracion = list(causa = 9200, nombre = "Suma de ejemplo", anio = 2023,
                                         subtipos = c(9101, 9102, 9103), suma_de_subtipos = "sí",
                                         subtipos_omitidos = list(list(causa = 9103, motivo = "sin datos"))),
                    ubicaciones = ubicaciones, poblacion = poblacion)
suma
```

La suma es la misma en las dos formas de organizar las causas: cada subtipo se corre con `dl_correr()` y después
`dl_correr()` de la causa padre busca, en la carpeta de las corridas, la más reciente de cada subtipo y las suma
(sin `semilla`: no hay ajuste):

```r
for (causa in c(1011, 1012)) dl_correr("mi_proyecto", causa = causa, semilla = 1)
dl_correr("mi_proyecto", causa = 1010)
```

Con una carpeta por causa, las corridas de los subtipos y la de la suma van a la misma carpeta de corridas
(`carpeta_salida`). La guía
[Subtipos y suma](https://horaciochacon.github.io/dismodlite/articles/subtipos-y-suma.html) lo desarrolla con el
ejemplo, y deja `dl_sumar_hijas()` para sumar corridas elegidas a mano.

### Repetir una corrida

Cada corrida congela en `inputs/contrato/` las tablas que usó y la configuración tal como se leyó, y esa carpeta es
la de un proyecto: se lee y se corre igual. Las betas quedan bajo la causa de la corrida; la de un subtipo con las
betas de su padre lleva además la causa padre: la clave `subtipo_de` cuando la configuración la declara y, cuando la
relación salía de `subtipos` en la configuración del padre (que no se congela), `avanzado: extraction`. Así el subtipo
se repite solo. Una corrida de prueba del subtipo 9101 del ejemplo:

```{r}
#| label: repetir
#| message: false
salida <- file.path(tempdir(), "resultados")
corrida <- dl_correr(dl_ejemplo(), causa = 9101, semilla = 1, rapido = TRUE, sensibilidad = FALSE,
                     carpeta_salida = salida)
congelada <- file.path(corrida$dir, "inputs", "contrato")
list.files(congelada)
cat(tail(readLines(file.path(congelada, "config.yaml"), encoding = "UTF-8"), 4), sep = "\n")
dl_proyecto(congelada)$configuracion$extraction$cause_id
```

`dl_correr(congelada, semilla = 1, carpeta_salida = ...)` repite la corrida. Una corrida que usó
`severidad.particion` congela también esa partición, en `inputs/contrato/particion/<corrida>/`, con la ruta de
`severidad.particion` de `config.yaml` cambiada a esa carpeta y el sha256 de cada archivo en el manifiesto (la
tabla `severidad`, que sale de ella, no se congela aparte): también se repite sola.

## 8. Lista de verificación

Antes de correr:

- [ ] `config.yaml` tiene `causa`, `anio` y `edad_inicio` (y `ubicacion_gbd`, si el código nacional no es el
      `location_id` de GBD y las descargas traen varias ubicaciones).
- [ ] `ubicaciones` tiene una sola ubicación sin `padre`, la nacional, y las subnacionales con la nacional de padre.
- [ ] `poblacion` cubre las edades desde `edad_inicio`, los dos sexos, el año que se estima y todas las ubicaciones
      subnacionales, con las mismas bandas en todas, seguidas y sin huecos.
- [ ] `ancla/` tiene la descarga sin editar, con todas las medidas en *Rate*, de los dos sexos y del año que se
      estima; si sus bandas son más finas que las de la población (80 y más, menores de 5), hay `poblacion_detalle`.
- [ ] Cada beta de `betas` tiene su covariable en `covariables`, con su valor nacional (o, con `valor_nacional_de`,
      el de la covariable que nombra); los proxies subnacionales cierran en ese valor nacional.
- [ ] `datos` tiene la prevalencia como proporción y las tasas por persona-año, una fila por sexo; los datos
      excluidos tienen `motivo`; `datos_en_ajuste` lista las medidas que deben entrar, y `ancla.peso` y `notas`
      reflejan un posible doble conteo.
- [ ] `severidad` tiene los estados de la causa y sus proporciones suman 1.
- [ ] `dl_revisar_proyecto()` termina en «Todo en orden» (o solo con avisos entendidos).
- [ ] `dl_correr(carpeta, semilla = 1, rapido = TRUE)` corre de principio a fin (la prueba pasa también por la
      compuerta del error del ancla; ver
      [Las dos compuertas](https://horaciochacon.github.io/dismodlite/articles/diagnostico-y-sensibilidad.html#compuertas)).
      Después, la corrida de producción sin `rapido`.

```{r}
#| label: limpiar
#| include: false
unlink(c(carpeta, salida), recursive = TRUE)
```

## Siguientes pasos

- [Primeros pasos](primeros-pasos.html): correr un proyecto y leer sus resultados.
- [El modelo](el-modelo.html): cómo usa el modelo cada tabla de esta guía.
- En el sitio del paquete (<https://horaciochacon.github.io/dismodlite/>), las guías
  [Estimación subnacional](https://horaciochacon.github.io/dismodlite/articles/desagregacion-subnacional.html),
  [Datos locales](https://horaciochacon.github.io/dismodlite/articles/datos-locales.html) y
  [Carga: los años vividos con discapacidad](https://horaciochacon.github.io/dismodlite/articles/carga-avd.html).
- La referencia de cada tabla y cada columna: `?dl_tablas`; de la carpeta y las dos puertas: `?dl_proyecto`; de cada
  clave: `?dl_configuracion`.
