---
title: "Primeros pasos"
description: >
  El proyecto de ejemplo de principio a fin: revisarlo, correrlo con dl_correr(), hacer el ajuste nacional paso a
  paso, leer los diagnósticos de convergencia y comparar la estimación con la curva verdadera.
vignette: >
  %\VignetteIndexEntry{Primeros pasos}
  %\VignetteEngine{quarto::html}
  %\VignetteEncoding{UTF-8}
lang: es
# Las ecuaciones como MathML: se ven en la guía instalada sin cargar nada de internet.
html-math-method: mathml
knitr:
  opts_chunk:
    collapse: true
    comment: "#>"
    fig.width: 7.5
    fig.height: 3.4
    dpi: 96
---

## Qué vas a aprender

Esta guía recorre el proyecto de ejemplo del paquete de principio a fin:

1. qué es un proyecto y qué trae el de ejemplo;
2. cómo revisarlo antes de correrlo, con `dl_revisar_proyecto()`;
3. cómo correrlo en una llamada, con `dl_correr()`, y qué deja en la carpeta de la corrida;
4. cómo hacer el ajuste nacional paso a paso y resumirlo con `dl_estimaciones()`;
5. cómo leer los diagnósticos de convergencia;
6. cómo comparar la estimación con la curva verdadera, que en el ejemplo se conoce.

Todo el código de la guía corre en menos de un minuto.

## 1. El proyecto de ejemplo

dismodlite trabaja con **proyectos**: una carpeta por enfermedad (o por grupo de causas) con una configuración corta y
unas pocas tablas. El paquete trae uno completo, `dl_ejemplo()`, listo para leer y para copiar como punto de partida.

Todos sus números son **sintéticos**. La enfermedad es inventada, la *arteriopatía crónica sintética* (ACS en los
nombres de los archivos; causa 9100, suma de tres subtipos: 9101, 9102 y 9103). La geografía es la de un país real,
Perú, con sus 25 departamentos como ubicaciones subnacionales, pero ningún número describe a ese país. Como los datos
se generaron a partir de curvas conocidas, al final podremos comprobar si el modelo las recupera.

```{r}
#| label: archivos
library(dismodlite)
list.files(dl_ejemplo(), recursive = TRUE)
```

Los archivos, en breve (son las tablas del contrato de insumos; la guía [Preparar tus datos](preparar-datos.html)
las describe columna por columna):

- `config/<causa>.yaml`: la configuración de cada causa. Un proyecto de una sola causa tiene `config.yaml`.
- `ubicaciones.csv`: la ubicación nacional (código `123`) y las 25 subnacionales.
- `poblacion.csv`: la población por ubicación, año, sexo y banda de edad.
- `ancla/`: la **estimación de referencia**, el ancla, tal como se descarga de GBD Results.
- `covariables/`: los valores nacionales de las covariables, tal como se descargan del GHDx.
- `proxies_crudos.csv`: una encuesta con tres ediciones que mide cada covariable por ubicación subnacional. El
  paquete la calibra al leer el proyecto: de ahí salen los valores subnacionales de las covariables, que dan las
  diferencias entre ubicaciones.
- `betas.csv`: el efecto publicado de cada covariable.
- `datos.csv`: los datos locales (estudios, registros).
- `severidad.csv`: los estados de salud de cada causa y sus pesos de discapacidad, para los AVD.
- `verdad.csv`: las curvas verdaderas del ejemplo. No es un insumo: sirve para comparar.

La configuración de la causa 9100 es corta:

```{r}
#| label: config
#| comment: ""
cat(readLines(dl_ejemplo("config", "9100.yaml"), encoding = "UTF-8"), sep = "\n")
```

`dl_proyecto()` lee la carpeta para una causa y muestra qué tablas encontró y qué claves de la configuración tomaron
su valor por defecto (la lista completa de claves, con su significado, está en `?dl_configuracion`):

```{r}
#| label: proyecto
proyecto <- dl_proyecto(dl_ejemplo(), causa = 9100)
proyecto
```

## 2. Revisar el proyecto

Antes de correr, `dl_revisar_proyecto()` comprueba cada tabla y la configuración, y al final arma los insumos
completos con las reglas que cruzan tablas (por ejemplo, que la población nacional sea la suma de las subnacionales).
No se detiene en el primer problema: muestra una línea por comprobación, con `✓` si está en orden, `!` si es un aviso
que conviene mirar y `✗` si es un error, junto con la corrección sugerida.

```{r}
#| label: revisar
dl_revisar_proyecto(dl_ejemplo(), causa = 9100)
```

Además de imprimir, devuelve (sin mostrarla) una tabla con una fila por comprobación, útil para guardar o filtrar.

## 3. Correr el proyecto con `dl_correr()`

`dl_correr()` hace la corrida completa de una causa en una llamada: arma los insumos, ajusta el modelo nacional, lo
lleva a las ubicaciones subnacionales, lo valida contra el ancla, calcula los AVD y los diagnósticos, resume y escribe
la carpeta de la corrida. La semilla es obligatoria: la misma semilla da siempre los mismos números.

Con `rapido = TRUE` es una **prueba**: cadenas cortas para comprobar en segundos que el proyecto corre de principio a
fin. Aquí además se omite el análisis de sensibilidad (`sensibilidad = FALSE`), que es lo más lento, y la corrida se
escribe en una carpeta temporal:

```{r}
#| label: correr
salida <- file.path(tempdir(), "resultados")
corrida <- dl_correr(dl_ejemplo(), causa = 9100, semilla = 1, rapido = TRUE, sensibilidad = FALSE,
                     carpeta_salida = salida)
```

Cada mensaje nombra el paso en curso. El primero recuerda que es una prueba: sus cadenas no alcanzan a converger y la
corrida se escribe igual (con `forzar = TRUE`, declarado en su manifiesto), con un nombre que termina en `-prueba`.
Sus números **no sirven para publicar**. La corrida de producción es la misma llamada sin `rapido`:

```r
corrida <- dl_correr(dl_ejemplo(), causa = 9100, semilla = 1)
```

Usa 1000 simulaciones y 4 cadenas de 50 000 iteraciones, corre la sensibilidad y tarda bastante más: con este
ejemplo, unos 5 minutos en una computadora reciente, con un solo núcleo y el motor por defecto (la guía
[Diagnóstico y sensibilidad](https://horaciochacon.github.io/dismodlite/articles/diagnostico-y-sensibilidad.html#tiempos)
explica cómo acortarlo). Solo escribe la corrida si pasa
[dos compuertas](https://horaciochacon.github.io/dismodlite/articles/diagnostico-y-sensibilidad.html#compuertas):
que las cadenas hayan convergido y que la prevalencia ajustada se parezca a la del ancla (la prueba solo exige la
segunda). Si no, se detiene y dice qué cambiar.

Dos argumentos más de `dl_correr()`, para cuando el proyecto sea el tuyo:

- `anios` corre la causa para varios años sin editar la configuración, y devuelve una corrida por año:
  `dl_correr("mi_proyecto", semilla = 1, anios = 2018:2023)`.
- `forzar = TRUE` escribe la corrida aunque las cadenas no hayan convergido (el manifiesto lo declara), para
  mirarla mientras se afinan las cadenas; no salta la compuerta del ancla.

Y para correr todas las causas de un proyecto, un bucle sobre sus configuraciones:

```r
causas <- as.integer(sub("[.]yaml$", "", list.files(file.path("mi_proyecto", "config"))))
for (causa in causas) dl_correr("mi_proyecto", causa = causa, semilla = 1)
```

La guía
[Corridas, versiones y tablas consolidadas](https://horaciochacon.github.io/dismodlite/articles/corridas-y-consolidado.html#anios)
desarrolla los tres.

### La carpeta de la corrida

La corrida queda en `<carpeta_salida>/mod/dismod_lite/<run_id>/`, con `run_id` el nombre de la corrida (la fecha, un
nombre corto y la versión). Sin `carpeta_salida`, se escribe en la carpeta `resultados/` del proyecto.

```{r}
#| label: carpeta
corrida
list.files(corrida$dir, recursive = TRUE)
```

Lo principal:

- `cause/<medida>/`: una tabla por medida (prevalencia, incidencia y AVD) con la media (`val`) y el intervalo del
  95 % (`lower`, `upper`) de cada ubicación, sexo y grupo de edad, con los nombres de columna de las descargas de GBD.
- `manifest.yaml`: qué se corrió, con qué opciones, con qué insumos y qué claves se tomaron por defecto.

Las demás carpetas (las simulaciones, los diagnósticos, las etiquetas y los insumos) las describe la guía
[Corridas, versiones y tablas consolidadas](https://horaciochacon.github.io/dismodlite/articles/corridas-y-consolidado.html#carpeta).

La tabla de prevalencia trae la ubicación nacional y las 25 subnacionales. Sus grupos de edad son los del ancla, tal
como vienen (de 40-44 a 95 años y más): por eso empieza en 40-44 años aunque `edad_inicio` sea 30. Las edades de 30 a 39
se modelan, pero no se informan en las tablas; `dl_estimaciones()` (sección 6) da cada edad simple desde
`edad_inicio`. Al leer la tabla conviene tratar `location_id` como texto, para que un código como `01` no se
convierta en el número 1:

```{r}
#| label: prevalencia-corrida
archivo <- list.files(file.path(corrida$dir, "cause", "prevalence"), full.names = TRUE)
tabla <- read.csv(archivo, colClasses = c(location_id = "character"), encoding = "UTF-8")
columnas <- c("location_id", "location_name", "sex_id", "age_group_name", "val", "lower", "upper")
head(tabla[tabla$location_id == "123", columnas])
head(tabla[tabla$location_id == "01", columnas], 3)
```

La estimación subnacional tiene su propia guía en el sitio del paquete:
[Estimación subnacional](https://horaciochacon.github.io/dismodlite/articles/desagregacion-subnacional.html).

## 4. Paso a paso: el ajuste nacional

Cada paso de `dl_correr()` es también una función. Hacerlos a mano sirve para entender el modelo, probar opciones y
mirar los resultados intermedios. Primero, los insumos: `dl_insumos()` lee todas las tablas del proyecto, las valida
y las deja listas para el modelo.

```{r}
#| label: insumos
insumos <- dl_insumos(proyecto)
insumos
```

`print()` muestra una línea por tabla de los insumos (el ancla, los datos locales, las covariables, la severidad, la
población...), con su número de filas; `?dl_insumos` describe cada una.

El mensaje explica algo importante del ejemplo: su configuración no declara `datos_en_ajuste`, así que los datos
locales nacionales **no entran al ajuste**; las filas subnacionales sirven solo para validar. El ajuste queda
informado solo por el ancla. La guía
[Datos locales](https://horaciochacon.github.io/dismodlite/articles/datos-locales.html) muestra cómo cambia eso.

El ajuste nacional se hace por sexo con cadenas de Markov (MCMC). `dl_opciones_mcmc()` fija cuántas simulaciones se
guardan y cuántas cadenas e iteraciones se corren. Aquí son las cadenas cortas de la prueba de arriba (las de
`rapido = TRUE`):

```{r}
#| label: ajuste
opciones <- dl_opciones_mcmc(simulaciones = 100, cadenas = 2, iteraciones = 2000, calentamiento = 1000)
opciones
ajuste <- dl_ajustar(insumos, opciones, semilla = 1)
ajuste
```

El ajuste sale al instante porque ya lo hizo `dl_correr()`: los ajustes quedan guardados en la sesión, y
`dl_ajustar()` con los mismos insumos, opciones y semilla devuelve el guardado sin volver a muestrear.

## 5. ¿Convergieron las cadenas?

`print()` resume la convergencia con dos números por ajuste:

- **R-hat** compara la variación entre las cadenas (y entre las dos mitades de cada una) con la variación dentro de
  ellas; cerca de 1 indica que todas muestrean la misma distribución.
- **ESS** (tamaño efectivo de muestra) es el número de simulaciones independientes que equivalen a las guardadas;
  cuanto mayor, más precisas la media y los intervalos.

La tabla `ajuste$mcmc` los da por parámetro: el logaritmo de la incidencia (`logi_<edad>`) y de la mortalidad en
exceso (`logf_<edad>`) en cada nudo, por sexo. Los peores primero:

```{r}
#| label: mcmc
mcmc <- ajuste$mcmc
head(mcmc[order(-mcmc$rhat), ], 5)
```

Para escribir una corrida de producción, dismodlite exige R-hat < 1.01 y ESS ≥ 400 en todos los parámetros. Con
cadenas tan cortas no se cumple, y es lo esperado: se corrige alargando las cadenas (`iteraciones`, `calentamiento`)
o con más cadenas. La guía
[Diagnóstico y sensibilidad](https://horaciochacon.github.io/dismodlite/articles/diagnostico-y-sensibilidad.html)
explica cómo elegirlas.

## 6. Las estimaciones

`dl_estimaciones()` resume las simulaciones en una tabla con la media y el intervalo del 95 % de cada edad y sexo.
Por defecto da la prevalencia (una proporción); también da la incidencia (casos nuevos por persona-año de toda la
población) y la mortalidad en exceso (muertes por la enfermedad por persona-año de quienes la tienen):

```{r}
#| label: estimaciones
prevalencia <- dl_estimaciones(ajuste)
head(prevalencia)
incidencia <- dl_estimaciones(ajuste, "incidencia")
mortalidad_exceso <- dl_estimaciones(ajuste, "mortalidad_exceso")
```

La curva verdadera del ejemplo está en `verdad.csv`: la prevalencia `p`, la incidencia entre quienes no tienen la
enfermedad `i` y la mortalidad en exceso `f`, por edad simple. La incidencia de toda la población es `i (1 - p)`,
la misma que da `dl_estimaciones()`.

```{r}
#| label: verdad
verdad <- read.csv(dl_ejemplo("verdad.csv"))
verdad <- verdad[verdad$cause_id == 9100 & verdad$location_id == 123 & verdad$anio == 2023, ]
verdad$incidencia <- verdad$i * (1 - verdad$p)
```

Una función pequeña dibuja una medida con su intervalo y la curva verdadera:

```{r}
#| label: funcion-figura
dibujar <- function(estimacion, verdadera, titulo, escala = 100, unidad = "Prevalencia (%)", ymax = NULL) {
  ymax <- if (is.null(ymax)) escala * max(estimacion$superior, verdadera) else ymax
  plot(NA, xlim = range(estimacion$edad), ylim = c(0, ymax), xlab = "Edad (años)", ylab = unidad,
       main = titulo, font.main = 1, bty = "n", las = 1)
  abline(h = pretty(c(0, ymax)), col = "grey92")
  polygon(c(estimacion$edad, rev(estimacion$edad)), escala * c(estimacion$inferior, rev(estimacion$superior)),
          col = adjustcolor("#2a78d6", 0.25), border = NA)
  lines(estimacion$edad, escala * estimacion$media, col = "#2a78d6", lwd = 2)
  lines(estimacion$edad, escala * verdadera, col = "#eb6834", lwd = 2, lty = 2)
}
leyenda <- function() legend("topleft", c("Media e intervalo del 95 %", "Curva verdadera"),
                             col = c("#2a78d6", "#eb6834"), lwd = 2, lty = c(1, 2), bty = "n", cex = 0.8)
sinteticos <- function(texto) mtext(paste("Datos sintéticos:", texto), side = 1, outer = TRUE, adj = 1,
                                    cex = 0.75, col = "grey35")
```

```{r}
#| label: figura-prevalencia
#| fig-cap: "Prevalencia por edad y sexo, nivel nacional, 2023 (datos sintéticos)."
op <- par(mfrow = c(1, 2), mar = c(4, 4.2, 2.5, 1), oma = c(1.5, 0, 0, 0))
ymax <- 100 * max(prevalencia$superior)
for (sexo in 1:2) {
  dibujar(prevalencia[prevalencia$sex_id == sexo, ], verdad$p[verdad$sex_id == sexo], c("Hombres", "Mujeres")[sexo],
          ymax = ymax)
  if (sexo == 1) leyenda()
}
sinteticos("arteriopatía crónica sintética, nivel nacional, 2023")
par(op)
```

La línea azul es la media de las simulaciones y la banda, su intervalo del 95 %. La línea naranja discontinua es la
curva verdadera. El intervalo se ensancha con la edad, sobre todo después de los 80 años, donde los nudos están más
separados (80 y 95); cada banda del ancla de esas edades (80-84, 85-89, 90-94 y 95 y más) entra al ajuste por
separado, con su propia incertidumbre.

Las tasas, para los hombres, por 1000 personas-año:

```{r}
#| label: figura-tasas
#| fig-cap: "Incidencia y mortalidad en exceso de los hombres, nivel nacional, 2023 (datos sintéticos)."
op <- par(mfrow = c(1, 2), mar = c(4, 4.2, 2.5, 1), oma = c(1.5, 0, 0, 0))
hombres <- verdad$sex_id == 1
dibujar(incidencia[incidencia$sex_id == 1, ], verdad$incidencia[hombres], "Incidencia",
        escala = 1000, unidad = "Por 1000 personas-año")
leyenda()
dibujar(mortalidad_exceso[mortalidad_exceso$sex_id == 1, ], verdad$f[hombres], "Mortalidad en exceso",
        escala = 1000, unidad = "Por 1000 personas-año")
sinteticos("arteriopatía crónica sintética, hombres, nivel nacional, 2023")
par(op)
```

La incidencia queda bien determinada: es la que explica cómo crece la prevalencia con la edad. La mortalidad en exceso,
en cambio, la informa sobre todo su prior por edad, que sale de las muertes y la prevalencia del ancla (las muertes
por persona-año divididas por la prevalencia), y un techo. Por eso su intervalo es más ancho y, después de los 95
años, el último nudo, la curva queda plana. Datos locales de mortalidad en el ajuste la precisarían. La guía [El modelo](el-modelo.html) explica cada una
de estas piezas.

## 7. ¿Recupera la curva verdadera?

Unimos las estimaciones de prevalencia con la curva verdadera y medimos dos cosas: en qué fracción de las edades la
curva verdadera cae dentro del intervalo, y la diferencia relativa entre la media y la verdad a algunas edades.

```{r}
#| label: comparacion
comparacion <- merge(as.data.frame(prevalencia)[, c("sex_id", "edad", "media", "inferior", "superior")],
                     verdad[, c("sex_id", "edad", "p")], by = c("sex_id", "edad"))
comparacion <- comparacion[comparacion$edad > 30, ]   # a los 30 años la prevalencia es 0 por construcción
cubre <- comparacion$p >= comparacion$inferior & comparacion$p <= comparacion$superior
round(tapply(cubre, comparacion$sex_id, mean), 2)     # fracción de edades cubiertas, por sexo
comparacion$dif_relativa <- round(comparacion$media / comparacion$p - 1, 3)
comparacion[comparacion$edad %in% c(40, 60, 80), c("sex_id", "edad", "p", "media", "dif_relativa")]
```

La estimación recupera la curva verdadera con diferencias pequeñas frente al ancho del intervalo. Conviene entender
por qué: en el ejemplo, el ancla es una medición con ruido de la misma curva verdadera y, como ningún dato local entra
al ajuste, el resultado sigue al ancla. Con datos propios que sí entren, el modelo combina ambas fuentes según su
precisión; la guía [Datos locales](https://horaciochacon.github.io/dismodlite/articles/datos-locales.html) lo
muestra con este mismo ejemplo.

## Siguientes pasos

- [Preparar tus datos](preparar-datos.html): cómo armar un proyecto propio, tabla por tabla, con
  `dl_nuevo_proyecto()` y `dl_revisar_proyecto()`.
- [El modelo](el-modelo.html): las ecuaciones detrás de cada número de esta guía.
- En el sitio del paquete (<https://horaciochacon.github.io/dismodlite/>), las guías de cada tema:
  [Estimación subnacional](https://horaciochacon.github.io/dismodlite/articles/desagregacion-subnacional.html),
  [Datos locales](https://horaciochacon.github.io/dismodlite/articles/datos-locales.html),
  [Carga: los años vividos con discapacidad](https://horaciochacon.github.io/dismodlite/articles/carga-avd.html) y
  [Diagnóstico y sensibilidad](https://horaciochacon.github.io/dismodlite/articles/diagnostico-y-sensibilidad.html).
- Cambia `simulaciones`, `cadenas` e `iteraciones` en `dl_opciones_mcmc()` y mira cómo cambian R-hat, ESS y el ancho
  de los intervalos.
