---
title: "Carga: los años vividos con discapacidad"
description: >
  De la prevalencia a los AVD: la tabla de severidad, los pesos de discapacidad, su incertidumbre, el factor de
  comorbilidad calibrado al ancla y los AVD por ubicación, en tasas y en conteos.
---

```{r, include = FALSE}
knitr::opts_chunk$set(collapse = TRUE, comment = "#>", fig.width = 7, fig.height = 4.5)
```

## Qué vas a aprender

- Cómo calcula dismodlite los años vividos con discapacidad (AVD) a partir de la prevalencia.
- Qué va en la tabla de severidad (`severidad.csv`): los estados de salud, sus proporciones y sus pesos de
  discapacidad.
- Cómo se propaga la incertidumbre de la severidad.
- Qué es el factor de comorbilidad, cómo se calibra con el AVD del ancla y qué consecuencia tiene.
- Cómo obtener los AVD por ubicación, en tasas y en conteos.

El ejemplo es el proyecto sintético del paquete (la arteriopatía crónica sintética, causa 9100, en el Perú y sus
departamentos). Todo vale igual para cualquier país y causa.

```{r setup}
library(dismodlite)
library(data.table)
```

## La ecuación

Cada año que una persona vive con la enfermedad pierde algo de salud, según el estado de salud en que está: nada si es
asintomática, algo en un estado leve, más en uno moderado... Si una fracción π~e~ de los casos está en el estado *e*
y ese estado tiene un peso de
discapacidad DW~e~ (entre 0, salud plena, y 1), el peso medio por caso es Σ~e~ π~e~ DW~e~. Los AVD por persona de un
grupo de edad *b* son

$$\text{AVD}_b = p_b \times \sum_e \pi_e\, \text{DW}_e \times \text{COMO}_b,$$

con $p_b$ la prevalencia del grupo y $\text{COMO}_b$ el factor de comorbilidad (abajo). Se calcula en cada simulación
*k*, así que la incertidumbre de la prevalencia y la de la severidad llegan a los AVD. La unidad es años vividos con
discapacidad por persona y año: por 100 000 da la tasa y por la población, el número de AVD.

## La tabla de severidad

`severidad.csv` trae, para cada causa, sus estados de salud con la proporción de los casos que está en cada uno y su
peso de discapacidad, los dos con su intervalo del 95 %:

```{r severidad}
severidad <- fread(dl_ejemplo("severidad.csv"), encoding = "UTF-8")
severidad[causa == 9100]
```

- Las proporciones de una causa suman 1. Suelen salir de la distribución de la severidad que publica GBD para la
  causa, o de un estudio local.
- Los pesos de discapacidad suelen ser los que publica GBD para cada estado de salud (un estado asintomático pesa
  0).
- `id_estado` es opcional: el identificador del estado (el `health_state_id` de GBD).

Sin severidad no hay AVD: `dl_correr()` lo comprueba antes de ajustar y `dl_revisar_proyecto()` lo marca como error.

El peso medio por caso de la causa 9100, con los valores centrales:

```{r peso-medio}
peso_medio <- severidad[causa == 9100, sum(proporcion * peso_discapacidad)]
peso_medio
```

Es decir, cada año con la enfermedad cuenta, en promedio, como `r round(100 * peso_medio, 1)` % de un año perdido por
discapacidad.

## El ajuste y los AVD

```{r ajuste}
proyecto <- dl_proyecto(dl_ejemplo(), causa = 9100)
insumos <- dl_insumos(proyecto)
opciones <- dl_opciones_mcmc(simulaciones = 200, cadenas = 2, iteraciones = 6000, calentamiento = 2000,
                             nucleos = 4)
ajuste <- dl_ajustar(insumos, opciones, semilla = 1)
comorbilidad <- dl_factor_comorbilidad(insumos)
avd <- dl_avd(ajuste, insumos, comorbilidad = comorbilidad, semilla = 1)
avd
```

Las cadenas son cortas para que la guía corra en segundos (y `nucleos = 4` las corre en paralelo, con el mismo
resultado); para publicar se usan las de producción. En una corrida, `dl_correr()` hace estos pasos (el factor de
comorbilidad solo si el ancla trae AVD).

`dl_estimaciones()` resume los AVD por grupo de edad del ancla, por persona:

```{r estimaciones}
estimaciones <- dl_estimaciones(avd)[location_id == "123"]
estimaciones[, .(sex_id, age_group_id, por_100mil = round(1e5 * media, 1), inferior = round(1e5 * inferior, 1),
                 superior = round(1e5 * superior, 1))]
```

## La incertidumbre de la severidad

En cada simulación, cada proporción y cada peso se sortean de una distribución Beta con su valor central como media y
la varianza que implica su intervalo del 95 %, ((superior − inferior) / 3.92)². Las proporciones sorteadas se
renormalizan para que sumen 1 en cada simulación. Un elemento sin incertidumbre (un intervalo de ancho 0, como el
peso 0 del estado asintomático) entra como constante; uno cuyo intervalo es demasiado ancho para una Beta con esa
media, también, con un aviso.

Sin el factor de comorbilidad, el cociente entre los AVD y la prevalencia de cada simulación es justamente su peso
medio por caso, Σ~e~ π~k,e~ DW~k,e~:

```{r peso-por-simulacion}
avd_sin_factor <- dl_avd(ajuste, insumos, comorbilidad = NULL, semilla = 1)
peso_k <- avd_sin_factor$draws_yld[location_id == "123" & sex_id == 2 & age_group_id == 19][order(draw)]$val /
  avd_sin_factor$draws_prev_banda[location_id == "123" & sex_id == 2 & age_group_id == 19][order(draw)]$val
summary(peso_k)
```

```{r figura-peso, fig.height = 4}
hist(peso_k, breaks = 25, col = "#c6dbef", border = "white", main = "Peso medio por caso en cada simulación",
     xlab = expression(sum(pi[e] ~ DW[e], e)), ylab = "Simulaciones", sub = "Datos sintéticos")
abline(v = peso_medio, lwd = 2, col = "#cb181d")
legend("topright", "con los valores centrales", lwd = 2, col = "#cb181d", bty = "n", cex = 0.85)
```

La renormalización mueve un poco la media de cada proporción; el desplazamiento queda en el resultado (y en
`diagnostics/desplazamiento_splits.csv` de la corrida):

```{r desplazamiento}
avd$desplazamiento_splits
```

## El factor de comorbilidad

Una persona con varias enfermedades no suma sus pesos de discapacidad: su pérdida de salud es menor que la suma. GBD
corrige los AVD por esa comorbilidad, y la corrección crece con la edad, porque las enfermedades se acumulan. El
paquete no tiene las otras enfermedades de la población, así que calibra el factor con el AVD del ancla, grupo a
grupo: $\text{COMO}_b$ es el AVD de referencia dividido por el que daría la tabla de severidad con la prevalencia del
ancla, $p^{\text{ancla}}_b \sum_e \pi_e\, \text{DW}_e$ (la fórmula está en [El modelo](el-modelo.html#avd)).
Necesita las filas de AVD (`measure_id` 3, como tasa) de la causa en `ancla/`.

```{r como}
comorbilidad[, .(sex_id, age_group_id, factor = round(factor, 3))]
```

```{r figura-como, fig.height = 4}
grupos <- insumos$prior_gbd[measure_id == 5 & sex_id == 1][order(age_start)]
edades <- sub(" years", "", grupos$age_group_name)
plot(seq_along(edades), comorbilidad[sex_id == 1][match(grupos$age_group_id, age_group_id)]$factor, type = "b",
     pch = 19, col = "#08519c", ylim = c(0.7, 1), xaxt = "n", xlab = "Grupo de edad", ylab = "Factor",
     main = "Factor de comorbilidad calibrado al ancla", sub = "Datos sintéticos")
lines(seq_along(edades), comorbilidad[sex_id == 2][match(grupos$age_group_id, age_group_id)]$factor, type = "b",
      pch = 17, col = "#e6550d")
axis(1, at = seq_along(edades), labels = edades, cex.axis = 0.8)
legend("bottomleft", c("hombres", "mujeres"), pch = c(19, 17), col = c("#08519c", "#e6550d"), lty = 1, bty = "n")
```

El factor es menor que 1 y baja con la edad, como la corrección por comorbilidad. Pero no es solo eso: como la tabla
de severidad es la misma en todas las edades, el cociente absorbe también el patrón por edad de la severidad (y
cualquier diferencia entre esta tabla y la que usó GBD). Por eso es una **calibración por edad**, no un factor de
comorbilidad puro: no se trunca y puede superar 1.

### Una consecuencia: el valor central sigue al AVD del ancla

Si se reemplaza el factor en la ecuación de arriba, la tabla de severidad se cancela en el valor central: los AVD de
cada simulación son los del ancla por caso prevalente, llevados a la prevalencia ajustada y multiplicados por el
cociente entre el peso medio por caso de la simulación y el de los valores centrales. Ese cociente vale cerca de 1 en
promedio, pero varía entre simulaciones: con el factor, la tabla de severidad pesa en la **incertidumbre**, no en el
valor central. Sin AVD en el ancla no hay factor, y entonces la tabla de severidad fija también el valor central (sin
la corrección por comorbilidad, los AVD quedan sobreestimados, y el manifiesto lo declara).

La comparación con el AVD del ancla, grupo a grupo, con el factor y sin él:

```{r ancla-avd}
ancla <- fread(list.files(dl_ejemplo("ancla"), full.names = TRUE)[1])[
  measure_id == 3 & cause_id == 9100 & location_id == 123 & year == 2023 & sex_id == 2]
# las bandas de 80 años y más se agregan a 80+ con la población nacional, como hace el paquete
poblacion <- insumos$poblacion[location_id == "123" & sex_id == 2, .(age_id = age_group_id, poblacion = val)]
ancla <- merge(ancla, poblacion, by = "age_id", all.x = TRUE)
ancla[age_id %in% c(30, 31, 32, 235), age_id := 21L]
ancla <- ancla[, .(ancla = sum(val * poblacion) / sum(poblacion)), by = .(age_group_id = age_id)]
comparacion <- merge(dl_estimaciones(avd)[location_id == "123" & sex_id == 2], ancla, by = "age_group_id")
sin_factor <- dl_estimaciones(avd_sin_factor)[location_id == "123" & sex_id == 2]
comparacion <- merge(comparacion, sin_factor[, .(age_group_id, sin_factor = media)], by = "age_group_id")
```

```{r figura-ancla}
posiciones <- seq_len(nrow(comparacion))
plot(posiciones, 1e5 * comparacion$media, ylim = c(0, max(1e5 * c(comparacion$superior, comparacion$sin_factor))),
     pch = 19, col = "#08519c", xaxt = "n", xlab = "Grupo de edad", ylab = "AVD por 100 000",
     main = "Mujeres: AVD del modelo y del ancla", sub = "Datos sintéticos")
segments(posiciones, 1e5 * comparacion$inferior, posiciones, 1e5 * comparacion$superior, col = "#08519c", lwd = 2)
points(posiciones, comparacion$ancla, pch = 4, col = "#cb181d", lwd = 2)
points(posiciones, 1e5 * comparacion$sin_factor, pch = 1, col = "grey40")
axis(1, at = posiciones, labels = edades, cex.axis = 0.8)
legend("topleft", c("modelo, con el factor (media e IC 95 %)", "AVD del ancla", "modelo, sin el factor"),
       pch = c(19, 4, 1), col = c("#08519c", "#cb181d", "grey40"), lty = c(1, NA, NA), lwd = c(2, 2, 1),
       bty = "n", cex = 0.85)
```

Con el factor, el modelo reproduce el AVD del ancla (la prevalencia ajustada sigue a la del ancla); sin él, los AVD
quedan por encima, y más a mayor edad.

## Los AVD por ubicación

Con una cascada, `dl_avd()` calcula los AVD de cada ubicación con su prevalencia; el peso medio por caso y el factor
son los nacionales. La suma de los AVD de las ubicaciones, en número, es la nacional, porque la cascada renormaliza la
prevalencia (ver la guía [Estimación subnacional](desagregacion-subnacional.html)).

```{r ubicaciones}
cascada <- dl_cascada(ajuste, insumos, semilla = 1)
avd_sub <- dl_avd(cascada, insumos, comorbilidad = comorbilidad, semilla = 1)
# población por ubicación, sexo y grupo de edad del ancla (80+ = la suma de sus bandas)
poblacion <- insumos$poblacion[, .(location_id, sex_id, age_group_id, poblacion = val)]
poblacion[age_group_id %in% c(30, 31, 32, 235), age_group_id := 21L]
poblacion <- poblacion[, .(poblacion = sum(poblacion)), by = .(location_id, sex_id, age_group_id)]
numero <- merge(avd_sub$draws_yld, poblacion, by = c("location_id", "sex_id", "age_group_id"))[
  , .(avd = sum(val * poblacion)), by = .(location_id, draw)]
suma <- numero[location_id != "123", .(avd = sum(avd)), by = draw]
c(nacional = numero[location_id == "123", mean(avd)], suma_de_ubicaciones = suma[, mean(avd)])
```

El número de AVD de cada ubicación (40 años y más, las edades del ancla; ambos sexos), con su intervalo, sale de las
mismas simulaciones; las seis con más AVD:

```{r numero-ubicaciones}
nombres <- unique(fread(dl_ejemplo("poblacion.csv"), colClasses = list(character = "location_id"))[
  , .(location_id, location_name)])
resumen <- numero[, .(media = mean(avd), inferior = quantile(avd, 0.025), superior = quantile(avd, 0.975)),
                  by = location_id]
resumen <- merge(resumen, nombres, by = "location_id", all.x = TRUE)
resumen[location_id != "123"][order(-media)][1:6, .(location_name, media = round(media),
                                                   inferior = round(inferior), superior = round(superior))]
```

El intervalo se calcula sobre la suma de cada simulación, nunca sumando los límites de los grupos de edad.
`dl_correr()` guarda las tasas de cada celda en `cause/yld/` de la corrida (por 100 000) y las simulaciones en
`draws/`.

## Resumen

| Pieza | Dónde | Qué hace |
|---|---|---|
| `severidad.csv` | proyecto | Estados de salud de cada causa: proporción y peso de discapacidad, con intervalos. |
| AVD en `ancla/` | proyecto | `measure_id` 3, como tasa: calibra el factor de comorbilidad. |
| `dl_factor_comorbilidad()` | función | El factor por sexo y grupo de edad. |
| `dl_avd()` | función | Los AVD por simulación, ubicación, sexo y grupo de edad. |
| `dl_estimaciones(avd)` | función | Media e intervalo por celda, por persona. |

## Siguientes pasos

- [Subtipos y suma](subtipos-y-suma.html): los AVD de una causa que es la suma de sus subtipos, y la severidad
  derivada de una partición (formato completo).
- [Estimación subnacional](desagregacion-subnacional.html): la prevalencia por ubicación de la que salen los AVD.
- [El modelo](el-modelo.html): la notación y el resto de las ecuaciones.
