---
title: "Corridas, versiones y tablas consolidadas"
description: >
  Qué hace dl_correr() y qué deja en la carpeta de una corrida, las versiones, volver a resumir sin ajustar,
  otro año y proyección (ancla.anio), el registro de corridas y las tablas consolidadas.
knitr:
  opts_chunk:
    collapse: true
    comment: "#>"
    fig.width: 7
    fig.height: 4.5
---

## Qué vas a aprender

- Qué hace `dl_correr()` y qué deja en la carpeta de una corrida.
- Cómo se nombran las corridas y cómo conviven sus versiones.
- Cómo volver a resumir una corrida desde sus simulaciones, sin volver a ajustar.
- Cómo estimar otro año y cómo proyectar un año que todavía no tiene estimación de referencia (`ancla.anio`).
- Qué es el registro de corridas y cómo se arman las tablas consolidadas con un perfil de columnas.

Todo el recorrido usa el proyecto de ejemplo, con datos sintéticos, y corridas de prueba (`rapido = TRUE`) que
tardan segundos. Sus cadenas son cortas y no convergen: los números sirven para ver la forma de los resultados, no
para publicar. Para la corrida de producción, y cuánto tarda, ver
[Diagnóstico y sensibilidad](diagnostico-y-sensibilidad.html#tiempos).

## Una corrida en una llamada

`dl_correr()` escribe sus resultados dentro de la carpeta del proyecto (en `resultados/`). El proyecto de ejemplo
está dentro de la instalación del paquete, que no es un lugar para escribir, así que primero lo copiamos a una
carpeta temporal, como harías para empezar un proyecto propio a partir del ejemplo:

```{r}
#| label: copia
library(dismodlite)
proyecto <- dl_ejemplo(copiar_en = file.path(tempdir(), "mi_proyecto"))
list.files(proyecto)
```

Una corrida de prueba de la causa 9100, sin el análisis de sensibilidad:

```{r}
#| label: correr
corrida <- dl_correr(proyecto, causa = 9100, semilla = 1, rapido = TRUE, sensibilidad = FALSE)
corrida
```

Los mensajes siguen los pasos de la corrida: los insumos, el ajuste nacional, la estimación subnacional, la
validación, los AVD, las etiquetas, la sensibilidad y la escritura. Cada paso es una función del paquete que también
puedes llamar por separado; `?dl_correr` los lista en orden, con la función de cada uno. La corrida de producción es
la misma llamada sin `rapido`:

```r
corrida <- dl_correr(proyecto, causa = 9100, semilla = 1)
```

Usa las cadenas de producción (1000 simulaciones, 4 cadenas de 50 000 iteraciones) y corre la sensibilidad: en el
ejemplo tarda unos 5 minutos. Antes de escribir nada comprueba que las cadenas convergieron y que la prevalencia
ajustada reproduce la del ancla, [las dos compuertas](diagnostico-y-sensibilidad.html#compuertas) de una corrida;
la corrida de prueba salta la primera y lo declara en el manifiesto.

## La carpeta de la corrida {#carpeta}

Una corrida se escribe en `<carpeta_salida>/mod/dismod_lite/<run_id>/`. Por defecto, `carpeta_salida` es la
carpeta `resultados` del proyecto; con el argumento `carpeta_salida` se escribe en otra parte. `mod/dismod_lite/` es
la subcarpeta fija de las corridas del modelo, la misma desde la versión 0.2.2.

```{r}
#| label: arbol
corrida$dir
list.files(corrida$dir, recursive = TRUE)
```

| Archivo o carpeta | Qué contiene |
|---|---|
| `manifest.yaml` | La descripción de la corrida: causa, año, parámetros del modelo y del muestreo, semilla, insumos (con el sha256 de cada tabla), estimación subnacional, datos usados, notas de la configuración, claves tomadas por defecto, resultado de las compuertas y de la validación, y limitaciones. |
| `cause/<medida>/<run_id>.csv` | Las estimaciones: una fila por ubicación, sexo y grupo de edad, para la prevalencia, la incidencia y los AVD, con los nombres de columna de las descargas de GBD. |
| `draws/<medida>_<año>.csv.gz` | Las simulaciones de cada celda (una columna por simulación), comprimidas. |
| `etiquetas/<run_id>.csv` | Cuánto informan los datos locales cada celda (ver [Diagnóstico y sensibilidad](diagnostico-y-sensibilidad.html)). |
| `diagnostics/` | R-hat y tamaño efectivo por parámetro (`mcmc.csv`), tasas de aceptación (`aceptacion.csv`), validación contra el ancla (`validacion.csv`, `amplitud.csv`), factores de renormalización y diferencias de las covariables de la estimación subnacional (`renorm.csv`, `dx_bandas.csv`), el desplazamiento de las proporciones de severidad (`desplazamiento_splits.csv`) y, si se corrió, la sensibilidad (`sensibilidad.csv`). |
| `inputs/` | Los insumos congelados, tal como entraron al modelo (las tablas en CSV, `hash.json`, la configuración usada y las descargas de covariables): con ellos la corrida se puede reproducir y auditar. En `inputs/contrato/`, las tablas del contrato y la configuración del proyecto tal como se leyeron (las betas, solo las que usó la causa: las de su causa padre, si es un subtipo sin betas propias): es la carpeta de un proyecto, y `dl_proyecto(file.path(run$dir, "inputs", "contrato"))` repite la corrida. |

Las estimaciones de cada medida son una tabla plana:

```{r}
#| label: celdas
celdas <- read.csv(file.path(corrida$dir, "cause", "prevalence", paste0(corrida$run_id, ".csv")),
                   colClasses = c(location_id = "character"))
head(celdas[, c("location_id", "location_name", "sex_id", "age_group_name", "metric_name",
                "val", "lower", "upper")])
```

`val` es la media de las simulaciones y `lower` y `upper`, sus cuantiles 2.5 % y 97.5 %. La prevalencia va como
proporción de la población, entre 0 y 1 (con la métrica `Percent`, como en las versiones anteriores); la incidencia y los AVD, como tasa por 100 000 (métrica `Rate`). Las
filas de nivel 0 son las nacionales y las de nivel 1, las subnacionales:

```{r}
#| label: figura-celdas
#| fig-height: 6
mujeres <- celdas[celdas$sex_id == 2 & celdas$age_group_id == 18, ]   # mujeres de 65 a 69 años
nacional <- mujeres[mujeres$location_level == 0, ]
subnacional <- mujeres[mujeres$location_level == 1, ]
subnacional <- subnacional[order(subnacional$val), ]
k <- seq_len(nrow(subnacional))
op <- par(mar = c(5, 9, 4.5, 1))
plot(100 * subnacional$val, k, xlim = 100 * range(subnacional$lower, subnacional$upper), pch = 19, yaxt = "n",
     xlab = "Prevalencia (%)", ylab = "", main = "Mujeres de 65 a 69 años, 2023 (corrida de prueba)",
     sub = "Datos sintéticos")
segments(100 * subnacional$lower, k, 100 * subnacional$upper, k)
axis(2, at = k, labels = subnacional$location_name, las = 1, cex.axis = 0.7)
abline(v = 100 * nacional$val, lty = 2)
mtext("punto: media; línea: intervalo del 95 %; línea discontinua: nacional", side = 3, line = 0.5, cex = 0.8)
par(op)
```

Las simulaciones de cada celda están en `draws/`, con las mismas columnas de identificación y una columna por
simulación:

```{r}
#| label: simulaciones
simulaciones <- read.csv(file.path(corrida$dir, "draws", "prevalence_2023.csv.gz"),
                         colClasses = c(location_id = "character"))
dim(simulaciones)
names(simulaciones)[1:6]
```

El manifiesto es un archivo YAML; se lee con el paquete `yaml`:

```{r}
#| label: manifiesto
manifiesto <- yaml::read_yaml(file.path(corrida$dir, "manifest.yaml"))
names(manifiesto)
str(manifiesto$params[c("seed", "draws", "chains", "iter", "warmup", "engine", "lambda", "rho", "kappa")])
str(manifiesto$validacion$gates)
manifiesto$limitaciones
```

`validacion$gates` dice el R-hat máximo y el tamaño efectivo mínimo de las cadenas y si la corrida se escribió
saltando esa compuerta (`force: true`, como toda corrida de prueba). `limitaciones` enumera, con los hechos de esta
corrida, lo que hay que tener presente al usar sus números. `configuracion$por_defecto` lista las claves de la
configuración que tomaron su valor por defecto, y `params$version_paquete`, la versión del paquete que hizo la
corrida (la que da `dl_version()`).

### Nombres anteriores en los resultados {#nombres-anteriores}

Algunos nombres de los resultados vienen de la versión 0.2.2, que se escribió para departamentos, y se conservan para
que las corridas de las dos versiones se lean igual. Cuentan o describen las ubicaciones subnacionales, sean
departamentos, regiones o provincias:

- en el manifiesto, `cascada$departamentos` (el número de ubicaciones de la estimación subnacional) y, en
  `validacion$amplitud_csmr`, `n_departamentos` (las ubicaciones con datos reservados para validar);
- la columna `n_departamentos` de la validación de amplitud de `dl_validar_ancla()`;
- las columnas `dpto_min`, `dpto_med` y `dpto_max` y el atributo `departamental` de `dl_sensibilidad()`.

Y «csmr», en esos nombres y en algunos textos del manifiesto, es la mortalidad por la causa.

## Versiones de una corrida

El nombre de una corrida (`run_id`) es `AAAA-MM-DD_<nombre>_v<n>`: la fecha, un nombre corto y una versión.
`dl_correr()` la llama `causa-<causa>`, con `-prueba` al final si es una corrida de prueba. Correr de nuevo el mismo
día no borra nada: la corrida nueva es la versión siguiente (`_v2`, `_v3`...). Así nunca se pierde una corrida y
siempre queda claro cuál es la más reciente.

## Volver a resumir una corrida

`dl_reresumir_corrida()` recalcula las estimaciones (`val`, `lower`, `upper`) desde las simulaciones guardadas en
`draws/`, sin volver a ajustar, y escribe una corrida nueva con la versión siguiente. El resto de la carpeta
(simulaciones, insumos, diagnósticos, etiquetas) se enlaza desde la corrida original, que no se toca. Sirve para
poner al día corridas hechas con una versión anterior del paquete: las de versiones anteriores a la 0.2.2 usaban la
mediana como valor central, y el re-resumen las lleva a la media y lo declara en las limitaciones.

Para validar las celdas nuevas necesita las rutas del proyecto (los catálogos de ubicaciones y edades):

```{r}
#| label: reresumir
reresumen <- dl_reresumir_corrida(corrida$dir, carpeta = file.path(proyecto, "resultados"),
                                  rutas = dl_proyecto(proyecto, causa = 9100)$rutas)
reresumen
str(reresumen$manifest$resumen)
```

Con el mismo valor central, las estimaciones re-resumidas son las mismas:

```{r}
#| label: reresumir-igual
nuevas <- read.csv(file.path(reresumen$dir, "cause", "prevalence", paste0(reresumen$run_id, ".csv")),
                   colClasses = c(location_id = "character"))
all.equal(nuevas[, c("val", "lower", "upper")], celdas[, c("val", "lower", "upper")])
```

La corrida tiene que haber guardado sus simulaciones (`dl_correr()` siempre las guarda; en
`dl_exportar_corrida()`, `guardar_simulaciones = TRUE`, el valor por defecto).

## Otro año

El año que se estima es `anio` en la configuración: para estimar otro año, basta con cambiarlo. El proyecto necesita
las filas de ese año en las descargas del ancla (`ancla/`), en `poblacion.csv` y, para la estimación subnacional con
covariables, en la tabla `covariables` (los valores subnacionales y las descargas del GHDx); `dl_revisar_proyecto()`
dice qué falta. El ejemplo trae 2019 y 2023.

## Proyectar un año sin estimación de referencia

Cuando el año que se quiere estimar todavía no tiene estimación de referencia publicada, se puede proyectar desde la
del año anterior: `anio` es el año nuevo y `ancla.anio` el de la estimación de referencia, a lo sumo un año antes.
En el ejemplo, 2024 con el ancla de 2023; la configuración de la copia, `config/9100.yaml`, es la del ejemplo con
esas dos claves (sin `sensibilidad`, `subtipos` ni `notas`, que aquí no intervienen; las betas siguen en
`betas.csv`):

```{cat}
#| engine.opts: !expr list(file = file.path(proyecto, "config", "9100.yaml"), lang = "yaml")
causa: 9100
anio: 2024
edad_inicio: 30

ancla:
  anio: 2023   # la estimación de referencia más reciente

mortalidad_exceso:
  techo: 0.25

subnacional:
  anio_validacion: 2019
```

```{r}
#| label: proyeccion
corrida_2024 <- dl_correr(proyecto, causa = 9100, semilla = 1, rapido = TRUE, sensibilidad = FALSE)
str(corrida_2024$manifest$params[c("year", "anio_ancla")])
grep("proyecci", unlist(corrida_2024$manifest$limitaciones), value = TRUE)
```

Una proyección tiene un alcance preciso, y el manifiesto lo declara: el nivel nacional y su incertidumbre son los del
año del ancla, con el año nuevo en las tablas; del año nuevo son solo la población (que cambia los conteos y los
pesos por edad) y, con la estimación subnacional por covariables, sus valores subnacionales en la tabla
`covariables`. Para esto el proyecto necesita la población y los proxies del año nuevo, y las covariables nacionales
del año del ancla (el promedio de los proxies, ponderado por la población, debe cerrar en ese valor nacional; ver
[Preparar tus datos](preparar-datos.html#cierre)).

Las corridas de la causa 9100 quedan así, una carpeta por corrida:

```{r}
#| label: versiones
list.files(file.path(proyecto, "resultados", "mod", "dismod_lite"))
```

El nombre no dice el año: lo dice el manifiesto (`params$year`). Por eso las corridas de años distintos no compiten
entre sí cuando se consolidan (abajo): se elige la más reciente de cada causa y año.

## El registro de corridas y las tablas consolidadas

Cuando un proyecto cubre varias causas y años, las **tablas consolidadas** reúnen la corrida vigente de cada causa
y año en una tabla por medida, con tasas y conteos (tasa × población de la corrida) y con las columnas que declara
un **perfil de columnas**. Además del registro de corridas, usa el registro de causas del proyecto: los nombres de
las causas en español y cuáles son la suma de sus subtipos (`master_gbd.csv`) y las etiquetas en español de medidas,
métricas y edades (`etiquetas_es.csv`). `dl_proyecto()` los arma con la configuración y las tablas, en la carpeta
`registry` de sus rutas.

### El registro de corridas

El registro es un archivo YAML con la lista `datasets`; uno vacío tiene una sola línea, `datasets: []`. Cada corrida
que se escribe con un registro agrega una entrada al final, sin reescribir las anteriores. `dl_correr()` la anota
con su argumento `registro` (y `dl_exportar_corrida()`, si la corrida se arma paso a paso). Aquí, una corrida de
prueba del subtipo 9101 del proyecto de ejemplo:

```{r}
#| label: registro
raiz <- file.path(tempdir(), "corridas")
dir.create(raiz)
registro <- file.path(raiz, "registro_corridas.yaml")
writeLines("datasets: []", registro)
corrida_9101 <- dl_correr(dl_ejemplo(), causa = 9101, semilla = 1, rapido = TRUE, sensibilidad = FALSE,
                          carpeta_salida = raiz, registro = registro)
cat(head(readLines(registro), 9), sep = "\n")
```

La entrada del registro dice qué es la corrida y qué archivos escribió, con su sha256 y su número de filas. También
anotan en el registro `dl_reresumir_corrida()` y `dl_sumar_hijas()`, con su argumento `registro`, y
`dl_consolidar()`, con `registro_salida`.

### La corrida vigente de cada causa y año

`dl_consolidado_seleccionar()` lee el registro y elige, por causa y año, la corrida activa más reciente (por la
fecha y la versión de su `run_id`); las demás siguen en el registro, pero no se eligen:

```{r}
#| label: seleccionar
proyecto_9101 <- dl_proyecto(dl_ejemplo(), causa = 9101)
seleccion <- dl_consolidado_seleccionar(registro, carpeta_corridas = raiz, rutas = proyecto_9101$rutas)
as.data.frame(seleccion)[, c("cause_id", "year", "run_id")]
```

Una causa que `master_gbd.csv` declara como la suma de sus subtipos (en el ejemplo, la 9100) debe venir de
`dl_sumar_hijas()`, no de un ajuste directo; ver [Subtipos y suma](subtipos-y-suma.html).

### El consolidado y el perfil de columnas

`dl_consolidar()` arma la tabla canónica (las estimaciones de cada corrida elegida, en tasas, más sus conteos),
la valida y la escribe en `<carpeta>/mod/consolidado/<run_id>/`, con una tabla por medida con la forma del perfil.
Encadena tres piezas que también se pueden llamar por separado: `dl_consolidado_canonico()` apila las celdas de las
corridas elegidas, `dl_consolidado_conteos()` agrega los conteos (tasa × población de la corrida) y
`dl_perfil_proyectar()` lleva la tabla canónica a la forma de un perfil.

```{r}
#| label: consolidar
consolidado <- dl_consolidar(registro, carpeta = raiz,
                             perfil = system.file("perfiles", "perfil_v2.yaml", package = "dismodlite"),
                             maestro = file.path(proyecto_9101$rutas$registry, "master_gbd.csv"),
                             rutas = proyecto_9101$rutas, causas = 9101, anios = 2023)
consolidado
list.files(consolidado$dir, recursive = TRUE)
```

- `canonico/`: la tabla canónica por medida, con las columnas de las corridas y `run_fuente` (la corrida de donde
  sale cada fila).
- `tablas/`: una tabla por medida con las columnas del perfil.
- `manifest.yaml`: el perfil usado (con su sha256), las corridas de cada causa y año, los huecos (causa y año sin
  corrida, si se permiten con `permitir_huecos = TRUE`) y las limitaciones.

```{r}
#| label: tabla-consolidada
tabla <- read.csv(file.path(consolidado$dir, "tablas", "prevalencia.csv"), colClasses = c(ubigeo = "character"))
table(tabla$metrica)
head(tabla[tabla$metrica == "Número", c("ubigeo", "departamento", "edad", "sexo_id", "valor", "inferior",
                                          "superior")], 3)
```

El perfil es un archivo YAML corto que dice qué medidas y métricas se escriben, cómo se llama cada archivo y, para
cada columna de salida, de qué columna de la tabla canónica sale y con qué formato. El paquete trae dos:
`perfil_v1.yaml` (columnas en español; nombres de medida, métrica y edad del catálogo) y `perfil_v2.yaml` (todo en
español). Este es el segundo:

```{r}
#| label: perfil
cat(readLines(system.file("perfiles", "perfil_v2.yaml", package = "dismodlite"), encoding = "UTF-8"),
    sep = "\n")
```

Los perfiles incluidos llaman `ubigeo` y `departamento` a las columnas de la ubicación, como en el ejemplo. Para otra
forma de tabla (otros nombres de columna, otras métricas), copia uno de los dos, cámbiale el identificador (`perfil`)
y las columnas, y pásalo a `dl_consolidar()`; `dl_perfil_cargar()` lo valida. Las métricas son 1 (número de casos), 2
(porcentaje, como proporción) y 3 (tasa por 100 000). Los conteos se calculan con la población congelada en los
insumos de cada corrida.

## Siguientes pasos

- [Diagnóstico y sensibilidad](diagnostico-y-sensibilidad.html): cómo leer los diagnósticos de una corrida, las dos
  compuertas, la sensibilidad y cuánto tarda una corrida de producción.
- [Subtipos y suma](subtipos-y-suma.html): varias causas en un proyecto y la suma de sus subtipos.
- La ayuda de cada función: `?dl_correr`, `?dl_exportar_corrida`, `?dl_reresumir_corrida`, `?dl_consolidar`.
