---
title: "Datos locales"
description: >
  Qué hace el paquete con los datos locales, cuándo entran al ajuste (datos_en_ajuste) y qué filas entran, cómo
  evitar el doble conteo con ancla.peso, cómo entra cada dato y cómo excluir uno.
knitr:
  opts_chunk:
    collapse: true
    comment: "#>"
    fig.width: 7
    fig.height: 4.5
---

## Qué vas a aprender

- Qué hace el paquete con los datos de la tabla `datos` por defecto.
- Cómo hacer que entren al ajuste nacional (`datos_en_ajuste`) y qué filas entran.
- Por qué los datos que ya informaron la estimación de referencia pueden contarse dos veces, y cómo evitarlo con
  `ancla.peso`.
- Cómo entra cada dato a la verosimilitud: con `valor` y `error_estandar`, o con `casos` y `muestra`.
- Cómo excluir un dato atípico (`excluir` y `motivo`).

El ejemplo es el proyecto sintético del paquete (la arteriopatía crónica sintética, causa 9100, en el Perú y sus
departamentos). Todo vale igual para cualquier país.

```{r}
#| label: setup
library(dismodlite)
library(data.table)
```

## Los datos locales de un proyecto

Los datos locales van en la tabla `datos` (`datos.csv`), una fila por dato: su medida (`prevalencia`, `incidencia`,
`mortalidad` o `prevalencia_registro`), su ubicación, sexo, edades y año, y su valor con su error estándar o sus
casos y su muestra. La prevalencia va como proporción y las tasas, **por persona-año** (no por 100 000). La guía
[Preparar tus datos](preparar-datos.html#datos) describe cada columna y sus unidades, y muestra cómo la revisión
detecta una mortalidad escrita por 100 000.

El ejemplo trae datos nacionales de 2023 (mortalidad de un registro vital, un estudio de prevalencia con casos y
muestra, una cohorte de incidencia con valor y error estándar, y un valor atípico ya excluido) y datos
subnacionales de 2019 (mortalidad y prevalencia):

```{r}
#| label: datos
datos <- fread(dl_ejemplo("datos.csv"), colClasses = list(character = "ubicacion"), encoding = "UTF-8")
datos[, .(filas = .N, excluidas = sum(excluir)), by = .(medida, nacional = ubicacion == "123", anio)]
datos[ubicacion == "123" & medida != "mortalidad",
      .(medida, sexo, edad_inicio, edad_fin, valor, error_estandar, casos, muestra, excluir)]
```

## Por defecto, los datos no entran al ajuste

Con la configuración del ejemplo, que no declara `datos_en_ajuste`, el ajuste usa solo el ancla. Las filas
nacionales se leen y se dejan fuera (un mensaje lo dice); las subnacionales del año `subnacional.anio_validacion`
se reservan para validar la estimación subnacional (ver la guía
[Estimación subnacional](desagregacion-subnacional.html)).

```{r}
#| label: sin-datos
opciones <- dl_opciones_mcmc(simulaciones = 200, cadenas = 2, iteraciones = 8000, calentamiento = 4000,
                             nucleos = 4)
insumos_ancla <- dl_insumos(dl_proyecto(dl_ejemplo(), causa = 9100))
ajuste_ancla <- dl_ajustar(insumos_ancla, opciones, semilla = 1)
```

Las cadenas son cortas para que la guía corra en segundos (y `nucleos = 4` las corre en paralelo, con el mismo
resultado); una estimación para publicar usa las de producción (los valores por defecto de `dl_opciones_mcmc()`).

Es el valor por defecto por una razón: la estimación de referencia de GBD ya usó muchas de las fuentes nacionales de
un país. Meterlas otra vez al ajuste las cuenta dos veces y da intervalos demasiado estrechos. Los datos entran solo
cuando el modelador lo decide, y entonces conviene bajar el peso del ancla.

## Hacer que entren: `datos_en_ajuste` {#que-filas-entran}

`datos_en_ajuste` lista las medidas cuyas filas nacionales entran al ajuste. Para probarlo, una copia del
proyecto de ejemplo en una carpeta temporal (en un proyecto propio basta con editar su configuración):

```{r}
#| label: copiar
con_datos <- dl_ejemplo(copiar_en = file.path(tempdir(), "con_datos"))
```

Su configuración, `config/9100.yaml`, con las tres medidas en el ajuste:

```{cat}
#| engine.opts: !expr list(file = file.path(con_datos, "config", "9100.yaml"), lang = "yaml")
causa: 9100
anio: 2023
edad_inicio: 30

mortalidad_exceso:
  techo: 0.25

datos_en_ajuste: [prevalencia, incidencia, mortalidad]

subnacional:
  anio_validacion: 2019
```

```{r}
#| label: con-datos
insumos_peso1 <- dl_insumos(dl_proyecto(con_datos, causa = 9100))
insumos_peso1$datos[, .N, by = .(tipo_dato, nacional = location_level == 0L, excluido = outlier)]
```

Qué filas entran:

- Las filas **nacionales** del año que se estima: su año, o su rango de `anio_inicio` a `anio_fin`, debe incluir
  `anio`. Entran si su medida está en `datos_en_ajuste` y no están excluidas.
- Las filas **subnacionales** nunca entran; las del año `subnacional.anio_validacion` validan la estimación
  subnacional.
- Las filas de otros años y las de ambos sexos se dejan fuera, con un mensaje que las cuenta. Las subnacionales de
  2019 del ejemplo se reservan para validar solo porque la configuración declara `subnacional.anio_validacion: 2019`;
  sin esa clave, el año de validación es el que se estima y quedarían fuera. Una encuesta nacional de otro año
  tampoco entra: revisa que los años de tus datos incluyan `anio`. Si ninguna fila nacional queda en el ajuste, otro
  mensaje lo dice.
- Toda fila nacional de ese año que no esté excluida debe ser de una medida de `datos_en_ajuste`. Eso vale también para
  `prevalencia_registro`, que no entra nunca al ajuste y no se puede poner en `datos_en_ajuste`: con datos en el
  ajuste, sus filas nacionales se marcan con `excluir: TRUE` y su motivo.

Si solo se quiere el estudio de prevalencia, las demás filas nacionales se excluyen con su motivo, o `dl_insumos()`
se detiene y lo explica:

```{r}
#| label: copiar-solo-prevalencia
solo_prevalencia <- dl_ejemplo(copiar_en = file.path(tempdir(), "solo_prevalencia"))
```

```{cat}
#| engine.opts: !expr list(file = file.path(solo_prevalencia, "config", "9100.yaml"), lang = "yaml")
causa: 9100
anio: 2023
edad_inicio: 30

ancla:
  peso: 0.5

datos_en_ajuste: [prevalencia]

subnacional:
  anio_validacion: 2019
```

```{r}
#| label: solo-prevalencia
#| error: true
dl_insumos(dl_proyecto(solo_prevalencia, causa = 9100))
```

## El doble conteo y `ancla.peso` {#doble-conteo}

Arriba, `dl_insumos()` avisó: con datos en el ajuste y el ancla a peso completo, la estimación de referencia puede
incluir ya esos datos. El ancla entra al ajuste como un *power prior*: su término de la log-posterior se multiplica
por λ = `ancla.peso`. Con λ = 1 el ancla pesa con su propia incertidumbre; con λ = 0.5 pesa como si su varianza fuera
el doble, y los datos locales tienen más voz. Con la tabla `fuentes_gbd` (las fuentes que GBD ya usó; ver
[Preparar tus datos](preparar-datos.html)) el aviso pasa a ser una regla: si trae fuentes no fatales del país, con
`ancla.peso` 1 y alguna medida en `datos_en_ajuste`, `dl_insumos()` se detiene y pide bajar el peso. Sin datos en el
ajuste (`datos_en_ajuste` vacío) no hay doble conteo: el ancla va a peso completo aunque la tabla traiga fuentes
locales; `dl_insumos()` lo dice con un mensaje, que `dl_revisar_proyecto()` muestra como aviso, y la corrida registra
las fuentes en su manifiesto (`params.fuentes_locales_no_fatales`) y lo declara entre sus limitaciones. La elección se anota en `notas`, que queda en el manifiesto de cada
corrida:

```{r}
#| label: copiar-peso
peso05 <- dl_ejemplo(copiar_en = file.path(tempdir(), "peso05"))
```

```{cat}
#| engine.opts: !expr list(file = file.path(peso05, "config", "9100.yaml"), lang = "yaml")
causa: 9100
anio: 2023
edad_inicio: 30

ancla:
  peso: 0.5

mortalidad_exceso:
  techo: 0.25

datos_en_ajuste: [prevalencia, incidencia, mortalidad]

subnacional:
  anio_validacion: 2019

notas:
  - "ancla.peso 0.5: el registro vital y el estudio de prevalencia ya informaron la estimación de referencia"
```

```{r}
#| label: peso05
insumos_peso05 <- dl_insumos(dl_proyecto(peso05, causa = 9100))
ajuste_peso1 <- dl_ajustar(insumos_peso1, opciones, semilla = 1)
ajuste_peso05 <- dl_ajustar(insumos_peso05, opciones, semilla = 1)
```

La prevalencia de las mujeres con las tres configuraciones, frente al ancla, al estudio de prevalencia y a la curva
verdadera con la que se generaron los datos sintéticos:

```{r}
#| label: figura-peso
#| fig-height: 5
prevalencia <- function(ajuste) dl_estimaciones(ajuste)[location_id == "123" & sex_id == 2 & edad >= 40]
ancla <- insumos_ancla$prior_gbd[measure_id == 5 & sex_id == 2]
estudio <- datos[ubicacion == "123" & medida == "prevalencia" & sexo == "mujeres" & !excluir]
estudio[, p := casos / muestra]
verdad <- fread(dl_ejemplo("verdad.csv"), colClasses = list(character = "location_id"))[
  cause_id == 9100 & location_id == "123" & anio == 2023 & sex_id == 2 & edad >= 40]

curvas <- list(prevalencia(ajuste_ancla), prevalencia(ajuste_peso1), prevalencia(ajuste_peso05))
colores <- c("grey45", "#e6550d", "#08519c")
plot(verdad$edad, 100 * verdad$p, type = "n", ylim = c(0, 25), xlab = "Edad (años)", ylab = "Prevalencia (%)",
     main = "Mujeres: el ancla, los datos y su peso", sub = "Datos sintéticos")
polygon(c(curvas[[3]]$edad, rev(curvas[[3]]$edad)), 100 * c(curvas[[3]]$inferior, rev(curvas[[3]]$superior)),
        col = "#9ecae160", border = NA)
lines(verdad$edad, 100 * verdad$p, lty = 2, lwd = 2, col = "#cb181d")
segments(ancla$age_start, 100 * ancla$val, pmin(ancla$age_end, 99), 100 * ancla$val, col = "grey20", lwd = 3)
for (k in 1:3) lines(curvas[[k]]$edad, 100 * curvas[[k]]$media, col = colores[k], lwd = 2)
segments(estudio$edad_inicio, 100 * estudio$p, pmin(estudio$edad_fin, 99), 100 * estudio$p, col = "#31a354",
         lwd = 3)
legend("topleft", c("verdad", "ancla (por grupo de edad)", "estudio de prevalencia", "solo el ancla",
                    "con datos, ancla.peso 1", "con datos, ancla.peso 0.5 (e IC 95 %)"),
       col = c("#cb181d", "grey20", "#31a354", colores), lty = c(2, 1, 1, 1, 1, 1), lwd = c(2, 3, 3, 2, 2, 2),
       bty = "n", cex = 0.8)
```

La media y el ancho del intervalo del 95 % en algunas edades:

```{r}
#| label: tabla-peso
resumen <- function(ajuste, nombre) prevalencia(ajuste)[edad %in% c(60, 70, 80, 90),
  .(ajuste = nombre, edad, media = round(100 * media, 2), ancho_ic = round(100 * (superior - inferior), 2))]
tabla_peso <- dcast(rbind(resumen(ajuste_ancla, "solo ancla"), resumen(ajuste_peso1, "peso 1"),
                          resumen(ajuste_peso05, "peso 0.5")),
                    edad ~ ajuste, value.var = c("media", "ancho_ic"))
tabla_peso
```

```{r}
#| label: razon-anchos
#| include: false
# el ancho del intervalo con datos, como porcentaje del ancho con solo el ancla, en las edades de la tabla
solo_ancla <- tabla_peso[["ancho_ic_solo ancla"]]
razon <- 100 * c(tabla_peso[["ancho_ic_peso 1"]], tabla_peso[["ancho_ic_peso 0.5"]]) / c(solo_ancla, solo_ancla)
```

Con datos en el ajuste, el intervalo mide entre el `r round(min(razon))` % y el `r round(max(razon))` % del ancho
que tiene con solo el ancla, según la edad y λ: los datos aportan información que el ancla sola no tiene. Las medias
se mueven poco porque en este ejemplo el ancla y los datos son observaciones con ruido de la misma curva verdadera y
cuentan casi la misma historia; el cambio mayor está después de los 80 años, donde el estudio de prevalencia queda
por encima del ancla. Con λ = 0.5 el intervalo queda algo más ancho que con λ = 1: la
información del ancla que se descuenta es la que, si los datos ya la informaron, se habría contado dos veces. Con
datos reales que discrepen del ancla, λ decide además cuánto se aleja la curva de ella.

Cuánto depende cada celda del ancla o de los datos lo mide `dl_etiquetas()` (ver
[Diagnóstico y sensibilidad](diagnostico-y-sensibilidad.html)). Y si la prevalencia ajustada se aleja demasiado de
la del ancla, `dl_correr()` no escribe la corrida, también en la prueba con `rapido = TRUE`: es la segunda de
[las dos compuertas](diagnostico-y-sensibilidad.html#compuertas), que explica cuándo y cómo aceptar un error mayor.

## Cómo entra cada dato

Cada dato se compara con la cantidad del modelo promediada en su intervalo de edad, con los pesos de la población:
la prevalencia *p* para `prevalencia`, la incidencia poblacional *i* (1 − *p*) para `incidencia` y la
mortalidad por la causa *p f* para `mortalidad`. Un dato con `valor` y `error_estandar` entra con una verosimilitud
log-normal, centrada en su valor y con su error; uno con `casos` y `muestra`, con una binomial (prevalencia) o una
Poisson (incidencia y mortalidad), con `muestra_efectiva` en lugar de `muestra` si se da. La guía
[El modelo](el-modelo.html#verosimilitud) escribe cada término. Si el intervalo de un dato cruza bandas de la
población con distinto número de edades (un dato de todas las edades, o de 60 años y más, sobre quinquenios y una
banda de 80 años y más), cada edad lleva la población de su banda repartida entre las edades de esa banda: la banda
ancha cuenta por su población y no pesa de más frente a una de cinco años.

Con casos y muestra, la incertidumbre sale del tamaño de la muestra; con valor y error estándar, del error que se
declara. La forma del dato y su incertidumbre deben ser las de la fuente: no conviene convertir un valor publicado en
conteos inventando la muestra. Si algún dato con `valor` vale 0, la log-normal necesita un desplazamiento η > 0, que
se declara en `avanzado: {offset_lognormal: ...}`.

## Excluir un dato {#excluir}

Un dato que no se quiere usar (un valor atípico, una definición de caso distinta) no se borra: se marca con
`excluir: TRUE` y su `motivo`, que queda registrado. En el ejemplo, un estudio de prevalencia de mujeres de 65 a 69
años vale mucho más que sus vecinos y está excluido:

```{r}
#| label: atipico
datos[excluir == TRUE, .(medida, sexo, edad_inicio, edad_fin, valor, error_estandar, motivo)]
```

Con datos en el ajuste, un dato excluido sin motivo detiene `dl_insumos()`. Aquí, en la copia `peso05`, con el
motivo borrado:

```{r}
#| label: sin-motivo
#| error: true
datos_peso05 <- fread(file.path(peso05, "datos.csv"), colClasses = "character", encoding = "UTF-8")
datos_peso05[excluir == "TRUE", motivo := NA]
fwrite(datos_peso05, file.path(peso05, "datos.csv"))
dl_insumos(dl_proyecto(peso05, causa = 9100))
```

Excluir un dato es una decisión que se documenta: el motivo va en `datos.csv` y, si hace falta explicarla más, en
`notas`.

## Lista de comprobación

- [ ] `medida` es una de las cuatro; la prevalencia va como proporción y las tasas por persona-año.
- [ ] Cada fila trae `valor` y `error_estandar` **o** `casos` y `muestra`, los de la fuente.
- [ ] Los datos nacionales son del año que se estima, de un sexo (no de ambos) y usan el código nacional de
      `ubicaciones`.
- [ ] Los datos que no se usan están marcados con `excluir: TRUE` y su `motivo`; con `datos_en_ajuste` no vacío,
      también las filas nacionales de las medidas que no están en la lista (y las de `prevalencia_registro`).
- [ ] `datos_en_ajuste` lista las medidas nacionales que entran; si esos datos ya informaron el ancla, `ancla.peso`
      baja (por ejemplo a 0.5) y la razón queda en `notas`.
- [ ] Los datos subnacionales del año `subnacional.anio_validacion` (mortalidad) sirven para validar la estimación
      subnacional.
- [ ] `dl_revisar_proyecto()` no da errores y sus avisos están entendidos.

## Siguientes pasos

- [Estimación subnacional](desagregacion-subnacional.html): los datos subnacionales reservados para validar.
- [Subtipos y suma](subtipos-y-suma.html): varias causas en un proyecto, con la tabla `datos` compartida.
- [El modelo](el-modelo.html): la log-posterior completa y el papel de λ.
- [Preparar tus datos](preparar-datos.html): las tablas del proyecto y de dónde sale cada una.
