---
title: "Estimación subnacional"
description: >
  Cómo se lleva la estimación nacional a regiones, departamentos o provincias: covariables y proxies, la fuerza
  kappa, la renormalización, el modo plano, la validación con datos reservados y la escala de una covariable.
---

```{r, include = FALSE}
knitr::opts_chunk$set(collapse = TRUE, comment = "#>", fig.width = 7, fig.height = 4.5)
```

## Qué vas a aprender

- Cómo dismodlite pasa de la estimación nacional a las ubicaciones subnacionales (regiones, departamentos,
  provincias...): qué supone y qué hace en cada paso.
- Los tres modos de la estimación subnacional (`covariables`, `plano` y `no`) y cuándo conviene cada uno.
- Qué hacen las covariables y sus valores subnacionales (los *proxies*), la fuerza del efecto κ y la
  renormalización.
- Cómo validar el gradiente entre ubicaciones con datos subnacionales reservados (`subnacional.anio_validacion`).
- Para qué sirve la `escala` de una covariable.

El ejemplo es el proyecto sintético del paquete: una enfermedad ficticia, la arteriopatía crónica sintética (causa
9100), en el Perú y sus 25 departamentos. Todo vale igual para cualquier país y cualquier nivel subnacional.

```{r setup}
library(dismodlite)
library(data.table)
```

## La idea

La estimación de referencia (el ancla, una descarga de GBD Results) y los datos locales que entran al ajuste son
nacionales: el ajuste da la prevalencia, la incidencia y la mortalidad en exceso del país, por edad y sexo. Para las
ubicaciones subnacionales casi nunca hay una estimación de referencia, así que dismodlite parte del ajuste nacional y
supone que cada ubicación comparte la forma de la enfermedad del país y se aparta de él según sus covariables:

1. **Diferencias de covariables.** Para cada ubicación y cada covariable con valores subnacionales en `proxies.csv`,
   la diferencia entre el valor de la ubicación y el nacional, en la escala de la transformación de la covariable.
2. **Desplazamiento de las tasas.** La incidencia (log *i*) o la mortalidad en exceso (log *f*) nacional se mueve, en
   cada edad, en β × diferencia × κ, con la β publicada de la covariable.
3. **Nueva solución del modelo.** Con las tasas desplazadas se vuelve a resolver la ecuación del modelo en cada
   ubicación: sale su prevalencia por edad.
4. **Renormalización.** Los casos de todas las ubicaciones se escalan para que sumen los casos nacionales.

Todo se hace simulación por simulación, así que la incertidumbre del ajuste nacional, la de las covariables y la de
las β llegan a las estimaciones subnacionales.

## Los tres modos

La clave `subnacional.modo` de la configuración elige el modo. Sin ella, el paquete lo deduce de los archivos del
proyecto:

| `subnacional.modo` | Qué hace | Qué necesita | Por defecto si... |
|---|---|---|---|
| `covariables` | Desplaza las tasas nacionales según las covariables de cada ubicación (los pasos de arriba). | `covariables` en la configuración, sus descargas en `covariables/` y sus valores subnacionales en `proxies.csv`. | alguna covariable declarada tiene filas en `proxies.csv`. |
| `plano` | Cada ubicación recibe las tasas nacionales; sus casos difieren solo por su población. | Ubicaciones subnacionales en `poblacion.csv`. | no hay proxies, pero la población trae ubicaciones subnacionales. |
| `no` | Solo la estimación nacional. | Nada más. | la población trae solo la ubicación nacional. |

## El ejemplo: modo `covariables`

La configuración de la causa 9100 declara tres covariables y el año de los datos reservados para validar:

```{r config}
cat(readLines(dl_ejemplo("config", "9100.yaml"), encoding = "UTF-8"), sep = "\n")
```

Cada covariable dice sobre qué actúa (`efecto_sobre`), en qué escala se estimó su β (`transformacion`) y su β con el
intervalo del 95 % publicado:

- el SEV (el valor resumen de la exposición a un riesgo; más alto, más riesgo) y el LDI (el ingreso por persona)
  actúan sobre la **prevalencia**, a través de la incidencia (mueven log *i*), en escala log;
- el HAQ (acceso y calidad de la atención) actúa sobre la **mortalidad en exceso** (mueve log *f*), en escala
  lineal.

Sus valores subnacionales están en `proxies.csv`, una fila por covariable, ubicación, año, sexo y grupo de edad
(vacíos: todas las edades), con el valor y su error estándar en la escala de la descarga del GHDx. El promedio de las
ubicaciones, ponderado por su población, debe ser el valor nacional de la covariable: la guía
[Preparar tus datos](preparar-datos.html#cierre) explica ese requisito de cierre y cómo recalibrar valores de otra
fuente.

```{r proxies}
proxies <- fread(dl_ejemplo("proxies.csv"), colClasses = list(character = "location_id"))
proxies[anio == 2023 & location_id == "01" & (is.na(edad_inicio) | edad_inicio == 40)]
```

El SEV viene por sexo y grupo de edad, de 40 a 44 años hasta 80 y más (arriba, solo el primer grupo); el LDI y el
HAQ, para ambos sexos y todas las edades.

### El ajuste nacional

```{r ajuste}
proyecto <- dl_proyecto(dl_ejemplo(), causa = 9100)
proyecto$configuracion$origen$subnacional
insumos <- dl_insumos(proyecto)
opciones <- dl_opciones_mcmc(simulaciones = 200, cadenas = 2, iteraciones = 6000, calentamiento = 2000,
                             nucleos = 4)
ajuste <- dl_ajustar(insumos, opciones, semilla = 1)
ajuste
```

Las cadenas son cortas para que la guía corra en segundos (y `nucleos = 4` las corre en paralelo, con el mismo
resultado); una estimación para publicar usa las de producción, los valores por defecto de `dl_opciones_mcmc()` (ver
[Diagnóstico y sensibilidad](diagnostico-y-sensibilidad.html)). Las covariables no intervienen en el ajuste
nacional: actúan solo en la estimación subnacional.

### La cascada

`dl_cascada()` hace los cuatro pasos de arriba sobre cada simulación del ajuste (en una corrida completa, la llama
`dl_correr()`):

```{r cascada}
cascada <- dl_cascada(ajuste, insumos, semilla = 1)
cascada
```

En cada ubicación, sexo, edad *a* y simulación, el logaritmo de la incidencia es el nacional desplazado por las
covariables que actúan sobre ella:

$$\log i_d(a) = \log i_{nac}(a) + \sum_{c \in i} \kappa\, \beta_c\, dX_c(a),$$

donde $dX_c(a)$ es la diferencia entre el valor transformado de la covariable *c* en la ubicación y el nacional (por
su `escala`), κ = `subnacional.kappa` y $\beta_c$ se sortea de su intervalo, como el valor nacional y el
subnacional de la covariable. Las covariables de `mortalidad_exceso` mueven igual log *f*, sin pasar de su techo
(`mortalidad_exceso.techo`), y la remisión es la nacional. Con una covariable por grupo de edad, la diferencia se
interpola entre los puntos medios de los grupos; fuera de ellos vale 0 (en el ejemplo, de 30 a 39 años para el SEV).
La guía [El modelo](el-modelo.html#subnacional) da cada paso con su ecuación.

Las diferencias quedan en `cascada$dX`, por simulación, ubicación, sexo, grupo de edad y covariable. Su media por
ubicación muestra quién está por encima y por debajo del país:

```{r dx}
diferencias <- cascada$dX[, .(dX = mean(dX)), by = .(location_id, covariate_name_short)]
dcast(diferencias, location_id ~ covariate_name_short, value.var = "dX")[1:6]
```

Un LDI más bajo que el nacional (dX negativo, β negativa) sube la incidencia; un HAQ más bajo (β negativa) sube la
mortalidad en exceso.

### El resultado por ubicación

`dl_estimaciones()` da la media y el intervalo de cada ubicación, sexo y edad. Como los datos son sintéticos,
`verdad.csv` trae las curvas verdaderas de cada ubicación, con las que podemos comparar:

```{r a-los-70}
verdad <- fread(dl_ejemplo("verdad.csv"), colClasses = list(character = "location_id"))
verdad70 <- verdad[cause_id == 9100 & anio == 2023 & sex_id == 2 & edad == 70, .(location_id, verdad = p)]
nombres <- unique(fread(dl_ejemplo("poblacion.csv"), colClasses = list(character = "location_id"))[
  , .(location_id, location_name)])

# prevalencia de las mujeres a los 70 años, por ubicación, de una cascada
a_los_70 <- function(cascada) {
  estimaciones <- dl_estimaciones(cascada)[sex_id == 2 & edad == 70]
  merge(merge(estimaciones, verdad70, by = "location_id"), nombres, by = "location_id", all.x = TRUE)
}
prevalencia_70 <- a_los_70(cascada)
nacional70 <- prevalencia_70[location_id == "123"]
prevalencia_70 <- prevalencia_70[location_id != "123"][order(media)]
```

```{r figura-ubicaciones, fig.height = 6}
op <- par(mar = c(5, 9, 3, 1))
filas <- seq_len(nrow(prevalencia_70))
plot(100 * prevalencia_70$media, filas, yaxt = "n", pch = 19, col = "#08519c",
     xlim = 100 * range(prevalencia_70$inferior, prevalencia_70$superior, prevalencia_70$verdad),
     xlab = "Prevalencia a los 70 años, mujeres (%)", ylab = "",
     main = "Estimación subnacional (modo covariables)", sub = "Datos sintéticos")
segments(100 * prevalencia_70$inferior, filas, 100 * prevalencia_70$superior, filas, col = "#08519c")
points(100 * prevalencia_70$verdad, filas, pch = 4, col = "#cb181d", lwd = 2)
abline(v = 100 * nacional70$media, lty = 2, col = "grey40")
axis(2, at = filas, labels = prevalencia_70$location_name, las = 1, cex.axis = 0.7)
legend("bottomright", c("estimación (media e IC 95 %)", "verdad", "nacional"), pch = c(19, 4, NA),
       lty = c(1, NA, 2), col = c("#08519c", "#cb181d", "grey40"), bty = "n", cex = 0.8)
par(op)
```

Las ubicaciones se ordenan como la verdad: las covariables recuperan el gradiente entre ubicaciones, con intervalos
que reflejan la incertidumbre del ajuste nacional, de las covariables y de las β.

### La renormalización

Desplazar las tasas mueve también el total: la suma de los casos de las ubicaciones ya no es exactamente la
nacional. La renormalización lo corrige por sexo, grupo de edad de la población y simulación: multiplica la
prevalencia (y la incidencia poblacional, *i* (1 − *p*)) de todas las ubicaciones por un mismo factor, los casos
nacionales divididos por la suma de los casos de las ubicaciones, así que después suman exactamente los nacionales.
Los factores quedan en `cascada$renorm`:

```{r renorm, fig.height = 4}
factores <- cascada$renorm[medida == "prevalence" & sex_id == 2]
grupos <- insumos$bandas_pobl[, .(age_group_id, edades = ifelse(age_end >= 125, paste0(age_start, "+"),
                                                                 paste0(age_start, "-", age_end - 1)))]
factores[, edades := factor(grupos$edades[match(age_group_id, grupos$age_group_id)], levels = grupos$edades)]
boxplot(factor ~ edades, data = factores, xlab = "Grupo de edad (años)", las = 2, cex.axis = 0.8,
        ylab = "Factor de renormalización", main = "Prevalencia, mujeres: un factor por simulación",
        sub = "Datos sintéticos", col = "#c6dbef")
abline(h = 1, lty = 2)
```

Un factor cerca de 1 dice que los desplazamientos casi se compensan entre ubicaciones, como deben hacerlo si los
proxies cierran en el valor nacional. Suele quedar algo por debajo de 1: desplazamientos que se compensan en escala
log suben un poco el promedio en la escala de las tasas. Se puede comprobar la suma en un grupo y una simulación:

```{r comprobar-renorm}
# mujeres de 70 a 74 años (age_group_id 19), simulación 1
poblacion_70 <- insumos$poblacion[sex_id == 2 & age_group_id == 19, .(location_id, poblacion = val)]
prevalencia_simulacion1 <- cascada$draws_q[sex_id == 2 & draw == 1 & edad >= 70 & edad < 75,
                                           .(prevalencia = mean(p)), by = location_id]
prevalencia_simulacion1 <- merge(prevalencia_simulacion1, poblacion_70, by = "location_id")
c(nacional = prevalencia_simulacion1[location_id == "123", poblacion * prevalencia],
  suma_de_ubicaciones = prevalencia_simulacion1[location_id != "123", sum(poblacion * prevalencia)])
```

La incidencia y la mortalidad en exceso por edad quedan como salen del modelo; se renormalizan la prevalencia y la
incidencia poblacional, las medidas que se reportan.

## κ, la fuerza del efecto subnacional

κ (`subnacional.kappa`, en (0, 1]) escala el desplazamiento: con 1, las diferencias entre ubicaciones son las que dan
las β publicadas; con 0.5, la mitad. Conviene bajarlo cuando las β vienen de comparaciones entre países y podrían
exagerar las diferencias dentro de uno, o cuando la validación (abajo) muestra un gradiente predicho más marcado que
el observado.

κ no cambia el ajuste nacional, así que para ver su efecto basta con repetir la cascada; `dl_cascada()` lo acepta
como argumento:

```{r kappa05}
cascada05 <- dl_cascada(ajuste, insumos, kappa = 0.5, semilla = 1)
```

En una corrida, κ va en la configuración (`subnacional.kappa: 0.5`), que queda registrada en el manifiesto; da la
misma cascada.

## Modo plano

En el modo plano cada ubicación recibe las tasas nacionales: no hay gradiente entre ubicaciones y los casos difieren
solo por la población. Sirve cuando no hay covariables con valores subnacionales creíbles; la corrida lo declara como
una limitación. Para probarlo, una copia del proyecto de ejemplo en una carpeta temporal (en un proyecto propio basta
con editar su configuración):

```{r copiar-plano}
plano <- dl_ejemplo(copiar_en = file.path(tempdir(), "plano"))
```

Su configuración, `config/9100.yaml`: la del ejemplo sin las covariables, que no hacen falta, y con `modo: plano`:

```{cat, engine.opts = list(file = file.path(plano, "config", "9100.yaml"), lang = "yaml")}
causa: 9100
anio: 2023
edad_inicio: 30
ubicacion_nacional: 123

mortalidad_exceso:
  techo: 0.25

subnacional:
  modo: plano
  anio_validacion: 2019
```

```{r plano}
insumos_plano <- dl_insumos(dl_proyecto(plano, causa = 9100))
ajuste_plano <- dl_ajustar(insumos_plano, opciones, semilla = 1)
cascada_plano <- dl_cascada(ajuste_plano, insumos_plano, semilla = 1)
cascada_plano
```

El factor de renormalización es 1: la población subnacional ya suma la nacional.

### Los tres resultados, lado a lado

La prevalencia de cada ubicación relativa a la nacional (mujeres, 70 años), con κ = 1, κ = 0.5 y el modo plano,
frente a la verdad:

```{r figura-kappa, fig.height = 6}
relativa <- function(cascada) {
  estimaciones <- a_los_70(cascada)
  estimaciones[, .(location_id, rel = media / media[location_id == "123"])][location_id != "123"]
}
comparacion <- Reduce(function(x, y) merge(x, y, by = "location_id"), list(
  relativa(cascada)[, .(location_id, k1 = rel)], relativa(cascada05)[, .(location_id, k05 = rel)],
  relativa(cascada_plano)[, .(location_id, plano = rel)],
  prevalencia_70[, .(location_id, location_name, verdad = verdad / verdad70[location_id == "123", verdad])]))
comparacion <- comparacion[order(verdad)]
op <- par(mar = c(5, 9, 3, 1))
filas <- seq_len(nrow(comparacion))
plot(comparacion$verdad, filas, xlim = range(comparacion[, .(k1, k05, plano, verdad)]), yaxt = "n", pch = 4, lwd = 2,
     col = "#cb181d", xlab = "Prevalencia relativa a la nacional (mujeres, 70 años)", ylab = "",
     main = "Efecto de κ y del modo plano", sub = "Datos sintéticos")
points(comparacion$k1, filas, pch = 19, col = "#08519c")
points(comparacion$k05, filas, pch = 1, col = "#08519c")
points(comparacion$plano, filas, pch = 15, col = "grey50", cex = 0.8)
abline(v = 1, lty = 2, col = "grey40")
axis(2, at = filas, labels = comparacion$location_name, las = 1, cex.axis = 0.7)
legend("bottomright", c("verdad", "κ = 1", "κ = 0.5", "plano"), pch = c(4, 19, 1, 15),
       col = c("#cb181d", "#08519c", "#08519c", "grey50"), bty = "n", cex = 0.8)
par(op)
```

Con κ = 0.5 las ubicaciones se acercan a la nacional; en el modo plano todas valen lo mismo que el país. En este
ejemplo sintético las covariables son informativas y κ = 1 reproduce mejor el gradiente verdadero; con datos reales
no hay verdad, y la validación de la sección siguiente es la forma de decidirlo.

## Validación con datos subnacionales reservados

Las filas subnacionales de `datos.csv` nunca entran al ajuste. Las del año `subnacional.anio_validacion` (2019 en
el ejemplo; por defecto, el año que se estima) se reservan para validar: con una cascada por covariables, la
mortalidad por la causa observada en cada ubicación se compara con la predicha.

`dl_validar_ancla()` hace esa comparación cuando recibe la cascada. Por sexo, ajusta la recta de
log(observada / nacional) sobre log(predicha / nacional) entre ubicaciones: una **pendiente** cerca de 1 dice que el
gradiente predicho tiene la amplitud del observado; mayor que 1, que el predicho es demasiado plano; menor que 1,
demasiado marcado. La **correlación de rangos** (Spearman) mide si el orden de las ubicaciones es el correcto. Las
columnas `_std` repiten el cálculo con tasas estandarizadas por edad, un punto por ubicación.

```{r validacion}
columnas <- c("sex_id", "kappa", "pendiente", "pendiente_lower", "pendiente_upper", "spearman",
              "pendiente_std", "n_departamentos")
validacion <- dl_validar_ancla(ajuste, insumos, cascada = cascada)
validacion05 <- dl_validar_ancla(ajuste, insumos, cascada = cascada05)
rbind(attr(validacion, "amplitud")[, ..columnas], attr(validacion05, "amplitud")[, ..columnas])
```

`n_departamentos` es el número de ubicaciones subnacionales con datos reservados en la comparación (un nombre de la
versión 0.2.2; ver [los nombres anteriores](corridas-y-consolidado.html#nombres-anteriores)). Con κ = 1 la
pendiente queda cerca de 1; con κ = 0.5, cerca de 2: el gradiente predicho es más plano que el observado. La
comparación es entre gradientes (cada ubicación relativa a la nacional), no entre niveles: por eso sirven datos de
otro año, siempre que las diferencias entre ubicaciones cambien poco entre ese año y el que se estima. La validación
de amplitud no se calcula en el modo plano (no hay gradiente que comparar) ni sin datos subnacionales de mortalidad;
la corrida dice por qué. El análisis de sensibilidad repite la cascada con cada valor de `sensibilidad.kappa` (ver
[Diagnóstico y sensibilidad](diagnostico-y-sensibilidad.html)).

## Modo `no`

Con `modo: no` la estimación es solo nacional, aunque la población traiga ubicaciones subnacionales. Es el valor por
defecto cuando `poblacion.csv` trae solo la ubicación nacional. En la configuración:

```yaml
subnacional:
  modo: "no"
```

`dl_correr()` omite entonces la cascada y lo dice en un mensaje. (Las comillas en `"no"` son opcionales: el paquete
lee `no` como texto, pero así el archivo se lee igual en cualquier lector de YAML.)

## La escala de una covariable {#escala}

Con una covariable lineal, la diferencia $dX$ entre la ubicación y el país se multiplica por `escala` antes de la β;
con `log` o `logit`, `escala` no interviene y la configuración la rechaza si no es 1. `escala` (1 por defecto) sirve
cuando la β publicada se estimó con la covariable en otras unidades que las de la descarga. Por ejemplo, el índice de
acceso y calidad de la atención viene del GHDx en 0-100; si su β se publicó por unidad del índice en 0-1, se escribe
tal cual con `escala: 0.01`:

```yaml
covariables:
  - nombre: haqi
    efecto_sobre: mortalidad_exceso
    transformacion: lineal
    beta: [-1.2, -1.8, -0.6]   # por unidad del índice en 0-1
    escala: 0.01               # la descarga del GHDx viene en 0-100
```

Es lo mismo que la β del ejemplo, `[-0.012, -0.018, -0.006]` por punto del índice en 0-100, con `escala: 1`. La
escala queda en los insumos (`insumos$betas`) y en el manifiesto de la corrida.

Olvidar la escala es un error frecuente justamente con este índice, y el paquete lo comprueba: una covariable llamada
`haqi`, lineal, con `escala` 1 y una β de 0.1 o más en valor absoluto detiene `dl_insumos()`. Con la descarga en
0-100, una ubicación 20 puntos por encima del país tendría su tasa multiplicada por exp(20 × β), casi 0 con
β = −1.2. Una copia del ejemplo con esa β y sin la escala:

```{r copiar-escala}
sin_escala <- dl_ejemplo(copiar_en = file.path(tempdir(), "sin_escala"))
```

```{cat, engine.opts = list(file = file.path(sin_escala, "config", "9100.yaml"), lang = "yaml")}
causa: 9100
anio: 2023
edad_inicio: 30
ubicacion_nacional: 123

mortalidad_exceso:
  techo: 0.25

covariables:
  - nombre: haqi
    efecto_sobre: mortalidad_exceso
    transformacion: lineal
    beta: [-1.2, -1.8, -0.6]

subnacional:
  anio_validacion: 2019
```

```{r escala-haqi, error = TRUE}
dl_insumos(dl_proyecto(sin_escala, causa = 9100))
```

Si la β de verdad es por punto del índice en 0-100, se confirma en la covariable con `escala_confirmada: true`, y la
decisión conviene explicarla en `notas`. Las demás claves de una transformación del formato completo (por ejemplo, la
procedencia de la escala) se declaran en `avanzado`; ver [El formato completo](formato-completo.html).

## Siguientes pasos

- [Preparar tus datos](preparar-datos.html#cierre): `proxies.csv` y el requisito de cierre en el valor nacional.
- [Datos locales](datos-locales.html): qué datos entran al ajuste nacional y cuáles validan.
- [Subtipos y suma](subtipos-y-suma.html): la estimación subnacional de una causa que es la suma de otras.
- [Carga: los años vividos con discapacidad](carga-avd.html): los AVD, también por ubicación.
- [El modelo](el-modelo.html#subnacional): las ecuaciones completas.
- Todas las claves, con sus valores por defecto, en `?dl_configuracion`; los archivos, en `?dl_proyecto`.
