---
title: "Estimación subnacional"
description: >
  Cómo se lleva la estimación nacional a regiones, departamentos o provincias: covariables y proxies, de la
  encuesta a la covariable, la fuerza kappa, la renormalización, el modo plano, la validación con datos reservados y la escala de una covariable.
knitr:
  opts_chunk:
    collapse: true
    comment: "#>"
    fig.width: 7
    fig.height: 4.5
---

## Qué vas a aprender

- Cómo dismodlite pasa de la estimación nacional a las ubicaciones subnacionales (regiones, departamentos,
  provincias...): qué supone y qué hace en cada paso.
- Los tres modos de la estimación subnacional (`covariables`, `plano` y `no`) y cuándo conviene cada uno.
- Qué hacen las covariables y sus valores subnacionales (los *proxies*), la fuerza del efecto κ y la
  renormalización.
- Cómo un indicador de encuesta con varias ediciones se convierte en los proxies de una covariable: el gradiente, el
  paseo aleatorio, el cierre en el valor nacional y cómo leer q.
- Cómo validar el gradiente entre ubicaciones con datos subnacionales reservados (`subnacional.anio_validacion`).
- Para qué sirve la `escala` de una covariable.

El ejemplo es el proyecto sintético del paquete: una enfermedad ficticia, la arteriopatía crónica sintética (causa
9100), en el Perú y sus 25 departamentos. Todo vale igual para cualquier país y cualquier nivel subnacional.

```{r}
#| label: setup
library(dismodlite)
library(data.table)
```

## La idea

La estimación de referencia (el ancla, una descarga de GBD Results) y los datos locales que entran al ajuste son
nacionales: el ajuste da la prevalencia, la incidencia y la mortalidad en exceso del país, por edad y sexo. Para las
ubicaciones subnacionales casi nunca hay una estimación de referencia, así que dismodlite parte del ajuste nacional y
supone que cada ubicación comparte la forma de la enfermedad del país y se aparta de él según sus covariables:

1. **Diferencias de covariables.** Para cada ubicación y cada covariable con valores subnacionales en la tabla
   `covariables`, la diferencia entre el valor de la ubicación y el nacional, en la escala de la transformación de la covariable.
2. **Desplazamiento de las tasas.** La incidencia (log *i*) o la mortalidad en exceso (log *f*) nacional se mueve, en
   cada edad, en β × diferencia × κ, con la β publicada de la covariable (tabla `betas`).
3. **Nueva solución del modelo.** Con las tasas desplazadas se vuelve a resolver la ecuación del modelo en cada
   ubicación: sale su prevalencia por edad.
4. **Renormalización.** Los casos de todas las ubicaciones se escalan para que sumen los casos nacionales.

Todo se hace simulación por simulación, así que la incertidumbre del ajuste nacional, la de las covariables y la de
las β llegan a las estimaciones subnacionales.

## Los tres modos

La clave `subnacional.modo` de la configuración elige el modo. Sin ella, el paquete lo deduce de las tablas del
proyecto:

| `subnacional.modo` | Qué hace | Qué necesita | Por defecto si... |
|---|---|---|---|
| `covariables` | Desplaza las tasas nacionales según las covariables de cada ubicación (los pasos de arriba). | La tabla `betas` y, en la tabla `covariables`, el valor nacional de cada covariable y sus valores subnacionales. | alguna covariable de `betas` tiene filas subnacionales en `covariables`. |
| `plano` | Cada ubicación recibe las tasas nacionales; sus casos difieren solo por su población. | Ubicaciones subnacionales en `ubicaciones` y `poblacion`. | no hay proxies, pero la población trae ubicaciones subnacionales. |
| `no` | Solo la estimación nacional. | Nada más. | la población trae solo la ubicación nacional. |

## El ejemplo: modo `covariables`

La configuración de la causa 9100 declara el año de los datos reservados para validar:

```{r}
#| label: config
cat(readLines(dl_ejemplo("config", "9100.yaml"), encoding = "UTF-8"), sep = "\n")
```

Las covariables y su efecto están en la tabla `betas`. Cada fila dice sobre qué actúa la covariable (`efecto_sobre`),
en qué escala se estimó su β (`transformacion`) y su β con el intervalo del 95 % publicado:

```{r}
#| label: betas
fread(dl_ejemplo("betas.csv"), encoding = "UTF-8")[, .(causa, covariable, efecto_sobre, transformacion, beta,
                                                       inferior, superior)]
```

Los subtipos 9101, 9102 y 9103 no tienen filas propias: usan las de su causa padre, la 9100.

- el SEV (el valor resumen de la exposición a un riesgo; más alto, más riesgo) y el LDI (el ingreso por persona)
  actúan sobre la **prevalencia**, a través de la incidencia (mueven log *i*), en escala log;
- el HAQ (acceso y calidad de la atención) actúa sobre la **mortalidad en exceso** (mueve log *f*), en escala
  lineal.

Sus valores subnacionales, los *proxies*, son las filas subnacionales de la tabla `covariables`: el valor de cada
covariable en cada ubicación, en la escala de la descarga del GHDx, con su error estándar. El promedio de las
ubicaciones, ponderado por su población, debe ser el valor nacional de la covariable. Esos valores pueden llegar ya
calibrados a `covariables` (la guía [Preparar tus datos](preparar-datos.html#cierre) explica el requisito de
cierre) o salir de una encuesta, como en el ejemplo.

### De la encuesta a la covariable {#de-la-encuesta-a-la-covariable}

Casi nunca hay una covariable de GBD por ubicación subnacional. Lo que suele haber es un **indicador** de una encuesta
de hogares, o de otra fuente con ediciones, que se mueve con ella: la proporción de hogares con un servicio, el gasto
por persona, un índice de acceso. Ese indicador no está en la escala de la covariable, su nivel cambia de una edición
a otra por razones propias de la encuesta y cada edición trae ruido de muestreo. Lo que sí informa es la **posición
relativa** de cada ubicación. La tabla `proxies_crudos` trae esos valores tal como se publican, ya agregados por
ubicación y edición, con su error estándar. `dl_proyecto()` los calibra al leer el proyecto: de ellos salen las filas
subnacionales de `covariables` del año que se estima.

El ejemplo trae una encuesta sintética con tres ediciones (2019, 2021 y 2023) y un indicador por covariable. Para el
HAQ es un índice de 0 a 100 cuyo nivel no es el del GHDx. Huancavelica (09) y Lima (15) en cada edición:

```{r}
#| label: crudos
proyecto <- dl_proyecto(dl_ejemplo(), causa = 9100)
crudos <- proyecto$tablas$proxies_crudos
crudos[covariable == "haqi" & ubicacion %in% c("09", "15"), .(ubicacion, anio, indicador, valor, error_estandar)]
```

La calibración tiene tres pasos, por covariable, sexo y banda de edad.

**1. El gradiente de cada edición.** En la edición $t$, cada ubicación $d$ se compara con el promedio de la edición,
ponderado por su población $N_{d,t}$ (la del año de `poblacion` más cercano a $t$):

$$\bar p_t = \frac{\sum_d N_{d,t}\, p_{d,t}}{\sum_d N_{d,t}}, \qquad
g_{d,t} = \log \frac{p_{d,t}}{\bar p_t} \;\; \text{(cociente)}, \qquad g_{d,t} = p_{d,t} - \bar p_t \;\; \text{(diferencia)},$$

con su error $se_{g} = se / p$ (cociente, la aproximación delta de la escala log) o $se_{g} = se$ (diferencia). El
promedio se toma sobre las ubicaciones que están en todas las ediciones, así que no se mueve si una edición no trae
alguna. El gradiente $g$ ya no depende del nivel de la encuesta: solo de dónde está cada ubicación respecto de las
demás.

**2. El gradiente del año que se estima.** El gradiente verdadero de cada ubicación, $\gamma_{d,t}$, cambia poco a
poco: se modela como un **paseo aleatorio**, del que cada edición da una observación con error,

$$\gamma_{d,t} = \gamma_{d,t-\Delta t} + \eta_{d,t}, \qquad \eta_{d,t} \sim N(0,\; q\,\Delta t), \qquad
g_{d,t} \sim N(\gamma_{d,t},\; se_{g,d,t}^2),$$

con $\Delta t$ los años entre ediciones. Un filtro de Kalman y un suavizador (RTS) dan, con todas las ediciones de
la ubicación, el gradiente en el año que se estima, $a$: su media $\hat g_d = E[\gamma_{d,a} \mid g_{d,\cdot}]$ y
su varianza $S_d$, haya o no una edición ese año. $q$, la varianza por año del gradiente, se estima por máxima
verosimilitud, una por covariable con todas sus ubicaciones, sexos y bandas.

**3. El cierre.** Con $X$, el valor nacional de la covariable en el año que se estima, y $w_d$, la población de cada
ubicación en ese año:

$$X_d = X\, \frac{e^{\hat g_d}}{\sum_d w_d\, e^{\hat g_d} / \sum_d w_d} \;\; \text{(cociente)}, \qquad
X_d = X + \hat g_d - \frac{\sum_d w_d\, \hat g_d}{\sum_d w_d} \;\; \text{(diferencia)},$$

con error $X_d \sqrt{S_d}$ o $\sqrt{S_d}$. Por construcción, $\sum_d w_d X_d / \sum_d w_d = X$: los proxies
calibrados cierran exactamente en el valor nacional. El error no incluye la incertidumbre de la normalización ni la
del valor nacional (que la estimación subnacional ya sortea por su cuenta).

El resultado está en `proyecto$calibracion`; su atributo `calibracion` resume cada covariable:

```{r}
#| label: calibracion
calibracion <- proyecto$calibracion
attr(calibracion, "calibracion")[, .(covariable, metodo, transformacion, q, ediciones)]
# el cierre del LDI, con la población de 2023
ldi <- calibracion[covariable == "LDI_pc"]
pob <- proyecto$tablas$poblacion[anio == 2023, .(w = sum(poblacion)), by = ubicacion]
ldi <- merge(ldi, pob, by = "ubicacion")
c(promedio = ldi[, sum(w * valor) / sum(w)],
  nacional = proyecto$tablas$covariables[covariable == "LDI_pc" & anio == 2023, valor])
```

**Cómo leer q.** $\sqrt q$ es cuánto se mueve el gradiente en un año: en log (una proporción) con `cociente`, en las
unidades del indicador con `diferencia`. Con **q chico** el gradiente casi no cambia y el resultado es la media de las
ediciones, ponderada por $1/se_g^2$: las ediciones se promedian y el ruido de muestreo se cancela. Con **q grande**
cada edición manda y el resultado se acerca al de la edición del año (el método `edicion`). En el ejemplo, la posición
de cada ubicación en el SEV se mueve alrededor de `r round(100 * sqrt(attr(calibracion, "calibracion")$q[1]), 1)` %
por año y en el LDI, alrededor de `r round(100 * sqrt(attr(calibracion, "calibracion")$q[2]), 1)` %; la del HAQ,
alrededor de `r round(sqrt(attr(calibracion, "calibracion")$q[3]), 2)` puntos por año. q se busca entre
$10^{-6}\,\bar\sigma^2$ y $10^{3}\,\bar\sigma^2$, con $\bar\sigma^2$ la mediana de $se_g^2$ de la covariable: un
intervalo relativo al error de las ediciones, para que el resultado no dependa de las unidades del indicador (con
`diferencia`, el mismo índice en una escala 100 veces mayor da los mismos valores por 100 y q por $10^4$). Si q queda en
el borde inferior de ese intervalo, el gradiente es prácticamente constante y la revisión lo dice; en el superior, cada
edición manda y el paquete avisa. Con pocas ediciones (tres en el ejemplo) la verosimilitud de q es plana: q puede
moverse órdenes de magnitud con una edición más o menos. Léelo como el grado de suavizado que eligen estos datos, no
como una propiedad estable del indicador. Con una sola edición por serie, q no se estima y se usa esa edición.

El gráfico muestra el gradiente observado de cada edición (puntos, con su intervalo del 95 %) y el suavizado (líneas)
del HAQ en seis departamentos. Las líneas casi planas dicen que la posición de cada departamento cambia poco entre
ediciones; el suavizado promedia el ruido de muestreo, que es mayor en los departamentos chicos (intervalos anchos):

```{r}
#| label: figura-series
#| fig-height: 5
series <- attr(calibracion, "series")[covariable == "haqi"]
elegidas <- c("15", "04", "13", "21", "03", "09")
nombres_px <- proyecto$tablas$ubicaciones[match(elegidas, ubicacion), nombre]
colores <- c("#08519c", "#3182bd", "#6baed6", "#fd8d3c", "#e6550d", "#a63603")
plot(NA, xlim = c(2018.5, 2025.5), ylim = range(series[ubicacion %in% elegidas, g + c(-2, 2) * se_g]),
     xlab = "Edición", ylab = "Gradiente del HAQ (puntos frente al promedio)", xaxt = "n",
     main = "De la encuesta a la covariable: observado y suavizado", sub = "Datos sintéticos")
axis(1, at = c(2019, 2021, 2023))     # a la derecha queda lugar para la leyenda
abline(h = 0, lty = 2, col = "grey60")
for (k in seq_along(elegidas)) {
  s <- series[ubicacion == elegidas[k]][order(anio)]
  x <- s$anio + (k - 3.5) * 0.06
  segments(x, s$g - 1.96 * s$se_g, x, s$g + 1.96 * s$se_g, col = colores[k])
  points(x, s$g, pch = 19, col = colores[k])
  lines(s$anio, s$g_suavizado, col = colores[k], lwd = 2)
}
legend("right", nombres_px, col = colores, lwd = 2, pch = 19, bty = "n", cex = 0.8)
```

**¿Cociente o diferencia?** Cada covariable elige su transformación en `proxies.transformacion` (por defecto,
`cociente`):

- `cociente` compara en proporción: una ubicación con el doble del promedio tiene el doble del valor nacional. Sirve
  para indicadores positivos que se comparan así (prevalencias, tasas, ingresos) y conviene a las covariables con
  transformación `log` en `betas`, que comparan razones. Exige valores mayores que 0.
- `diferencia` compara en puntos: una ubicación 10 puntos sobre el promedio queda 10 puntos sobre el valor nacional.
  Sirve para índices en los que importa la distancia (como uno de 0 a 100) o indicadores que pueden valer 0, y conviene
  a las covariables `lineal`, que comparan diferencias.

El ejemplo declara el HAQ (lineal, de 0 a 100) en `diferencia`; el SEV y el LDI (log) quedan en `cociente`. Es el
bloque `proxies` de la configuración de arriba. Otras dos claves completan la calibración: `proxies.metodo`
(`paseo_aleatorio`, por defecto, o `edicion`, que toma la edición del año que se estima o la más cercana) y
`proxies.excluir`, las ediciones que no entran, cada una con su motivo:

```yaml
proxies:
  metodo: paseo_aleatorio
  transformacion: {haqi: diferencia}
  excluir: [{anio: 2021, motivo: cambio de modo de la encuesta}]
```

**Una sola fuente por covariable.** Las filas subnacionales de cada covariable vienen de `covariables` o de
`proxies_crudos`, no de las dos; un proyecto puede calibrar unas covariables y traer otras ya calibradas. Para
calibrar fuera de un proyecto (otro año, otra configuración), `dl_calibrar_proxies()` hace lo mismo con las tablas
como argumentos; si `covariables` es la carpeta de descargas del GHDx, con varias ubicaciones, `ubicacion_gbd` dice
cuál es el país (como en `dl_tabla()`).

**Cómo queda registrada.** `print(proyecto)` y `dl_revisar_proyecto()` (en su paso «proxies») dan, por covariable,
el método, q y las ediciones. Cada corrida de `dl_correr()` guarda la tabla `proxies_crudos` tal como vino en
`inputs/contrato/` (y `covariables` sin las filas calibradas, así que repetir la corrida desde ahí vuelve a calibrar
igual), las series observadas y suavizadas de cada ubicación en `diagnostics/proxies_series.csv` y, en el manifiesto,
`params.proxies`: por covariable, el método, la transformación, q, si quedó en un borde, las ediciones usadas, las
excluidas con su motivo y, si el valor nacional en que cierra es el de otra covariable, cuál (`valor_nacional_de`;
[más abajo](#valor-nacional-de)).

Los proxies calibrados del ejemplo, el SEV por sexo y grupo de edad (de 40 a 44 años hasta 80 y más; aquí, el primer
grupo) y el LDI y el HAQ para ambos sexos y todas las edades:

```{r}
#| label: proxies
calibracion[ubicacion == "01" & (is.na(edad_inicio) | edad_inicio == 40), .(sexo, edad_inicio, covariable, valor,
                                                                            error_estandar)]
```

### El ajuste nacional

```{r}
#| label: ajuste
proyecto$configuracion$origen$subnacional
insumos <- dl_insumos(proyecto)
opciones <- dl_opciones_mcmc(simulaciones = 200, cadenas = 2, iteraciones = 6000, calentamiento = 2000,
                             nucleos = 4)
ajuste <- dl_ajustar(insumos, opciones, semilla = 1)
ajuste
```

Las cadenas son cortas para que la guía corra en segundos (y `nucleos = 4` las corre en paralelo, con el mismo
resultado); una estimación para publicar usa las de producción, los valores por defecto de `dl_opciones_mcmc()` (ver
[Diagnóstico y sensibilidad](diagnostico-y-sensibilidad.html)). Las covariables no intervienen en el ajuste
nacional: actúan solo en la estimación subnacional.

### La cascada

`dl_cascada()` hace los cuatro pasos de arriba sobre cada simulación del ajuste (en una corrida completa, la llama
`dl_correr()`):

```{r}
#| label: cascada
cascada <- dl_cascada(ajuste, insumos, semilla = 1)
cascada
```

En cada ubicación, sexo, edad *a* y simulación, el logaritmo de la incidencia es el nacional desplazado por las
covariables que actúan sobre ella:

$$\log i_d(a) = \log i_{nac}(a) + \sum_{c \in i} \kappa\, \beta_c\, dX_c(a),$$

donde $dX_c(a)$ es la diferencia entre el valor transformado de la covariable *c* en la ubicación y el nacional (por
su `escala`), κ = `subnacional.kappa` y $\beta_c$ se sortea de su intervalo, como el valor nacional y el
subnacional de la covariable. Las covariables de `mortalidad_exceso` mueven igual log *f*, sin pasar de su techo
(`mortalidad_exceso.techo`), y la remisión es la nacional. Con una covariable por grupo de edad, la diferencia se
interpola entre los puntos medios de los grupos; fuera de ellos vale 0 (en el ejemplo, de 30 a 39 años para el SEV).
La guía [El modelo](el-modelo.html#subnacional) da cada paso con su ecuación.

Las diferencias quedan en `cascada$dX`, por simulación, ubicación, sexo, grupo de edad y covariable. Su media por
ubicación muestra quién está por encima y por debajo del país:

```{r}
#| label: dx
diferencias <- cascada$dX[, .(dX = mean(dX)), by = .(location_id, covariate_name_short)]
dcast(diferencias, location_id ~ covariate_name_short, value.var = "dX")[1:6]
```

Un LDI más bajo que el nacional (dX negativo, β negativa) sube la incidencia; un HAQ más bajo (β negativa) sube la
mortalidad en exceso.

### El resultado por ubicación

`dl_estimaciones()` da la media y el intervalo de cada ubicación, sexo y edad. Como los datos son sintéticos,
`verdad.csv` trae las curvas verdaderas de cada ubicación, con las que podemos comparar:

```{r}
#| label: a-los-70
verdad <- fread(dl_ejemplo("verdad.csv"), colClasses = list(character = "location_id"))
verdad70 <- verdad[cause_id == 9100 & anio == 2023 & sex_id == 2 & edad == 70, .(location_id, verdad = p)]
nombres <- fread(dl_ejemplo("ubicaciones.csv"), colClasses = "character", encoding = "UTF-8")[
  , .(location_id = ubicacion, location_name = nombre)]

# prevalencia de las mujeres a los 70 años, por ubicación, de una cascada
a_los_70 <- function(cascada) {
  estimaciones <- dl_estimaciones(cascada)[sex_id == 2 & edad == 70]
  merge(merge(estimaciones, verdad70, by = "location_id"), nombres, by = "location_id", all.x = TRUE)
}
prevalencia_70 <- a_los_70(cascada)
nacional70 <- prevalencia_70[location_id == "123"]
prevalencia_70 <- prevalencia_70[location_id != "123"][order(media)]
```

```{r}
#| label: figura-ubicaciones
#| fig-height: 6
op <- par(mar = c(5, 9, 3, 1))
filas <- seq_len(nrow(prevalencia_70))
plot(100 * prevalencia_70$media, filas, yaxt = "n", pch = 19, col = "#08519c",
     xlim = 100 * range(prevalencia_70$inferior, prevalencia_70$superior, prevalencia_70$verdad),
     xlab = "Prevalencia a los 70 años, mujeres (%)", ylab = "",
     main = "Estimación subnacional (modo covariables)", sub = "Datos sintéticos")
segments(100 * prevalencia_70$inferior, filas, 100 * prevalencia_70$superior, filas, col = "#08519c")
points(100 * prevalencia_70$verdad, filas, pch = 4, col = "#cb181d", lwd = 2)
abline(v = 100 * nacional70$media, lty = 2, col = "grey40")
axis(2, at = filas, labels = prevalencia_70$location_name, las = 1, cex.axis = 0.7)
legend("bottomright", c("estimación (media e IC 95 %)", "verdad", "nacional"), pch = c(19, 4, NA),
       lty = c(1, NA, 2), col = c("#08519c", "#cb181d", "grey40"), bty = "n", cex = 0.8)
par(op)
```

Las ubicaciones se ordenan como la verdad: las covariables recuperan el gradiente entre ubicaciones, con intervalos
que reflejan la incertidumbre del ajuste nacional, de las covariables y de las β.

### La renormalización

Desplazar las tasas mueve también el total: la suma de los casos de las ubicaciones ya no es exactamente la
nacional. La renormalización lo corrige por sexo, grupo de edad de la población y simulación: multiplica la
prevalencia (y la incidencia poblacional, *i* (1 − *p*)) de todas las ubicaciones por un mismo factor, los casos
nacionales divididos por la suma de los casos de las ubicaciones, así que después suman exactamente los nacionales.
Los factores quedan en `cascada$renorm`:

```{r}
#| label: renorm
#| fig-height: 4
factores <- cascada$renorm[medida == "prevalence" & sex_id == 2]
grupos <- insumos$bandas_pobl[, .(age_group_id, edades = ifelse(age_end >= 125, paste0(age_start, "+"),
                                                                 paste0(age_start, "-", age_end - 1)))]
factores[, edades := factor(grupos$edades[match(age_group_id, grupos$age_group_id)], levels = grupos$edades)]
boxplot(factor ~ edades, data = factores, xlab = "Grupo de edad (años)", las = 2, cex.axis = 0.8,
        ylab = "Factor de renormalización", main = "Prevalencia, mujeres: un factor por simulación",
        sub = "Datos sintéticos", col = "#c6dbef")
abline(h = 1, lty = 2)
```

Un factor cerca de 1 dice que los desplazamientos casi se compensan entre ubicaciones, como deben hacerlo si los
proxies cierran en el valor nacional. Suele quedar algo por debajo de 1: desplazamientos que se compensan en escala
log suben un poco el promedio en la escala de las tasas. Se puede comprobar la suma en un grupo y una simulación:

```{r}
#| label: comprobar-renorm
# mujeres de 70 a 74 años (age_group_id 19), simulación 1
poblacion_70 <- insumos$poblacion[sex_id == 2 & age_group_id == 19, .(location_id, poblacion = val)]
prevalencia_simulacion1 <- cascada$draws_q[sex_id == 2 & draw == 1 & edad >= 70 & edad < 75,
                                           .(prevalencia = mean(p)), by = location_id]
prevalencia_simulacion1 <- merge(prevalencia_simulacion1, poblacion_70, by = "location_id")
c(nacional = prevalencia_simulacion1[location_id == "123", poblacion * prevalencia],
  suma_de_ubicaciones = prevalencia_simulacion1[location_id != "123", sum(poblacion * prevalencia)])
```

La incidencia y la mortalidad en exceso por edad quedan como salen del modelo; se renormalizan la prevalencia y la
incidencia poblacional, las medidas que se reportan.

## κ, la fuerza del efecto subnacional

κ (`subnacional.kappa`, en (0, 1]) escala el desplazamiento: con 1, las diferencias entre ubicaciones son las que dan
las β publicadas; con 0.5, la mitad. Conviene bajarlo cuando las β vienen de comparaciones entre países y podrían
exagerar las diferencias dentro de uno, o cuando la validación (abajo) muestra un gradiente predicho más marcado que
el observado.

κ no cambia el ajuste nacional, así que para ver su efecto basta con repetir la cascada; `dl_cascada()` lo acepta
como argumento:

```{r}
#| label: kappa05
cascada05 <- dl_cascada(ajuste, insumos, kappa = 0.5, semilla = 1)
```

En una corrida, κ va en la configuración (`subnacional.kappa: 0.5`), que queda registrada en el manifiesto; da la
misma cascada.

## Modo plano

En el modo plano cada ubicación recibe las tasas nacionales: no hay gradiente entre ubicaciones y los casos difieren
solo por la población. Sirve cuando no hay covariables con valores subnacionales creíbles; la corrida lo declara como
una limitación. Para probarlo, una copia del proyecto de ejemplo en una carpeta temporal (en un proyecto propio basta
con editar su configuración):

```{r}
#| label: copiar-plano
plano <- dl_ejemplo(copiar_en = file.path(tempdir(), "plano"))
```

Su configuración, `config/9100.yaml`, con `modo: plano` (las tablas `betas` y `covariables` quedan sin usar):

```{cat}
#| engine.opts: !expr list(file = file.path(plano, "config", "9100.yaml"), lang = "yaml")
causa: 9100
anio: 2023
edad_inicio: 30

mortalidad_exceso:
  techo: 0.25

subnacional:
  modo: plano
  anio_validacion: 2019
```

```{r}
#| label: plano
insumos_plano <- dl_insumos(dl_proyecto(plano, causa = 9100))
ajuste_plano <- dl_ajustar(insumos_plano, opciones, semilla = 1)
cascada_plano <- dl_cascada(ajuste_plano, insumos_plano, semilla = 1)
cascada_plano
```

El factor de renormalización es 1: la población subnacional ya suma la nacional.

### Los tres resultados, lado a lado

La prevalencia de cada ubicación relativa a la nacional (mujeres, 70 años), con κ = 1, κ = 0.5 y el modo plano,
frente a la verdad:

```{r}
#| label: figura-kappa
#| fig-height: 6
relativa <- function(cascada) {
  estimaciones <- a_los_70(cascada)
  estimaciones[, .(location_id, rel = media / media[location_id == "123"])][location_id != "123"]
}
comparacion <- Reduce(function(x, y) merge(x, y, by = "location_id"), list(
  relativa(cascada)[, .(location_id, k1 = rel)], relativa(cascada05)[, .(location_id, k05 = rel)],
  relativa(cascada_plano)[, .(location_id, plano = rel)],
  prevalencia_70[, .(location_id, location_name, verdad = verdad / verdad70[location_id == "123", verdad])]))
comparacion <- comparacion[order(verdad)]
op <- par(mar = c(5, 9, 3, 1))
filas <- seq_len(nrow(comparacion))
plot(comparacion$verdad, filas, xlim = range(comparacion[, .(k1, k05, plano, verdad)]), yaxt = "n", pch = 4, lwd = 2,
     col = "#cb181d", xlab = "Prevalencia relativa a la nacional (mujeres, 70 años)", ylab = "",
     main = "Efecto de κ y del modo plano", sub = "Datos sintéticos")
points(comparacion$k1, filas, pch = 19, col = "#08519c")
points(comparacion$k05, filas, pch = 1, col = "#08519c")
points(comparacion$plano, filas, pch = 15, col = "grey50", cex = 0.8)
abline(v = 1, lty = 2, col = "grey40")
axis(2, at = filas, labels = comparacion$location_name, las = 1, cex.axis = 0.7)
legend("bottomright", c("verdad", "κ = 1", "κ = 0.5", "plano"), pch = c(4, 19, 1, 15),
       col = c("#cb181d", "#08519c", "#08519c", "grey50"), bty = "n", cex = 0.8)
par(op)
```

Con κ = 0.5 las ubicaciones se acercan a la nacional; en el modo plano todas valen lo mismo que el país. En este
ejemplo sintético las covariables son informativas y κ = 1 reproduce mejor el gradiente verdadero; con datos reales
no hay verdad, y la validación de la sección siguiente es la forma de decidirlo.

## Validación con datos subnacionales reservados

Las filas subnacionales de la tabla `datos` nunca entran al ajuste. Las del año `subnacional.anio_validacion` (2019 en
el ejemplo; por defecto, el año que se estima) se reservan para validar: con una cascada por covariables, la
mortalidad por la causa observada en cada ubicación se compara con la predicha.

`dl_validar_ancla()` hace esa comparación cuando recibe la cascada. Por sexo, ajusta la recta de
log(observada / nacional) sobre log(predicha / nacional) entre ubicaciones: una **pendiente** cerca de 1 dice que el
gradiente predicho tiene la amplitud del observado; mayor que 1, que el predicho es demasiado plano; menor que 1,
demasiado marcado. La **correlación de rangos** (Spearman) mide si el orden de las ubicaciones es el correcto. Las
columnas `_std` repiten el cálculo con tasas estandarizadas por edad, un punto por ubicación.

```{r}
#| label: validacion
columnas <- c("sex_id", "kappa", "pendiente", "pendiente_lower", "pendiente_upper", "spearman",
              "pendiente_std", "n_departamentos")
validacion <- dl_validar_ancla(ajuste, insumos, cascada = cascada)
validacion05 <- dl_validar_ancla(ajuste, insumos, cascada = cascada05)
rbind(attr(validacion, "amplitud")[, ..columnas], attr(validacion05, "amplitud")[, ..columnas])
```

`n_departamentos` es el número de ubicaciones subnacionales con datos reservados en la comparación (un nombre de la
versión 0.2.2; ver [los nombres anteriores](corridas-y-consolidado.html#nombres-anteriores)). Con κ = 1 la
pendiente queda cerca de 1; con κ = 0.5, cerca de 2: el gradiente predicho es más plano que el observado. La
comparación es entre gradientes (cada ubicación relativa a la nacional), no entre niveles: por eso sirven datos de
otro año, siempre que las diferencias entre ubicaciones cambien poco entre ese año y el que se estima. La validación
de amplitud no se calcula en el modo plano (no hay gradiente que comparar) ni sin datos subnacionales de mortalidad;
la corrida dice por qué. El análisis de sensibilidad repite la cascada con cada valor de `sensibilidad.kappa` (ver
[Diagnóstico y sensibilidad](diagnostico-y-sensibilidad.html)).

## Modo `no`

Con `modo: no` la estimación es solo nacional, aunque la población traiga ubicaciones subnacionales. Es el valor por
defecto cuando la población trae solo la ubicación nacional. En la configuración:

```yaml
subnacional:
  modo: "no"
```

`dl_correr()` omite entonces la cascada y lo dice en un mensaje. (Las comillas en `"no"` son opcionales: el paquete
lee `no` como texto, pero así el archivo se lee igual en cualquier lector de YAML.)

## El valor nacional de otra covariable {#valor-nacional-de}

La diferencia $dX$ compara el valor de cada ubicación con el valor nacional de la misma covariable. A veces los dos no
existen con el mismo nombre: la β se publicó para una covariable por edad y los valores subnacionales que hay se
comparan con su versión estandarizada por edad, que en el GHDx es otra covariable. La columna `valor_nacional_de` de
`betas` lo declara en la fila de la β:

```
covariable,efecto_sobre,transformacion,beta,inferior,superior,valor_nacional_de
sev_por_edad,prevalencia,log,0.62,0.55,0.70,sev_estandarizado
```

Con ella:

- el valor nacional que se resta en $dX$, y en el que deben cerrar los proxies de `sev_por_edad`, es el de
  `sev_estandarizado` en el año del ancla;
- `covariables` trae la fila nacional de `sev_estandarizado` (con su intervalo) y las filas subnacionales de
  `sev_por_edad`; la fila nacional de `sev_por_edad` no hace falta. La exención es para una covariable con valores
  subnacionales (en `covariables` o en `proxies_crudos`): sin ellos no hay proxy que anclar, y la β sigue pidiendo
  la fila nacional de su propia covariable;
- si los valores subnacionales vienen de `proxies_crudos`, la calibración cierra en el valor nacional de
  `sev_estandarizado` (`dl_proyecto()` lo toma de `betas`; a mano, el argumento `valor_nacional_de` de
  `dl_calibrar_proxies()`), y la calibración lo declara: en el paso «proxies» de la revisión y en `params.proxies`
  del manifiesto.

La corrida lo deja escrito en el manifiesto (`cascada.sustituciones`) y en sus limitaciones.

## La escala de una covariable {#escala}

Con una covariable lineal, la diferencia $dX$ entre la ubicación y el país se multiplica por `escala` antes de la β;
con `log` o `logit`, `escala` no interviene y la revisión la rechaza si no es 1. `escala` (1 por defecto) sirve
cuando la β publicada se estimó con la covariable en otras unidades que las de la descarga. Por ejemplo, el índice de
acceso y calidad de la atención viene del GHDx en 0-100; si su β se publicó por unidad del índice en 0-1 (aquí,
−1.2), se escribe tal cual en `betas`, con `escala` 0.01:

```
covariable,efecto_sobre,transformacion,escala,beta,inferior,superior
haqi,mortalidad_exceso,lineal,0.01,-1.2,-1.8,-0.6
```

Es lo mismo que la β del ejemplo, −0.012 (de −0.018 a −0.006) por punto del índice en 0-100, con `escala` 1. La
escala queda en los insumos (`insumos$betas`) y en el manifiesto de la corrida.

Olvidar la escala es un error frecuente justamente con este índice, y el paquete lo comprueba: una covariable llamada
`haqi`, lineal, con `escala` 1 y una β de 0.1 o más en valor absoluto detiene `dl_insumos()`. Con la descarga en
0-100, una ubicación 20 puntos por encima del país tendría su tasa multiplicada por exp(20 × β), casi 0 con
β = −1.2. Una copia del ejemplo con esa β y sin la escala:

```{r}
#| label: copiar-escala
sin_escala <- dl_ejemplo(copiar_en = file.path(tempdir(), "sin_escala"))
betas <- fread(file.path(sin_escala, "betas.csv"), encoding = "UTF-8")
betas[covariable == "haqi", `:=`(beta = -1.2, inferior = -1.8, superior = -0.6)]
fwrite(betas, file.path(sin_escala, "betas.csv"))
```

```{r}
#| label: escala-haqi
#| error: true
dl_insumos(dl_proyecto(sin_escala, causa = 9100))
```

Si la β de verdad es por punto del índice en 0-100, se confirma en su fila de `betas`, con `escala_confirmada` en
`true`, y la decisión conviene explicarla en `notas`.

## Siguientes pasos

- [Preparar tus datos](preparar-datos.html#cierre): los valores subnacionales de las covariables, las tablas
  `covariables` y `proxies_crudos` y el requisito de cierre en el valor nacional.
- `?dl_calibrar_proxies`: la calibración de `proxies_crudos` en detalle, con sus aproximaciones.
- [Datos locales](datos-locales.html): qué datos entran al ajuste nacional y cuáles validan.
- [Subtipos y suma](subtipos-y-suma.html): la estimación subnacional de una causa que es la suma de otras.
- [Carga: los años vividos con discapacidad](carga-avd.html): los AVD, también por ubicación.
- [El modelo](el-modelo.html#subnacional): las ecuaciones completas.
- Todas las claves, con sus valores por defecto, en `?dl_configuracion`; las tablas, en `?dl_tablas`.
