---
title: "Diagnóstico y sensibilidad"
description: >
  Convergencia (R-hat, ESS, aceptación), las dos compuertas de una corrida, la validación contra el ancla, las
  etiquetas, la sensibilidad a λ, ρ y κ, y cuánto tarda una corrida de producción con cada motor.
knitr:
  opts_chunk:
    collapse: true
    comment: "#>"
    fig.width: 7
    fig.height: 4
---

## Qué vas a aprender

- A leer la convergencia de un ajuste: R-hat, tamaño efectivo (ESS) y tasas de aceptación.
- Qué son las dos compuertas que una corrida debe pasar antes de escribirse.
- A validar el ajuste contra el ancla con `dl_validar_ancla()`, también en las ubicaciones subnacionales.
- Qué dicen las etiquetas de `dl_etiquetas()` sobre cuánto informan los datos locales cada celda.
- A medir la sensibilidad de las estimaciones a λ, ρ y κ con `dl_sensibilidad()`.
- A elegir las cadenas, cuánto tarda una corrida de producción y cuándo conviene el motor `"rcpp"` o varios núcleos.

Usamos una copia del proyecto de ejemplo (datos sintéticos) con una variante: los datos locales nacionales entran al
ajuste (`datos_en_ajuste`) y el ancla pesa la mitad (`ancla.peso: 0.5`), para que las etiquetas y la sensibilidad a
λ tengan algo que mostrar. Las cadenas son cortas para que la guía corra en segundos; los números de una corrida de
producción aparecen en el texto.

```{r}
#| label: copiar
library(dismodlite)
proyecto <- dl_ejemplo(copiar_en = file.path(tempdir(), "proyecto_diagnostico"))
```

Su configuración, `config/9100.yaml`:

```{cat}
#| engine.opts: !expr list(file = file.path(proyecto, "config", "9100.yaml"), lang = "yaml")
causa: 9100
anio: 2023
edad_inicio: 30

ancla:
  peso: 0.5

mortalidad_exceso:
  techo: 0.25

datos_en_ajuste: [prevalencia, incidencia, mortalidad]

subnacional:
  anio_validacion: 2019

notas:
  - ancla.peso 0.5 porque los datos locales pueden haber informado la estimación de referencia.
```

```{r}
#| label: insumos
insumos <- dl_insumos(dl_proyecto(proyecto, causa = 9100))
```

## Convergencia de un ajuste

`dl_ajustar()` recorre la posterior con varias cadenas de Metropolis-Hastings por sexo. Los parámetros son el
logaritmo de la incidencia (log i) y de la mortalidad en exceso (log f) en los nudos de edad: con los 7 nudos del
ejemplo, 14 por sexo. Un ajuste corto, de 4 cadenas (con `nucleos = 4`, que las corre en paralelo con el mismo
resultado):

```{r}
#| label: ajuste
opciones <- dl_opciones_mcmc(simulaciones = 200, cadenas = 4, iteraciones = 3000, calentamiento = 1000,
                             nucleos = 4)
ajuste <- dl_ajustar(insumos, opciones, semilla = 1)
ajuste
```

`ajuste$mcmc` trae, por sexo y parámetro, el R-hat y el tamaño efectivo de muestra, calculados con las simulaciones
que guarda cada cadena después del calentamiento:

```{r}
#| label: mcmc
head(ajuste$mcmc)
```

- **R-hat** (partido) compara, para cada parámetro, la varianza entre las mitades de las cadenas con la varianza
  dentro de ellas. Cerca de 1 indica que todas muestrean la misma distribución; la corrida exige `R-hat < 1.01`.
- **ESS** (tamaño efectivo de muestra) es el número de simulaciones independientes que darían la misma precisión que
  las simulaciones autocorrelacionadas de las cadenas; la corrida exige `ESS >= 400`.

Las fórmulas están en `?dl_rhat` y `?dl_ess`. Con cadenas tan cortas, varios parámetros no llegan:

```{r}
#| label: figura-mcmc
#| fig-height: 5
mcmc <- as.data.frame(ajuste$mcmc)
mcmc <- mcmc[order(mcmc$sex_id, mcmc$parametro), ]
etiqueta <- paste(ifelse(mcmc$sex_id == 1, "H", "M"), mcmc$parametro)
k <- seq_len(nrow(mcmc))
op <- par(mfrow = c(1, 2), mar = c(5, 8, 3, 1))
plot(mcmc$rhat, k, pch = 19, yaxt = "n", ylab = "", xlab = "R-hat", main = "R-hat", sub = "Datos sintéticos",
     col = ifelse(mcmc$rhat < 1.01, "grey40", "firebrick"))
axis(2, at = k, labels = etiqueta, las = 1, cex.axis = 0.6)
abline(v = 1.01, lty = 2)
plot(mcmc$ess, k, pch = 19, yaxt = "n", ylab = "", xlab = "ESS", main = "Tamaño efectivo",
     sub = "Datos sintéticos", col = ifelse(mcmc$ess >= 400, "grey40", "firebrick"))
axis(2, at = k, labels = etiqueta, las = 1, cex.axis = 0.6)
abline(v = 400, lty = 2)
par(op)
```

En rojo, los parámetros que no pasan (H: hombres, M: mujeres). La tasa de aceptación de cada cadena y bloque
(bloque 1: log i; bloque 2: log f), después del calentamiento, está en `ajuste$aceptacion`:

```{r}
#| label: aceptacion
summary(ajuste$aceptacion$tasa)
```

Durante el calentamiento el muestreador ajusta el tamaño de sus propuestas para acercar la aceptación de cada
bloque a 0.28; después queda fijo. Una aceptación muy baja (menos de 0.1) indica pasos demasiado grandes para la
posterior, y una cercana a 1, pasos demasiado pequeños: la cadena casi siempre acepta, pero avanza muy poco, y su
tamaño efectivo es bajo. En los dos casos el calentamiento no alcanzó para adaptar la propuesta y conviene
alargarlo.

## Las dos compuertas de una corrida {#compuertas}

`dl_correr()` y `dl_exportar_corrida()` no escriben una corrida que no pase dos comprobaciones:

1. **Convergencia**: `R-hat < 1.01` y `ESS >= 400` en todos los parámetros. `dl_correr()` la comprueba justo después
   del ajuste, antes de gastar tiempo en el resto.
2. **Error del ancla**: la prevalencia ajustada debe reproducir la del ancla. El error relativo mediano entre ambas,
   sobre las bandas de edad y los sexos, no debe pasar de 0.05. Se comprueba después de la validación.

Con las cadenas cortas de arriba, la corrida se detiene en la primera, con un mensaje que dice qué hacer (el ajuste
no se repite: `dl_correr()` lo toma de la caché de la sesión):

```{r}
#| label: compuerta
tryCatch(dl_correr(proyecto, causa = 9100, semilla = 1, opciones = opciones,
                   carpeta_salida = file.path(tempdir(), "resultados")),
         error = function(e) cat(conditionMessage(e), "\n"))
```

La corrida de prueba (`dl_correr(rapido = TRUE)`) y `forzar = TRUE`, en `dl_correr()` y en `dl_exportar_corrida()`,
saltan la compuerta de convergencia y lo declaran en el manifiesto: sirven para ver que todo corre, o para mirar una
corrida que aún no converge, no para publicar. La del error del ancla no se salta nunca. Con datos locales en el
ajuste es la que más importa: la prevalencia ajustada puede alejarse de la del ancla, y ese es justamente el efecto
de los datos. Si hay una razón para aceptar un error mayor (los datos locales son mejores que el ancla, o el ancla
tiene pocas bandas de edad), se declara en la configuración, con `ancla.error_maximo` (y la razón en `notas`):

```yaml
ancla:
  error_maximo: 0.08
notas:
  - El ancla tiene pocas bandas de edad.
```

y la corrida lo registra entre sus limitaciones.

## Validar contra el ancla

`dl_validar_ancla()` hace dos comprobaciones nacionales, por sexo y banda de edad:

- `anchor_identity`: la prevalencia ajustada frente a la del ancla (la de la segunda compuerta);
- `implied_incidence`: la incidencia que implica el modelo, i (1 − p), frente a la incidencia del ancla, que no entra
  al ajuste. Es una prueba de consistencia: con el prior de la mortalidad en exceso por defecto, mide si las medidas
  de la estimación de referencia son coherentes entre sí bajo el modelo.

Con una estimación subnacional (`cascada`) y mortalidad subnacional reservada para validar en `datos.csv` (las filas
subnacionales del año `subnacional.anio_validacion`), agrega la **validación de amplitud**:

```{r}
#| label: validar
cascada <- dl_cascada(ajuste, insumos, semilla = 1)
validacion <- dl_validar_ancla(ajuste, insumos, cascada = cascada)
attr(validacion, "resumen")
```

`err_rel_mediano` es el error relativo mediano y `cobertura`, la fracción de bandas en que el valor del ancla cae
dentro del intervalo del 95 % del modelo. Aquí el error de la prevalencia es
`r round(attr(validacion, "resumen")$err_rel_mediano[1], 3)`, cerca del máximo de 0.05: con datos locales en el
ajuste y la mitad del peso del ancla, la prevalencia se aparta del ancla, y eso es justamente lo que vigila la
segunda compuerta. Banda por banda:

```{r}
#| label: figura-validar
op <- par(mfrow = c(1, 2), mar = c(5.5, 4.5, 3, 1))
for (comprobacion in c("anchor_identity", "implied_incidence")) {
  validacion_medida <- validacion[validacion$check == comprobacion, ]
  rango <- range(validacion_medida$valor_modelo, validacion_medida$valor_gbd)
  plot(validacion_medida$valor_gbd, validacion_medida$valor_modelo, log = "xy", xlim = rango, ylim = rango,
       pch = ifelse(validacion_medida$sex_id == 1, 1, 19), xlab = "Ancla", ylab = "Modelo", sub = "Datos sintéticos",
       main = if (comprobacion == "anchor_identity") "Prevalencia" else "Incidencia implícita")
  abline(0, 1, lty = 2)
}
legend("topleft", c("hombres", "mujeres"), pch = c(1, 19), bty = "n")
par(op)
```

Cada punto es una banda de edad; sobre la diagonal, el modelo y el ancla coinciden. La amplitud compara, por sexo, el
gradiente subnacional predicho con el observado en la mortalidad reservada, que nunca entró al ajuste:

```{r}
#| label: amplitud
amplitud <- attr(validacion, "amplitud")
as.data.frame(amplitud)[, c("sex_id", "kappa", "pendiente", "pendiente_lower", "pendiente_upper", "spearman",
                            "n_departamentos")]
```

`n_departamentos` es el número de ubicaciones subnacionales con datos reservados en la comparación (un nombre de la
versión 0.2.2; ver [los nombres anteriores](corridas-y-consolidado.html#nombres-anteriores)).
`pendiente` es la de log(observado / nacional) sobre log(predicho / nacional): cerca de 1, la estimación subnacional
reproduce la magnitud de las diferencias entre ubicaciones; menor que 1, las exagera; mayor que 1, se queda corta.
`spearman` mide si ordena bien las ubicaciones. Las columnas `*_std` repiten el cálculo con tasas estandarizadas por
edad (un punto por ubicación). La corrida guarda esta tabla en `diagnostics/amplitud.csv` y su resumen en el
manifiesto. La guía [Estimación subnacional](desagregacion-subnacional.html) explica κ y la estimación subnacional.

## Cuánto informan los datos: las etiquetas

`dl_etiquetas()` compara, en cada celda (sexo y banda de edad), el ajuste con los datos locales y el ajuste solo con
el ancla (`dl_ajustar_solo_prior()`, con la misma semilla). Con q la prevalencia de la banda:

- **contracción** c = 1 − Var(log q con datos) / Var(log q solo con el ancla): cuánto redujeron los datos la
  incertidumbre;
- **desplazamiento** d = |mediana(log q con datos) − mediana(log q solo con el ancla)|: cuánto movieron la estimación.

Cada celda recibe una etiqueta:

| Etiqueta | Regla | Lectura |
|---|---|---|
| `prior-driven` | d < 0.05 o c < 0.05 | los datos locales movieron la estimación menos de un 5 % o casi no redujeron su incertidumbre: en la práctica, es la del ancla |
| `prior-informed` | d >= 0.05 y 0.05 <= c < 0.3 | los datos locales movieron la estimación y redujeron algo su incertidumbre; el ancla sigue pesando |
| `data-driven` | d >= 0.05 y c >= 0.3 | los datos locales movieron la estimación y redujeron su incertidumbre al menos un 30 % |

c depende de la correlación por edad del ancla (ρ), así que se recalcula con cada valor de
`sensibilidad.correlacion_edad` (por defecto 0, 0.5 y 0.9) y cada celda se queda con la etiqueta más conservadora, con
el ρ que la dio (`rho_usado`). Las celdas subnacionales no tienen parámetros propios: heredan la etiqueta de su celda
nacional.

```{r}
#| label: etiquetas
ajuste_prior <- dl_ajustar_solo_prior(insumos, opciones, semilla = 1, ajuste = ajuste)
etiquetas <- dl_etiquetas(ajuste, ajuste_prior, insumos, semilla = 1,
                          opciones = dl_opciones_mcmc(simulaciones = 200, cadenas = 2, iteraciones = 3000,
                                                      calentamiento = 1000, nucleos = 4))
table(etiquetas$etiqueta[etiquetas$location_id == "123"])
```

`opciones` fija las cadenas de los reajustes con cada ρ (sin él, 2 cadenas de 6000 iteraciones). Sin datos locales
en el ajuste (`datos_en_ajuste` vacío, como en el ejemplo sin cambios), el ajuste solo con el ancla es el mismo
ajuste y todas las celdas son `prior-driven`.

```{r}
#| label: figura-etiquetas
bandas <- as.data.frame(insumos$bandas_catalogo)[, c("age_group_id", "age_start", "age_end")]
bandas$nombre <- ifelse(bandas$age_end >= 125, paste0(bandas$age_start, "+"),
                        paste0(bandas$age_start, "-", bandas$age_end - 1))
etiquetas_bandas <- merge(as.data.frame(etiquetas[etiquetas$location_id == "123", ]), bandas, by = "age_group_id")
etiquetas_bandas <- etiquetas_bandas[order(etiquetas_bandas$sex_id, etiquetas_bandas$age_start), ]
color <- c("prior-driven" = "grey70", "prior-informed" = "steelblue", "data-driven" = "darkorange")
espacios <- c(rep(0.2, sum(etiquetas_bandas$sex_id == 1)), 1, rep(0.2, sum(etiquetas_bandas$sex_id == 2) - 1))
op <- par(mar = c(5.5, 4.5, 3, 1))
centros <- barplot(etiquetas_bandas$contraccion, col = color[etiquetas_bandas$etiqueta],
                   names.arg = etiquetas_bandas$nombre, las = 2, cex.names = 0.7, ylim = c(0, 1.15), space = espacios,
                   ylab = "Contracción c", main = "Contracción por banda de edad", sub = "Datos sintéticos")
mtext(c("Hombres", "Mujeres"), side = 3, line = 0, at = tapply(centros, etiquetas_bandas$sex_id, mean))
abline(h = c(0.05, 0.3), lty = 2)
legend("top", names(color), fill = color, bty = "n", cex = 0.8, horiz = TRUE)
par(op)
```

Una barra alta en gris es una celda en que los datos redujeron la incertidumbre pero movieron la mediana menos de un
5 % (d < 0.05): confirman la estimación de referencia y la etiqueta lo dice. Las etiquetas viajan con la corrida
(`etiquetas/`) para que nadie lea como evidencia local lo que es, en realidad, la estimación de referencia.

## Sensibilidad a λ, ρ y κ

`dl_sensibilidad()` repite el ajuste en una grilla de pesos del ancla (λ, `ancla.peso`), correlaciones por edad (ρ,
`ancla.correlacion_edad`) y fuerzas del efecto subnacional (κ, `subnacional.kappa`): un ajuste (y su ajuste solo con
el ancla y sus etiquetas) por cada par (λ, ρ) y una estimación subnacional por cada κ. La grilla por defecto es la de
`sensibilidad` en la configuración (sin ella, λ ∈ {0.25, 0.5, 1}, ρ ∈ {0, 0.5, 0.9} y κ ∈ {0.5, 1}: 9 ajustes).
Aquí, una grilla pequeña con cadenas cortas, repartida en tres procesos (`procesos = 3`, con el mismo resultado):

```{r}
#| label: sensibilidad
sensibilidad <- dl_sensibilidad(insumos, grilla = list(lambda = c(0.25, 0.5, 1), rho = 0.5, kappa = c(0.5, 1)),
                                semilla = 1, procesos = 3,
                                opciones = dl_opciones_mcmc(simulaciones = 200, cadenas = 2, iteraciones = 3000,
                                                            calentamiento = 1000))
head(as.data.frame(sensibilidad)[, c("lambda", "rho", "kappa", "sex_id", "age_group_id", "val", "lower", "upper",
                                     "etiqueta", "dpto_min", "dpto_max")])
```

Cada fila es la prevalencia nacional de una banda con una combinación, con su etiqueta, y el abanico subnacional:
`dpto_min`, `dpto_med` y `dpto_max` son el mínimo, la mediana y el máximo, entre las ubicaciones subnacionales, del
cociente entre la prevalencia de la ubicación y la nacional. El detalle por ubicación está en
`attr(sensibilidad, "departamental")` (nombres de la versión 0.2.2; ver
[los nombres anteriores](corridas-y-consolidado.html#nombres-anteriores)).

```{r}
#| label: figura-sensibilidad
#| fig-height: 4.5
sensibilidad_lambda <- merge(as.data.frame(sensibilidad[sensibilidad$sex_id == 2 & sensibilidad$kappa == 1, ]),
                             bandas, by = "age_group_id")
lambdas <- sort(unique(sensibilidad_lambda$lambda))
colores <- c("darkorange", "steelblue", "grey20")
op <- par(mfrow = c(1, 2), mar = c(5.5, 4.5, 3, 1))
plot(range(sensibilidad_lambda$age_start), 100 * c(0, 1.15 * max(sensibilidad_lambda$upper)), type = "n",
     xlab = "Edad (inicio de la banda)", ylab = "Prevalencia (%)", main = "Mujeres: prevalencia nacional",
     sub = "Datos sintéticos")
for (j in seq_along(lambdas)) {
  curva <- sensibilidad_lambda[sensibilidad_lambda$lambda == lambdas[j], ]
  curva <- curva[order(curva$age_start), ]
  polygon(c(curva$age_start, rev(curva$age_start)), 100 * c(curva$lower, rev(curva$upper)),
          col = adjustcolor(colores[j], 0.2), border = NA)
  lines(curva$age_start, 100 * curva$val, col = colores[j], lwd = 2)
}
legend("topleft", paste("λ =", lambdas), col = colores, lwd = 2, bty = "n")
sensibilidad_kappa <- merge(as.data.frame(sensibilidad[sensibilidad$sex_id == 2 & sensibilidad$lambda == 1, ]),
                            bandas, by = "age_group_id")
rango <- range(sensibilidad_kappa$dpto_min, sensibilidad_kappa$dpto_max)
plot(range(sensibilidad_kappa$age_start), c(rango[1], rango[2] + 0.3 * diff(rango)), type = "n",
     xlab = "Edad (inicio de la banda)", ylab = "Subnacional / nacional", main = "Abanico subnacional (λ = 1)",
     sub = "Datos sintéticos")
for (kp in c(0.5, 1)) {
  abanico <- sensibilidad_kappa[sensibilidad_kappa$kappa == kp, ]
  abanico <- abanico[order(abanico$age_start), ]
  segments(abanico$age_start + (kp - 0.75) * 2, abanico$dpto_min, abanico$age_start + (kp - 0.75) * 2,
           abanico$dpto_max, col = if (kp == 1) "grey20" else "steelblue", lwd = 3)
}
abline(h = 1, lty = 2)
legend("top", c("κ = 0.5", "κ = 1"), col = c("steelblue", "grey20"), lwd = 3, bty = "n", horiz = TRUE)
par(op)
```

A la izquierda, λ. En el ejemplo, el ancla y los datos locales salen de las mismas curvas verdaderas y coinciden, así
que λ casi no mueve la prevalencia: cambia sobre todo el ancho de su intervalo, que en promedio es menor con el ancla
a peso completo (λ = 1). El ancho relativo promedio del intervalo del 95 % ((superior − inferior) / valor), por λ y
sexo:

```{r}
#| label: ancho
sensibilidad$ancho <- (sensibilidad$upper - sensibilidad$lower) / sensibilidad$val
aggregate(ancho ~ lambda + sex_id, data = as.data.frame(sensibilidad[sensibilidad$kappa == 1, ]), FUN = mean)
```

Cuando el ancla y los datos locales no coinciden, λ decide cuál de los dos manda, y la curva se mueve. A la derecha,
κ: el rango de los cocientes entre las ubicaciones subnacionales y la nación (de mínimo a máximo) se achica cuando κ
baja, porque κ es la fracción del efecto de las covariables que se aplica. Una conclusión que cambia mucho dentro de
la grilla depende de esa elección y conviene decirlo al publicarla. `dl_correr()` corre la sensibilidad con la
grilla de la configuración y la guarda en `diagnostics/sensibilidad.csv`.

## Elegir las cadenas

- Empieza con `dl_correr(rapido = TRUE)` para ver que el proyecto corre de principio a fin; después, la corrida de
  producción.
- Las cadenas de producción son las de `dl_opciones_mcmc()` por defecto: 4 cadenas de 50 000 iteraciones, las
  primeras 10 000 de calentamiento, y se guarda una de cada 10 (`adelgazamiento`). Cada cadena guarda
  (50 000 − 10 000) / 10 = 4000 simulaciones; de las 16 000 de las cuatro cadenas se toman 1000
  (`simulaciones`), equiespaciadas, para las tablas. En la corrida de producción del ejemplo (sin cambios), el R-hat
  máximo fue 1.002 y el ESS mínimo, unos 4200: holgadamente sobre las compuertas.
- Si la compuerta de convergencia falla, alarga las cadenas: más `iteraciones` y más `calentamiento` (múltiplo de
  200), por ejemplo `dl_opciones_mcmc(iteraciones = 100000, calentamiento = 20000)`, y pásalas con
  `dl_correr(opciones = ...)`. Más cadenas ayudan a detectar un problema, no a resolverlo.
- `simulaciones` no puede pasar de las que guardan las cadenas: cadenas × (iteraciones − calentamiento) /
  adelgazamiento.
- La semilla es obligatoria: la misma semilla, con los mismos insumos y opciones, da la misma corrida. Dentro de una
  sesión, un ajuste idéntico se toma de la caché (`dl_limpiar_cache()` la vacía).

## Cuánto tarda una corrida de producción {#tiempos}

Estos tiempos no se calculan al construir esta guía: se midieron con la corrida de producción del ejemplo (causa
9100, con la estimación subnacional y la sensibilidad),

```r
dl_correr(dl_ejemplo(), causa = 9100, semilla = 1, carpeta_salida = "resultados", opciones = ...)
```

en un Mac con un procesador de 10 núcleos (Apple M4, 16 GB de memoria), con otros programas en uso. Están
redondeados y varían de una medición a otra; en otra computadora cambian, pero las proporciones se mantienen.

| `opciones` | Corrida completa |
|---|---|
| `NULL`: motor `"mh"`, 1 núcleo (por defecto) | unos 5 min |
| `dl_opciones_mcmc(nucleos = 4)` | unos 2.5 min |
| `dl_opciones_mcmc(motor = "rcpp")` | alrededor de 1 min |
| `dl_opciones_mcmc(motor = "rcpp", nucleos = 4)` | alrededor de medio minuto |

Con las opciones por defecto, unos 2 minutos son de la sensibilidad. Qué se lleva el tiempo:

- El **ajuste nacional**: son 400 000 iteraciones (4 cadenas × 50 000 × 2 sexos) y en cada una se resuelve la
  ecuación del modelo para cada bloque de parámetros. Su tiempo crece con las iteraciones, las cadenas, los sexos, los
  nudos y las edades del modelo. Es lo que acortan `nucleos` y el motor `"rcpp"`.
- La **sensibilidad**: un ajuste corto por cada par (λ, ρ) de la grilla (9 en el ejemplo), con su ajuste solo con el
  ancla si hay datos locales en el ajuste, y una estimación subnacional por cada κ. Una grilla más chica tarda menos.
  Usa sus propias cadenas cortas (2 cadenas de 6000 iteraciones), con el motor de las `opciones` de `dl_correr()` y
  con sus `nucleos` como procesos, que reparten los pares (λ, ρ).

**Cuándo usar `motor = "rcpp"`.** Es la misma log-posterior escrita en C++: en el ejemplo, la corrida pasa de unos 5
minutos a alrededor de 1, con la sensibilidad incluida, que usa el mismo motor. Conviene cuando hay muchas causas o
años que correr,
cadenas más largas o grillas de sensibilidad grandes. Necesita el paquete Rcpp y un compilador de C++ (Rtools en
Windows; `xcode-select --install` en macOS; g++ en Linux); la primera vez que se usa en una computadora compila el
código, y lo guarda para las sesiones siguientes. Sus resultados coinciden con los de `"mh"` salvo en las últimas
cifras decimales, no bit a bit: por eso `"mh"` es el valor por defecto, y conviene no mezclar motores entre corridas
que se comparan entre sí. El manifiesto registra el motor de cada corrida (`params$engine`).

**Varios núcleos.** `nucleos` reparte las cadenas del ajuste nacional entre procesos: con 4 cadenas y 2 sexos hay 8
tareas, así que más de 8 núcleos no ayudan. En la sensibilidad, los mismos `nucleos` reparten los pares (λ, ρ) de la
grilla, con un núcleo por ajuste. Funciona en macOS y Linux; en Windows se usa uno (con un aviso) y el resultado es
el mismo, porque cada cadena tiene su propia semilla.

**La sensibilidad por separado.** Para correrla con otras cadenas, otra grilla u otro número de procesos que los de
`dl_correr()`, arma la corrida paso a paso (ver
[Corridas, versiones y tablas consolidadas](corridas-y-consolidado.html)), corre `dl_sensibilidad()` con los
procesos y el motor que quieras,

```r
sensibilidad <- dl_sensibilidad(insumos, semilla = 1, procesos = 4,
                                opciones = dl_opciones_mcmc(simulaciones = 200, cadenas = 2, iteraciones = 6000,
                                                            calentamiento = 3000, motor = "rcpp"))
```

y pasa el resultado a `dl_exportar_corrida(sensibilidad = sensibilidad)`.

## Siguientes pasos

- [Corridas, versiones y tablas consolidadas](corridas-y-consolidado.html): la carpeta de una corrida, sus versiones
  y el consolidado.
- [Datos locales](datos-locales.html): `datos_en_ajuste`, el doble conteo y `ancla.peso`.
- [Estimación subnacional](desagregacion-subnacional.html): κ, los proxies y la validación de amplitud.
- La ayuda: `?dl_opciones_mcmc`, `?dl_rhat`, `?dl_ess`, `?dl_validar_ancla`, `?dl_etiquetas`, `?dl_sensibilidad`.
