---
title: "El formato completo"
description: >
  El formato de la versión 0.2.2, para proyectos anteriores y casos que el formato simple no cubre: su carpeta,
  su configuración, el bloque avanzado, el argumento cambios y los nombres anteriores de las funciones.
---

```{r, include = FALSE}
knitr::opts_chunk$set(collapse = TRUE, comment = "#>")
```

## Qué vas a aprender

- Cuándo hace falta el formato completo y qué tiene que el formato simple no tiene.
- Su carpeta, su configuración y las dos formas de leerlo: `dl_proyecto()`, o `dl_configuracion()` con
  `dl_rutas()`.
- Cómo se traduce un proyecto simple al formato completo, y por qué los dos dan los mismos números.
- A usar claves del formato completo desde un proyecto simple: el bloque `avanzado:` y el argumento `cambios`.
- Los nombres anteriores de las funciones.

Esta guía es para usuarios avanzados y para quien tiene proyectos de versiones anteriores. Si empiezas un proyecto
nuevo, usa el formato simple ([Preparar tus datos](preparar-datos.html)).

## ¿Cuándo el formato completo?

El formato completo es el de la versión 0.2.2 del paquete: cada tabla sigue el contrato `dismod_lite/v1` y cada
decisión de la configuración va con su procedencia. El paquete lo sigue leyendo tal cual, y un proyecto simple se
traduce a él antes de ajustar: el modelo, la corrida y sus tablas son los mismos en los dos formatos. Hace falta en
estos casos:

- **Proyectos de versiones anteriores**: corren sin cambios.
- **Un componente de una causa**: modelar solo un subconjunto de sus secuelas (`anchor.componente`), con la
  prevalencia y los AVD del ancla escalados por la fracción que les da la partición de severidad.
- **Severidad desde una partición**: tomar las proporciones de los estados de salud de una corrida de partición de
  severidad (`dl_severidad_desde_particion()`), en lugar de una tabla.
- **El almacén de evidencia**: la lista de fuentes que informaron el ancla (`anchor.evidencia_ghdx` y la carpeta
  `evidencia/`); si entre ellas hay una fuente local de datos de morbilidad (no de muertes), el ancla no puede
  pesar 1 (el doble conteo). En el formato simple, `dl_insumos()` avisa del posible doble conteo cuando hay datos
  locales en el ajuste y `ancla.peso` es 1.
- **Las tablas consolidadas con un perfil de columnas**, que usan la carpeta `registro/` (ver
  [Corridas, versiones y tablas consolidadas](corridas-y-consolidado.html)).

Los componentes y la severidad desde una partición se tratan en la guía [Subtipos y suma](subtipos-y-suma.html).

## La carpeta

El ejemplo en el formato completo es `acs_peru_completo`: el mismo proyecto de `dl_ejemplo()`, con los mismos
números (datos sintéticos).

```{r carpeta}
library(dismodlite)
completo <- system.file("extdata", "acs_peru_completo", package = "dismodlite")
list.files(completo)
```

| Archivo o carpeta | Qué contiene | Argumento de `dl_rutas()` | En el formato simple |
|---|---|---|---|
| `config/<causa>.yaml` | la configuración, con `schema: dismod_lite/v1` | (se lee con `dl_configuracion()`) | `config.yaml` o `config/<causa>.yaml` |
| `ancla/prevalencia.csv`, `mortalidad.csv`, `incidencia.csv`, `avd.csv` | el ancla, una tabla por medida con las columnas del contrato | `ancla_prevalencia`, `ancla_mortalidad`, `ancla_incidencia`, `ancla_avd` | `ancla/`: las descargas de GBD Results, tal cual |
| `covariables/` | descargas de covariables del GHDx | `covariables` | igual |
| `extraccion.yaml` | las covariables con efecto y sus betas publicadas | `extraccion` | `covariables:` en la configuración |
| `poblacion.csv` | población nacional y subnacional | `poblacion` | `poblacion.csv`; la nacional se calcula |
| `pesos_80mas.csv` | pesos de las bandas de 80 años y más | `pesos_80mas` | se calculan de la población |
| `proxies_departamentales.csv` | valores subnacionales de las covariables | `proxies` | `proxies.csv` |
| `datos.csv` | datos locales | `datos` | `datos.csv` |
| `severidad/<causa>.csv` | estados de salud de la causa | `severidad` | `severidad.csv`, con la columna `causa` |
| `particion/<corrida>/` | una corrida de partición de severidad | `particion_severidad` | no existe |
| `evidencia/` | fuentes que informaron el ancla (`list.csv`, `rows.csv`) | `evidencia` | no existe |
| `registro/` | nombres de las causas y subtipos (`master_gbd.csv`), etiquetas en español, secuelas | `registro` | se deriva de la configuración |
| `catalogos/` | causas, ubicaciones, grupos de edad, estados de salud y secuelas | `catalogos` | vienen con el paquete o se derivan de las tablas |

Las columnas de cada tabla del contrato se consultan con `dl_esquema()` y `dl_esquema_tabla()`; por ejemplo, las de
los datos locales:

```{r esquema}
esquema <- dl_esquema()
esquema
names(dl_esquema_tabla(esquema, "datos")$columnas)
```

`dl_validar_tabla()` comprueba una tabla contra su contrato (columnas, tipos, valores permitidos, clave única y las
reglas del esquema) y reporta todos los problemas juntos; `dl_insumos()` la usa con cada tabla. Las tablas de
resultados tienen su propio contrato, `estimates/v1`, y `dl_validar_estimaciones()` lo comprueba antes de escribir una
corrida.

## La configuración

```{r config}
cat(readLines(file.path(completo, "config", "9100.yaml"), encoding = "UTF-8"), sep = "\n")
```

Lo que la distingue de una configuración simple:

- `schema: dismod_lite/v1` en la primera línea: así se reconoce el formato.
- Los nombres de las claves son los internos del modelo (`anchor.lambda` es λ, `anchor.rho_edad` es ρ,
  `sigma_suavidad` es σ, `cascada.kappa` es κ).
- Cada decisión lleva su procedencia: `edad_inicio_fuente`, `remision.fuente`, `emr_prior.fuente_cota`, los bloques
  `{valor, procedencia}` y la `justificacion` de cada proxy.
- La ubicación del ancla se declara con `anchor.location_id` (el `location_id` de GBD del país). Las configuraciones
  escritas para la versión 0.2.2 usan `anchor.location`, que conserva las reglas de esa versión (entre ellas, códigos
  subnacionales de dos dígitos).
- Las betas de las covariables no están en la configuración sino en `extraccion.yaml`.

Cada clave simple tiene su lugar en el formato completo:

```{r claves, echo = FALSE}
claves <- yaml::read_yaml(system.file("referencia", "config_simple.yaml", package = "dismodlite"))$claves
sin_clave <- c(nombre = "el catálogo de causas y las etiquetas en español",
               subtipos = "`registro/master_gbd.csv` (los hijos de la causa)",
               avanzado = "sus claves van tal cual")
tabla <- data.frame(
  simple = vapply(claves, function(k) paste0("`", k$clave, "`"), ""),
  completo = vapply(claves, function(k)
    if (!is.null(k$destino)) paste0("`", k$destino, "`")
    else if (k$clave %in% names(sin_clave)) sin_clave[[k$clave]] else "(se deriva)", ""))
knitr::kable(tabla, col.names = c("Formato simple", "Formato completo"))
```

Los valores por defecto, los valores admitidos y la descripción de cada clave están en `?dl_configuracion`.

## Leer un proyecto completo

La forma corta es la misma que en el formato simple: `dl_proyecto()` reconoce el formato por la configuración y
busca cada pieza con los nombres de la carpeta del ejemplo.

```{r proyecto}
proyecto <- dl_proyecto(completo, causa = 9100)
proyecto
```

Con ese proyecto, `dl_insumos(proyecto)` y `dl_correr(proyecto, semilla = ...)` funcionan igual que con uno simple.
Si la carpeta tiene otra estructura (por ejemplo, el ancla en una carpeta de particiones en lugar de un CSV), se dan
la configuración y las rutas por separado. `dl_rutas()` recibe cada pieza por su nombre; las que no se dan quedan
vacías:

```{r rutas}
configuracion <- dl_configuracion(9100, file.path(completo, "config"))
configuracion
rutas <- dl_rutas(
  ancla_prevalencia = file.path(completo, "ancla", "prevalencia.csv"),
  ancla_mortalidad  = file.path(completo, "ancla", "mortalidad.csv"),
  ancla_incidencia  = file.path(completo, "ancla", "incidencia.csv"),
  ancla_avd         = file.path(completo, "ancla", "avd.csv"),
  covariables       = file.path(completo, "covariables"),
  extraccion        = file.path(completo, "extraccion.yaml"),
  proxies           = file.path(completo, "proxies_departamentales.csv"),
  poblacion         = file.path(completo, "poblacion.csv"),
  pesos_80mas       = file.path(completo, "pesos_80mas.csv"),
  datos             = file.path(completo, "datos.csv"),
  severidad         = file.path(completo, "severidad", "9100.csv"),
  evidencia         = file.path(completo, "evidencia"),
  registro          = file.path(completo, "registro"),
  catalogos         = file.path(completo, "catalogos"))
insumos <- dl_insumos(configuracion, rutas)
insumos
```

Como en la versión 0.2.2, las piezas que no se dan se toman de las variables de entorno `DATA_ROOT` y `CATALOGOS_DIR`,
si están definidas. `dl_rutas(cambios = ...)` acepta también los nombres internos de esa versión (`std_prior`,
`ghdx_cov`...). Para el ejemplo, `dl_rutas_ejemplo(9100, formato = "completo")` arma estas mismas rutas.
`dl_congelar_insumos(insumos, carpeta)` escribe cada tabla de los insumos en CSV, con un `hash.json` que da el
sha256 de cada archivo: es lo que cada corrida guarda en `inputs/`.

## Los dos formatos dan los mismos números

Un proyecto simple se traduce al formato completo en el borde: la traducción renombra columnas y agrega
constantes, y solo calcula lo que sale de la población (el total nacional y los pesos de 80 años y más). Todo lo que
sigue es el mismo código. El mismo ajuste sobre el ejemplo en los dos formatos, con la misma semilla, da las mismas
simulaciones, bit a bit:

```{r mismos-numeros}
opciones <- dl_opciones_mcmc(simulaciones = 100, cadenas = 2, iteraciones = 2000, calentamiento = 1000)
ajuste_completo <- dl_ajustar(insumos, opciones, semilla = 1)
ajuste_simple <- dl_ajustar(dl_insumos(dl_proyecto(dl_ejemplo(), causa = 9100)), opciones, semilla = 1)
identical(ajuste_simple$draws_q, ajuste_completo$draws_q)
```

Los insumos solo difieren en columnas que el modelo no usa: identificadores, fuentes, textos de procedencia y notas de
preparación de los datos. Las pruebas del paquete comprueban lo mismo para las corridas nacionales, subnacionales, con
datos locales, con subtipos y de proyección, contra los resultados de la versión 0.2.2.

## Claves del formato completo desde un proyecto simple

Algunas opciones del modelo no tienen clave simple. Hay dos formas de usarlas sin dejar el formato simple.

**El bloque `avanzado:`** de la configuración simple pasa claves del formato completo tal cual. Se aplica al final,
sobre la traducción, y pasa por la misma validación. Por ejemplo, para aceptar un error mayor entre la prevalencia
ajustada y la del ancla (con su procedencia) y usar más subpasos por año al resolver el modelo, en una copia del
proyecto de ejemplo:

```{r copiar}
avanzado <- dl_ejemplo(copiar_en = file.path(tempdir(), "proyecto_avanzado"))
```

```{cat, engine.opts = list(file = file.path(avanzado, "config", "9100.yaml"), lang = "yaml")}
causa: 9100
anio: 2023
edad_inicio: 30
ubicacion_nacional: 123

mortalidad_exceso:
  techo: 0.25

avanzado:
  nsub: 10
  anchor:
    gate_err_mediano: {valor: 0.08, procedencia: el ancla tiene pocas bandas de edad}
```

```{r avanzado}
configuracion_avanzada <- dl_proyecto(avanzado, causa = 9100)$configuracion
configuracion_avanzada$nsub
str(configuracion_avanzada$anchor$gate_err_mediano)
```

Una clave que no existe se detiene con un mensaje que la nombra y sugiere la más parecida:

```{cat, engine.opts = list(file = file.path(avanzado, "config", "9100.yaml"), lang = "yaml")}
causa: 9100
anio: 2023
edad_inicio: 30
ubicacion_nacional: 123

avanzado:
  anchr:
    lambda: 0.5
```

```{r avanzado-error, error = TRUE}
dl_proyecto(avanzado, causa = 9100)
```

Las claves más útiles en `avanzado` (la lista completa, con sus valores por defecto, está en `?dl_configuracion`):

| Clave | Para qué |
|---|---|
| `offset_lognormal` | desplazamiento de la verosimilitud log-normal; hace falta si un dato local o una banda del ancla vale 0 |
| `edad_fin` | la última edad del modelo (99 por defecto) |
| `nsub` | subpasos por año del método que resuelve el modelo (5 por defecto) |
| `remision.por_edad` | remisión por tramo de edad |
| `emr_prior.factor_techo`, `emr_prior.factor_sd` | el techo de la mortalidad en exceso y la amplitud de su prior |
| `emr_prior.fraccion_aguda` | la fracción de las muertes que ocurre en la fase aguda de la causa |
| `anchor.gate_err_mediano` | el error relativo mediano máximo frente al ancla con que se escribe la corrida |
| `cascada.dx_fuera_de_banda`, `cascada.dx_interpolacion` | cómo se extienden las diferencias de un proxy por grupo de edad |
| `transformaciones` | las transformaciones de las covariables con todas sus claves (por ejemplo, la procedencia de la escala, `escala_procedencia`); reemplaza entera a la lista que sale de `covariables`, así que lleva un registro por covariable, en el mismo orden |

**El argumento `cambios`** de `dl_configuracion()` (y de `dl_configuracion_ejemplo()`) hace lo mismo sin tocar el
archivo, también con claves del formato completo y también sobre una configuración simple. Sirve para probar
variantes desde un script:

```{r cambios}
configuracion_05 <- dl_configuracion(9100, file.path(dl_ejemplo(), "config"),
                                     cambios = list(anchor = list(lambda = 0.5)))
configuracion_05$anchor$lambda
```

Con esa configuración y las rutas del proyecto,
`dl_insumos(configuracion_05, dl_proyecto(dl_ejemplo(), causa = 9100)$rutas)` arma los insumos de la variante. El
orden es: la traducción de la configuración simple, después `avanzado:` y al final `cambios`.

## Los nombres anteriores de las funciones

Desde la versión 1.0.0 las funciones tienen nombres y argumentos en español. Los nombres anteriores siguen
funcionando, con sus argumentos originales, para que los scripts existentes no cambien. Algunos:

| Nombre anterior | Función nueva |
|---|---|
| `dl_config()` | `dl_configuracion()` |
| `dl_paths()` | `dl_rutas()` |
| `dl_bundle()` | `dl_insumos()` |
| `dl_mcmc_opts()` | `dl_opciones_mcmc()` |
| `dl_fit()`, `dl_fit_prior_only()` | `dl_ajustar()`, `dl_ajustar_solo_prior()` |
| `dl_cascade()` | `dl_cascada()` |
| `dl_validate_gbd()` | `dl_validar_ancla()` |
| `dl_yld()`, `dl_como_factor()` | `dl_avd()`, `dl_factor_comorbilidad()` |
| `dl_labels()`, `dl_sensitivity()` | `dl_etiquetas()`, `dl_sensibilidad()` |
| `dl_summarize()`, `dl_export()` | `dl_resumir()`, `dl_exportar_corrida()` |
| `dl_sum_hijas()` | `dl_sumar_hijas()` |

Cada nombre anterior llama a la función nueva y da el mismo resultado; los dos comparten la caché de ajustes de la
sesión:

```{r nombres-anteriores}
ajuste_anterior <- dl_fit(insumos, opts = dl_mcmc_opts(draws = 100, chains = 2, iter = 2000, warmup = 1000),
                          seed = 1)
identical(ajuste_anterior$draws_q, ajuste_completo$draws_q)
```

La lista completa, la correspondencia de los argumentos (`seed` es `semilla`, `opts` es `opciones`...) y las pocas
diferencias de comportamiento con la versión 0.2.2 están en `?dl_nombres_anteriores`.

## Siguientes pasos

- [Corridas, versiones y tablas consolidadas](corridas-y-consolidado.html): el registro de corridas y el consolidado,
  que usan la carpeta `registro/`.
- [Subtipos y suma](subtipos-y-suma.html): los componentes y la severidad desde una partición.
- La ayuda: `?dl_configuracion` (las claves de los dos formatos), `?dl_proyecto` (las carpetas), `?dl_rutas`,
  `?dl_esquema_tabla`.
