---
title: "Subtipos y suma"
description: >
  Varias causas en un proyecto, una causa que es la suma de sus subtipos (suma_de_subtipos y dl_correr(), con
  subtipos omitidos), dl_sumar_hijas() para sumar a mano, la comparación con el ajuste directo de la causa padre,
  los componentes y la severidad desde una partición.
knitr:
  opts_chunk:
    collapse: true
    comment: "#>"
    fig.width: 7
    fig.height: 4.5
---

## Qué vas a aprender

- Cómo se organiza un proyecto con varias causas: una configuración por causa y las tablas compartidas.
- Cómo se declara que una causa es la suma de otras (`subtipos`) y qué heredan los subtipos de su causa padre.
- Cómo se declara que la causa padre no se ajusta, sino que es la suma de las corridas de sus subtipos
  (`suma_de_subtipos`), y cómo la suma `dl_correr()`, también dejando un subtipo fuera (`subtipos_omitidos`).
- Cómo sumar corridas elegidas a mano con `dl_sumar_hijas()`.
- En qué se parece y en qué no la suma al ajuste directo de la causa padre.
- Dos temas avanzados: modelar un componente de una causa y derivar la severidad de una partición.

El ejemplo es el proyecto sintético del paquete: una enfermedad ficticia, la arteriopatía crónica sintética (causa
9100), que es la suma de tres subtipos (9101, 9102 y 9103), en el Perú y sus departamentos.

```{r}
#| label: setup
library(dismodlite)
library(data.table)
```

## Varias causas en un proyecto

Un proyecto con una causa tiene `config.yaml`. Con varias, cada causa tiene su configuración en
`config/<causa>.yaml` y todas comparten las tablas del proyecto:

```{r}
#| label: archivos
list.files(dl_ejemplo(), recursive = TRUE)
```

- `ancla/` trae las filas de todas las causas (una descarga de GBD Results puede tener varias); cada causa usa las
  suyas, por su columna `causa`.
- `severidad.csv` y `datos.csv` llevan la columna `causa`; `betas.csv` trae las de la causa padre, que los subtipos
  heredan.
- `ubicaciones.csv`, `poblacion.csv` y `covariables/` son de todas.

Una fila sin `causa` vale para todas las causas del proyecto (la regla de omisión del contrato de insumos; ver
[Preparar tus datos](preparar-datos.html)).

`dl_revisar_proyecto()` sin `causa` revisa todas:

```{r}
#| label: revisar
revision <- dl_revisar_proyecto(dl_ejemplo())
```

## `subtipos`: una causa que es la suma de otras

La configuración de la causa padre lista sus subtipos:

```{r}
#| label: config-padre
cat(readLines(dl_ejemplo("config", "9100.yaml"), encoding = "UTF-8"), sep = "\n")
```

y cada subtipo tiene su configuración, con su propio techo de la mortalidad en exceso:

```{r}
#| label: config-hija
cat(readLines(dl_ejemplo("config", "9101.yaml"), encoding = "UTF-8"), sep = "\n")
```

Tres reglas:

- Cada subtipo se ajusta por separado, con su propia ancla (sus filas en `ancla/`) y su propia severidad.
- Un subtipo sin filas propias en `betas` usa las de su causa padre (como en el ejemplo); con filas propias, usa las
  suyas.
- `subtipos` va solo en la causa padre; con ella el paquete arma el registro de padres e hijos que usa la suma, y
  cada subtipo encuentra a su padre. Por eso las configuraciones van en el mismo proyecto: un subtipo leído solo, en
  su propia carpeta, no conoce a su padre: lo declara con `subtipo_de` y, sin filas propias en `betas`, usa
  las de esa causa (ver la sección 7 de [Preparar tus datos](preparar-datos.html)).
- Un subtipo tiene una sola causa padre: que dos configuraciones del proyecto lo declaren en `subtipos` es un error.

Una causa padre con `subtipos` se ajusta como cualquier otra, con su propia ancla: así está la 9100 del ejemplo.

## `suma_de_subtipos`: la causa padre no se ajusta, se suma

Cuando se publican los subtipos, la causa padre se reporta como su suma, para que las tablas sumen. Su configuración
lo dice con `suma_de_subtipos: sí`. Aquí, en una copia del ejemplo, se lo agregamos a la causa 9100:

```{r}
#| label: declarar-suma
proyecto <- dl_ejemplo(copiar_en = file.path(tempdir(), "proyecto_con_suma"))
con <- file(file.path(proyecto, "config", "9100.yaml"), open = "a", encoding = "UTF-8")
writeLines("suma_de_subtipos: sí", con)
close(con)
dl_proyecto(proyecto, causa = 9100)
```

La causa ya no se ajusta: de las tablas solo usa `ubicaciones` y `poblacion`, y las claves del modelo de su
configuración (`edad_inicio`, `mortalidad_exceso`, `subnacional`...) no se usan; `nombre` es obligatoria. En un
proyecto nuevo, la configuración de una suma es así de corta:

```yaml
causa: 1010
nombre: Enfermedad de ejemplo
anio: 2023
subtipos: [1011, 1012, 1013]
suma_de_subtipos: sí
```

Puede ser una configuración más de un proyecto con varias causas o vivir en su propia carpeta, con `ubicaciones` y
`poblacion`. `dl_revisar_proyecto()` la entiende: revisa su configuración, sus dos tablas y que los subtipos que
entran tengan configuración en el proyecto (si no la tienen, avisa: pueden vivir en otra carpeta), sin pasos de
modelo. Aquí avisa de las claves del modelo que quedaron en la configuración de la 9100 y que ya no se usan:

```{r}
#| label: revisar-suma
revision_suma <- dl_revisar_proyecto(proyecto, causa = 9100)
```

## Correr cada subtipo

Cada subtipo es una corrida completa. Aquí, corridas de prueba (`rapido = TRUE`, con cadenas algo más largas que las
de prueba y en paralelo con `nucleos = 4`), que quedan en la carpeta `resultados/` del proyecto; para publicar,
`rapido = FALSE`:

```{r}
#| label: subtipos
#| message: false
opciones <- dl_opciones_mcmc(simulaciones = 200, cadenas = 2, iteraciones = 6000, calentamiento = 2000,
                             nucleos = 4)
de_subtipos <- lapply(c(9101, 9102, 9103), function(causa)
  dl_correr(proyecto, causa = causa, semilla = 1, rapido = TRUE, sensibilidad = FALSE, opciones = opciones))
corridas <- vapply(de_subtipos, function(corrida) corrida$dir, "")
basename(corridas)
```

Cada corrida tiene la estimación nacional y la de las ubicaciones subnacionales (las tres usan las betas de la causa
padre), con sus simulaciones guardadas en `draws/`.

## Sumar: `dl_correr()` de la causa padre

`dl_correr()` de una causa con `suma_de_subtipos: sí` no ajusta nada (no pide `semilla`): busca en la carpeta de las
corridas la más reciente de cada subtipo, del año que se estima, y escribe una corrida nueva para la causa padre. En
cada celda (ubicación, sexo y grupo de edad) y cada medida (prevalencia, incidencia y AVD), suma las simulaciones de
los subtipos una a una, y el intervalo sale de los cuantiles de esa suma, nunca de sumar los límites. Con
`rapido = TRUE` suma las corridas de prueba, y la suma también es de prueba; sin él, las de producción:

```{r}
#| label: suma
suma <- dl_correr(proyecto, causa = 9100, rapido = TRUE)
suma
suma$manifest$causa$agregacion
vapply(suma$manifest$causa$hijas, function(h) h$run_id, "")
```

Los mensajes dicen qué corrida tomó de cada subtipo. Antes de escribir nada comprueba que las corridas sean
exactamente los subtipos declarados, que cada una declare a la causa como su causa padre y que coincidan en año, año
del ancla, ronda de GBD, número de simulaciones y celdas. Si falta la corrida de un subtipo, el error dice cuál, de
qué año y dónde se buscó. La corrida de la suma no tiene diagnósticos ni etiquetas propios: están en las de los
subtipos, que su manifiesto cita. Sus limitaciones lo dicen:

```{r}
#| label: limitaciones
unlist(suma$manifest$limitaciones)
```

Si la suma es de producción y la corrida de algún subtipo se escribió con `forzar = TRUE` (sin exigir la
convergencia de sus cadenas), la suma la toma igual, lo dice en un mensaje y lo declara en una limitación más, que
nombra esos subtipos.

La correlación entre subtipos no se modela: la simulación *k* de la suma es la suma de las simulaciones *k* de cada
subtipo, que vienen de ajustes independientes.

Qué conviene saber de la búsqueda:

- **Dónde busca.** En `carpeta_salida` (por defecto, `resultados/` en la carpeta del proyecto). Las corridas se
  reconocen por su manifiesto (la causa y el año), así que valen las de un subtipo que vive en otra carpeta, si se
  escribieron en la misma carpeta de corridas y declaran a la causa padre (`subtipo_de`).
- **Cuál es la más reciente.** La del último día y, en ese día, la de mayor versión. Si ese día hay corridas del
  subtipo con nombres distintos (`causa-9101` y `causa-9101-2023`, por ejemplo), gana la que se escribió última, por
  la fecha de modificación de su `manifest.yaml`: copiar la carpeta de las corridas sin conservar las fechas de los
  archivos puede cambiar ese desempate. Para no depender de él, `dl_sumar_hijas()` (abajo) recibe las corridas una
  por una.
- **Varios años.** Con `anios`, los subtipos y la suma se corren igual, y cada año se suma con las corridas de ese
  año:

  ```r
  for (causa in c(9101, 9102, 9103)) dl_correr(proyecto, causa = causa, semilla = 1, anios = 2019:2023)
  dl_correr(proyecto, causa = 9100, anios = 2019:2023)
  ```

- **Una suma no es subtipo de otra suma.** Los subtipos que entran en una suma son causas que se ajustan.

### Dejar un subtipo fuera: `subtipos_omitidos`

Si un subtipo no se puede estimar (por ejemplo, no hay datos suficientes), la configuración de la suma lo declara en
`subtipos_omitidos`, con su motivo. La suma se hace con los demás, queda por debajo de la causa padre en la parte de
ese subtipo, y el manifiesto lo registra entre sus limitaciones:

```{r}
#| label: omitidos
con <- file(file.path(proyecto, "config", "9100.yaml"), open = "a", encoding = "UTF-8")
writeLines(c("subtipos_omitidos:", "  - {causa: 9103, motivo: subtipo sin datos suficientes (ejemplo)}"), con)
close(con)
dl_proyecto(proyecto, causa = 9100)
suma_sin_9103 <- dl_correr(proyecto, causa = 9100, rapido = TRUE)
unlist(suma_sin_9103$manifest$limitaciones)
```

Cada omitido debe estar en `subtipos`. Sin `subtipos_omitidos`, que falte la corrida de un subtipo es un error: la
suma no deja fuera un subtipo sin decirlo.

## Sumar a mano: `dl_sumar_hijas()`

`dl_correr()` suma lo más reciente de la carpeta de las corridas. Para sumar corridas elegidas a mano (las de otra
carpeta, una que no es la más reciente, una variante con otros subtipos omitidos) está `dl_sumar_hijas()`, que es la
que hace la suma por dentro. Recibe las carpetas de las corridas, la causa padre, el nombre de la corrida nueva y las
rutas del proyecto de la causa padre (el registro de subtipos y los nombres de las ubicaciones); los subtipos que no
entran van en `omitidas`:

```{r}
#| label: suma-a-mano
rutas_padre <- dl_proyecto(proyecto, causa = 9100)$rutas
suma2 <- dl_sumar_hijas(corridas[1:2], causa = 9100, nombre = "suma-sin-renovascular",
                        carpeta = file.path(proyecto, "resultados"), rutas = rutas_padre,
                        nombre_causa = "Arteriopatía crónica sintética",
                        omitidas = list(list(cause_id = 9103, motivo = "subtipo sin datos suficientes (ejemplo)")))
suma2
```

Hace las mismas comprobaciones y, sin `omitidas`, pasar solo dos corridas es un error. `nombre_causa` es el nombre de
la causa padre en las tablas: hay que darlo cuando las rutas son las de una causa con `suma_de_subtipos: sí`, que no
trae ancla de donde tomarlo.

## La suma frente al ajuste directo de la causa padre

La causa padre también se puede ajustar directamente, con su propia ancla. Es lo que hace el ejemplo tal como
viene, sin `suma_de_subtipos`; la corrida va a otra carpeta, para no mezclarla con la suma:

```{r}
#| label: padre
#| message: false
directa <- dl_correr(dl_ejemplo(), causa = 9100, semilla = 1, rapido = TRUE, sensibilidad = FALSE,
                     opciones = opciones, carpeta_salida = file.path(tempdir(), "ajuste_directo"))
```

Las celdas de cada corrida están en `cause/<medida>/`; la prevalencia va como proporción:

```{r}
#| label: celdas
celdas <- function(corrida) {
  archivo <- list.files(file.path(corrida, "cause", "prevalence"), full.names = TRUE)
  fread(archivo, colClasses = list(character = "location_id"))[location_id == "123"]
}
comparacion <- merge(celdas(directa$dir)[, .(sex_id, age_group_id, age_group_name, directa = val,
                                             directa_inf = lower, directa_sup = upper)],
                     celdas(suma$dir)[, .(sex_id, age_group_id, suma = val, suma_inf = lower, suma_sup = upper)],
                     by = c("sex_id", "age_group_id"))
```

Y las anclas: la de la causa padre y la suma de las de sus subtipos, de la misma descarga.

```{r}
#| label: anclas
ancla <- fread(list.files(dl_ejemplo("ancla"), full.names = TRUE)[1])
ancla <- ancla[measure_id == 5 & year == 2023 & location_id == 123]
anclas <- dcast(ancla[, .(sex_id, age_id, padre = cause_id == 9100, val)], sex_id + age_id ~ padre,
                value.var = "val", fun.aggregate = sum)
setnames(anclas, c("FALSE", "TRUE"), c("suma_subtipos", "padre"))
anclas[, .(razon_minima = min(suma_subtipos / padre), razon_maxima = max(suma_subtipos / padre)), by = sex_id]
```

En este ejemplo el ancla de la causa padre es, grupo a grupo, la suma de las de sus subtipos. Con datos reales puede
no serlo, y conviene mirarlo con este mismo cálculo antes de comparar. Las dos estimaciones de la prevalencia
nacional de las mujeres, en porcentaje, con el ancho de su intervalo del 95 %:

```{r}
#| label: tabla-suma
comparacion[sex_id == 2, .(age_group_name, directa = round(100 * directa, 2), suma = round(100 * suma, 2),
                           ancho_directa = round(100 * (directa_sup - directa_inf), 2),
                           ancho_suma = round(100 * (suma_sup - suma_inf), 2))]
```

Las medias coinciden de cerca porque las anclas suman lo mismo; si no sumaran, la suma y el ajuste directo se
separarían más o menos en esa misma proporción. Las dos estimaciones responden preguntas distintas:

- El **ajuste directo** usa el ancla de la causa padre y una sola curva de incidencia y mortalidad en exceso.
- La **suma** respeta la composición: la causa padre es exactamente la suma de sus subtipos en cada celda y cada
  simulación, con la severidad de cada uno. Es la que se reporta cuando se publican los subtipos, para que las
  tablas sumen.

El intervalo de la suma suele ser más estrecho que el del ajuste directo: sus simulaciones suman errores
independientes de tres ajustes, que se compensan en parte. Si los subtipos comparten fuentes de error (la misma
encuesta, la misma definición de caso), el intervalo de la suma puede quedar corto; es una limitación que el
manifiesto declara.

Las tablas consolidadas piden la suma para toda causa que declara subtipos. Si lo que se reporta de una causa es su
ajuste directo (se modeló entera y sus subtipos no se corren), se dice al consolidar, con
`dl_consolidar(..., ajuste_directo = 9100)`, y el manifiesto del consolidado lo declara: ver
[Corridas, versiones y tablas consolidadas](corridas-y-consolidado.html#ajuste-directo).

La suma toma de cada subtipo sus tres medidas. Un subtipo cuya configuración dice `exportar: {incidencia: no}`
escribe su incidencia igual y entra con ella en la suma; la suma no hereda la marca (ver
[Una causa sin incidencia en el consolidado](corridas-y-consolidado.html#sin-incidencia)).

## Temas avanzados: severidad desde una partición y componentes

Estos dos casos se declaran en la configuración, sin tablas nuevas. El ejemplo del paquete no los usa, así que aquí
van solo las claves.

### Severidad desde una partición

Una **partición de severidad** es una corrida que reparte la prevalencia de una causa entre sus secuelas y sus
estados de salud: una carpeta con su `manifest.yaml` y las proporciones por secuela
(`cause_sequela/proportion/<corrida>.csv`) y por estado (`cause_health_state/proportion/<corrida>.csv`), con sus
intervalos. Con ella, la severidad de la causa sale de la partición (las proporciones por estado y los pesos de
discapacidad del catálogo de GBD 2023 del paquete), en vez de la tabla `severidad`:

```yaml
severidad:
  particion: particion/mi_corrida   # la carpeta de la partición, relativa al proyecto
```

Si la partición es la de la causa padre (reparte la prevalencia del padre entre las secuelas de todos sus subtipos),
`severidad.padre` la declara: el subtipo toma sus secuelas de la partición del padre y las divide por su cuota (la
parte de la prevalencia del padre que es suya):

```yaml
severidad:
  particion: particion/corrida_del_padre
  padre: 1010
```

Las secuelas y los estados de salud de la partición deben estar en los catálogos de GBD 2023 que trae el paquete
(`system.file("referencia", package = "dismodlite")`): una partición con secuelas o estados propios todavía no se
puede leer. En una hija o en un componente, los límites de la severidad son los de la partición divididos por su
cuota y pueden pasar de 1: a diferencia de la tabla `severidad`, que va en $[0, 1]$, se aceptan con un aviso que
nombra los estados, como en la versión 0.2.2. Los AVD toman de ese intervalo la incertidumbre de la proporción; si es
demasiado ancho para su media, el estado entra como constante en su media, con otro aviso. Sin carpeta
de proyecto (la puerta de R), la ruta relativa se resuelve contra el directorio de trabajo. La corrida copia la
partición en `inputs/contrato/particion/<corrida>/` y se repite desde ahí (ver
[Corridas y consolidado](corridas-y-consolidado.html#carpeta)).
`?dl_severidad_desde_particion` describe el cálculo.

### Un componente de una causa

A veces solo interesa una parte de una causa: por ejemplo, solo sus estados sintomáticos. El componente se declara
con las secuelas que lo forman, junto con la partición:

```yaml
severidad:
  particion: particion/mi_corrida
componente:
  secuelas: [5001, 5002]            # las secuelas del componente
notas:
  - Solo los estados sintomáticos de la causa.
```

El paquete escala la prevalencia del ancla por la fracción de la prevalencia que es del componente, y el AVD de
referencia por su fracción de AVD; la severidad es la del componente (solo sus estados, con proporciones que suman 1).
Los insumos se ajustan como los de cualquier causa, y la corrida declara el componente en su manifiesto.

## Siguientes pasos

- [Carga: los años vividos con discapacidad](carga-avd.html): la severidad, los pesos de discapacidad y el factor de
  comorbilidad.
- [Estimación subnacional](desagregacion-subnacional.html): la cascada que usa cada subtipo.
- [Datos locales](datos-locales.html): la tabla `datos` con la columna `causa` en un proyecto de varias causas.
