---
title: "Subtipos y suma"
description: >
  Varias causas en un proyecto, una causa que es la suma de sus subtipos, dl_sumar_hijas() (con subtipos
  omitidos), la comparación con el ajuste directo de la causa padre y, en el formato completo, componentes y
  severidad desde una partición.
---

```{r, include = FALSE}
knitr::opts_chunk$set(collapse = TRUE, comment = "#>", fig.width = 7, fig.height = 4.5)
```

## Qué vas a aprender

- Cómo se organiza un proyecto con varias causas: una configuración por causa y las tablas compartidas.
- Cómo se declara que una causa es la suma de otras (`subtipos`) y qué heredan los subtipos de su causa padre.
- Cómo se suman las corridas de los subtipos con `dl_sumar_hijas()`, también dejando un subtipo fuera
  (`omitidas`).
- En qué se parece y en qué no la suma al ajuste directo de la causa padre.
- Dos temas avanzados del formato completo: modelar un componente de una causa y derivar la severidad de una
  partición.

El ejemplo es el proyecto sintético del paquete: una enfermedad ficticia, la arteriopatía crónica sintética (causa
9100), que es la suma de tres subtipos (9101, 9102 y 9103), en el Perú y sus departamentos.

```{r setup}
library(dismodlite)
library(data.table)
```

## Varias causas en un proyecto

Un proyecto con una causa tiene `config.yaml`. Con varias, cada causa tiene su configuración en
`config/<causa>.yaml` y todas comparten las tablas del proyecto:

```{r archivos}
list.files(dl_ejemplo(), recursive = TRUE)
```

- `ancla/` trae las filas de todas las causas (una descarga de GBD Results puede tener varias); cada causa usa las
  suyas, por `cause_id`.
- `severidad.csv` y `datos.csv` llevan la columna `causa`.
- `poblacion.csv`, `covariables/` y `proxies.csv` son de todas.

`dl_revisar_proyecto()` sin `causa` revisa todas:

```{r revisar}
revision <- dl_revisar_proyecto(dl_ejemplo())
```

## `subtipos`: una causa que es la suma de otras

La configuración de la causa padre lista sus subtipos:

```{r config-padre}
cat(readLines(dl_ejemplo("config", "9100.yaml"), encoding = "UTF-8"), sep = "\n")
```

y cada subtipo tiene su configuración, con su propio techo de la mortalidad en exceso:

```{r config-hija}
cat(readLines(dl_ejemplo("config", "9101.yaml"), encoding = "UTF-8"), sep = "\n")
```

Tres reglas:

- Cada subtipo se ajusta por separado, con su propia ancla (sus filas en `ancla/`) y su propia severidad.
- Un subtipo usa las β de las covariables de su causa padre. Si no declara `covariables`, toma las del padre; si las
  declara, deben ser las mismas (como en el ejemplo), o la configuración se rechaza.
- `subtipos` va solo en la causa padre; con ella el paquete arma el registro de padres e hijos que usa la suma.

## Correr cada subtipo

Cada subtipo es una corrida completa. Aquí, corridas de prueba (`rapido = TRUE`, con cadenas algo más largas que las
de prueba y en paralelo con `nucleos = 4`) en una carpeta temporal; para publicar, `rapido = FALSE`:

```{r subtipos, message = FALSE}
salida <- file.path(tempdir(), "resultados")
opciones <- dl_opciones_mcmc(simulaciones = 200, cadenas = 2, iteraciones = 6000, calentamiento = 2000,
                             nucleos = 4)
corridas <- vapply(c(9101, 9102, 9103), function(causa) {
  dl_correr(dl_ejemplo(), causa = causa, semilla = 1, rapido = TRUE, sensibilidad = FALSE,
            opciones = opciones, carpeta_salida = salida)$dir
}, "")
basename(corridas)
```

Cada corrida tiene la estimación nacional y la de los 25 departamentos (las tres usan los proxies de la causa padre),
con sus simulaciones guardadas en `draws/`.

## Sumar: `dl_sumar_hijas()`

`dl_sumar_hijas()` escribe una corrida nueva para la causa padre: en cada celda (ubicación, sexo y grupo de edad) y
cada medida (prevalencia, incidencia y AVD), suma las simulaciones de los subtipos una a una, y el intervalo sale de
los cuantiles de esa suma, nunca de sumar los límites. Necesita las rutas del proyecto de la causa padre (el registro
de subtipos y los nombres de las ubicaciones):

```{r suma}
rutas_padre <- dl_proyecto(dl_ejemplo(), causa = 9100)$rutas
suma <- dl_sumar_hijas(corridas, causa = 9100, nombre = "suma-subtipos", carpeta = salida, rutas = rutas_padre)
suma
suma$manifest$causa$agregacion
vapply(suma$manifest$causa$hijas, function(h) h$cause_id, 0L)
```

Antes de escribir nada comprueba que las corridas sean exactamente los subtipos declarados y que coincidan en año,
año del ancla, ronda de GBD, número de simulaciones y celdas. La corrida de la suma no tiene diagnósticos ni
etiquetas propios: están en las de los subtipos, que su manifiesto cita. Sus limitaciones lo dicen:

```{r limitaciones}
unlist(suma$manifest$limitaciones)
```

La correlación entre subtipos no se modela: la simulación *k* de la suma es la suma de las simulaciones *k* de cada
subtipo, que vienen de ajustes independientes.

### Dejar un subtipo fuera: `omitidas`

Si un subtipo no se puede estimar (por ejemplo, no hay datos suficientes), la suma se hace con los demás y el que
falta se declara en `omitidas`, con su motivo. La suma queda por debajo de la causa padre en la parte de ese subtipo,
y el manifiesto lo registra:

```{r omitidas}
suma2 <- dl_sumar_hijas(corridas[1:2], causa = 9100, nombre = "suma-sin-renovascular", carpeta = salida,
                        rutas = rutas_padre,
                        omitidas = list(list(cause_id = 9103, motivo = "subtipo sin datos suficientes (ejemplo)")))
unlist(suma2$manifest$limitaciones)
```

Sin `omitidas`, pasar solo dos corridas es un error: la suma no deja fuera un subtipo sin decirlo.

## La suma frente al ajuste directo de la causa padre

La causa padre también se puede ajustar directamente, con su propia ancla:

```{r padre, message = FALSE}
directa <- dl_correr(dl_ejemplo(), causa = 9100, semilla = 1, rapido = TRUE, sensibilidad = FALSE,
                     opciones = opciones, carpeta_salida = salida)
```

Las celdas de cada corrida están en `cause/<medida>/`; la prevalencia va como proporción:

```{r celdas}
celdas <- function(corrida) {
  archivo <- list.files(file.path(corrida, "cause", "prevalence"), full.names = TRUE)
  fread(archivo, colClasses = list(character = "location_id"))[location_id == "123"]
}
comparacion <- merge(celdas(directa$dir)[, .(sex_id, age_group_id, age_group_name, directa = val,
                                             directa_inf = lower, directa_sup = upper)],
                     celdas(suma$dir)[, .(sex_id, age_group_id, suma = val, suma_inf = lower, suma_sup = upper)],
                     by = c("sex_id", "age_group_id"))
```

Y las anclas: la de la causa padre y la suma de las de sus subtipos, de la misma descarga.

```{r anclas}
ancla <- fread(list.files(dl_ejemplo("ancla"), full.names = TRUE)[1])
ancla <- ancla[measure_id == 5 & year == 2023 & location_id == 123]
anclas <- dcast(ancla[, .(sex_id, age_id, padre = cause_id == 9100, val)], sex_id + age_id ~ padre,
                value.var = "val", fun.aggregate = sum)
setnames(anclas, c("FALSE", "TRUE"), c("suma_subtipos", "padre"))
anclas[, .(razon_minima = min(suma_subtipos / padre), razon_maxima = max(suma_subtipos / padre)), by = sex_id]
```

En este ejemplo el ancla de la causa padre es, grupo a grupo, la suma de las de sus subtipos. Con datos reales puede
no serlo, y conviene mirarlo con este mismo cálculo antes de comparar. Las dos estimaciones de la prevalencia
nacional de las mujeres, en porcentaje, con el ancho de su intervalo del 95 %:

```{r tabla-suma}
comparacion[sex_id == 2, .(age_group_name, directa = round(100 * directa, 2), suma = round(100 * suma, 2),
                           ancho_directa = round(100 * (directa_sup - directa_inf), 2),
                           ancho_suma = round(100 * (suma_sup - suma_inf), 2))]
```

Las medias coinciden de cerca porque las anclas suman lo mismo; si no sumaran, la suma y el ajuste directo se
separarían más o menos en esa misma proporción. Las dos estimaciones responden preguntas distintas:

- El **ajuste directo** usa el ancla de la causa padre y una sola curva de incidencia y mortalidad en exceso.
- La **suma** respeta la composición: la causa padre es exactamente la suma de sus subtipos en cada celda y cada
  simulación, con la severidad de cada uno. Es la que se reporta cuando se publican los subtipos, para que las
  tablas sumen.

El intervalo de la suma suele ser más estrecho que el del ajuste directo: sus simulaciones suman errores
independientes de tres ajustes, que se compensan en parte. Si los subtipos comparten fuentes de error (la misma
encuesta, la misma definición de caso), el intervalo de la suma puede quedar corto; es una limitación que el
manifiesto declara.

## Temas avanzados del formato completo

Dos casos de uso necesitan el **formato completo** (el de la versión 0.2.2, con `schema: dismod_lite/v1`; ver
[El formato completo](formato-completo.html)): modelar un componente de una causa y derivar la severidad de una
partición. El ejemplo
en ese formato está en `acs_peru_completo`:

```{r completo}
completo <- system.file("extdata", "acs_peru_completo", package = "dismodlite")
list.files(file.path(completo, "particion", "acs_v1"), recursive = TRUE)
```

### Severidad desde una partición

Una **partición de severidad** es una corrida que reparte la prevalencia de una causa entre sus secuelas y sus
estados de salud (una fila por secuela o por estado, con su proporción e intervalo). Con ella,
`dl_severidad_desde_particion()` arma la tabla de severidad (proporciones por estado y pesos de discapacidad del
catálogo de estados de salud), sin escribirla a mano:

```{r severidad-particion}
rutas_9101 <- dl_rutas_ejemplo(9101, formato = "completo")
particion <- file.path(completo, "particion", "acs_v1")
severidad_9101 <- dl_severidad_desde_particion(particion, causa = 9101, rutas = rutas_9101)
severidad_9101[, .(health_state_id, proportion, prop_lower, prop_upper, dw_mean)]
```

Si la partición es la de la causa padre (reparte la prevalencia del padre entre las secuelas de todos sus subtipos),
`padre` toma las secuelas del subtipo y las divide por su cuota:

```{r severidad-desde-padre}
desde_padre <- dl_severidad_desde_particion(particion, causa = 9101, rutas = rutas_9101, padre = 9100)
desde_padre[, .(health_state_id, proportion, dw_mean)]
attr(desde_padre, "cuota_hija")      # la parte de la prevalencia del padre que es del subtipo
```

En el ejemplo las dos formas dan lo mismo porque la partición es coherente: las filas del padre para las secuelas
del subtipo, divididas por su cuota, son las del subtipo. Con una partición real pueden diferir un poco.

En una corrida, la configuración completa lo declara con `severidad: {fuente: mod, run_id: acs_v1}` (y `padre:
9100` para derivarla desde el padre); el proyecto trae la partición en `particion/<corrida>/` y no trae la tabla de
severidad de la causa.

### Un componente de una causa

A veces solo interesa una parte de una causa: por ejemplo, solo sus estados sintomáticos. El componente se declara
con las secuelas que lo forman (`anchor.componente.sequela_ids`) y la severidad de la partición. El paquete escala la
prevalencia del ancla por la fracción de la prevalencia que es del componente, y el AVD de referencia por su fracción
de AVD:

```{r componente}
configuracion <- dl_configuracion(9101, file.path(completo, "config"), cambios = list(
  anchor = list(componente = list(sequela_ids = c(91012, 91013),
                                  motivo = "ejemplo: solo los estados sintomáticos")),
  severidad = list(fuente = "mod", run_id = "acs_v1")))
rutas_componente <- dl_rutas_ejemplo(9101, datos = FALSE, proxies = FALSE, severidad = NULL, formato = "completo")
insumos_componente <- dl_insumos(configuracion, rutas_componente)
insumos_componente$componente[c("fraccion_prevalencia", "fraccion_yld")]
insumos_componente$severidad[, .(health_state_id, proportion, dw_mean)]
```

El componente es la mitad de la prevalencia de la causa (sus dos estados sintomáticos) y todos sus AVD, porque el
estado asintomático tiene peso de discapacidad 0. La severidad del componente solo tiene sus dos estados, con
proporciones que suman 1.

Estos insumos se ajustan como los de cualquier causa (`dl_ajustar()`, `dl_avd()`...), y la corrida declara el
componente en su manifiesto. El formato simple no tiene claves para estos dos casos: si hacen falta, el proyecto se
lleva al formato completo.

## Siguientes pasos

- [Carga: los años vividos con discapacidad](carga-avd.html): la severidad, los pesos de discapacidad y el factor de
  comorbilidad.
- [Estimación subnacional](desagregacion-subnacional.html): la cascada que usa cada subtipo.
- [Datos locales](datos-locales.html): `datos.csv` con la columna `causa` en un proyecto de varias causas.
