---
title: "Subtipos y suma"
description: >
  Varias causas en un proyecto, una causa que es la suma de sus subtipos, dl_sumar_hijas() (con subtipos
  omitidos), la comparación con el ajuste directo de la causa padre, los componentes y la severidad desde una
  partición.
knitr:
  opts_chunk:
    collapse: true
    comment: "#>"
    fig.width: 7
    fig.height: 4.5
---

## Qué vas a aprender

- Cómo se organiza un proyecto con varias causas: una configuración por causa y las tablas compartidas.
- Cómo se declara que una causa es la suma de otras (`subtipos`) y qué heredan los subtipos de su causa padre.
- Cómo se suman las corridas de los subtipos con `dl_sumar_hijas()`, también dejando un subtipo fuera
  (`omitidas`).
- En qué se parece y en qué no la suma al ajuste directo de la causa padre.
- Dos temas avanzados: modelar un componente de una causa y derivar la severidad de una partición.

El ejemplo es el proyecto sintético del paquete: una enfermedad ficticia, la arteriopatía crónica sintética (causa
9100), que es la suma de tres subtipos (9101, 9102 y 9103), en el Perú y sus departamentos.

```{r}
#| label: setup
library(dismodlite)
library(data.table)
```

## Varias causas en un proyecto

Un proyecto con una causa tiene `config.yaml`. Con varias, cada causa tiene su configuración en
`config/<causa>.yaml` y todas comparten las tablas del proyecto:

```{r}
#| label: archivos
list.files(dl_ejemplo(), recursive = TRUE)
```

- `ancla/` trae las filas de todas las causas (una descarga de GBD Results puede tener varias); cada causa usa las
  suyas, por su columna `causa`.
- `severidad.csv` y `datos.csv` llevan la columna `causa`; `betas.csv` trae las de la causa padre, que los subtipos
  heredan.
- `ubicaciones.csv`, `poblacion.csv` y `covariables/` son de todas.

Una fila sin `causa` vale para todas las causas del proyecto (la regla de omisión del contrato de insumos; ver
[Preparar tus datos](preparar-datos.html)).

`dl_revisar_proyecto()` sin `causa` revisa todas:

```{r}
#| label: revisar
revision <- dl_revisar_proyecto(dl_ejemplo())
```

## `subtipos`: una causa que es la suma de otras

La configuración de la causa padre lista sus subtipos:

```{r}
#| label: config-padre
cat(readLines(dl_ejemplo("config", "9100.yaml"), encoding = "UTF-8"), sep = "\n")
```

y cada subtipo tiene su configuración, con su propio techo de la mortalidad en exceso:

```{r}
#| label: config-hija
cat(readLines(dl_ejemplo("config", "9101.yaml"), encoding = "UTF-8"), sep = "\n")
```

Tres reglas:

- Cada subtipo se ajusta por separado, con su propia ancla (sus filas en `ancla/`) y su propia severidad.
- Un subtipo sin filas propias en `betas` usa las de su causa padre (como en el ejemplo); con filas propias, usa las
  suyas.
- `subtipos` va solo en la causa padre; con ella el paquete arma el registro de padres e hijos que usa la suma, y
  cada subtipo encuentra a su padre. Por eso las configuraciones van en el mismo proyecto: un subtipo leído solo, en
  su propia carpeta, no conoce a su padre (sus betas van entonces bajo su propia causa y declara al padre en
  `avanzado`; ver la sección 7 de [Preparar tus datos](preparar-datos.html)).

## Correr cada subtipo

Cada subtipo es una corrida completa. Aquí, corridas de prueba (`rapido = TRUE`, con cadenas algo más largas que las
de prueba y en paralelo con `nucleos = 4`) en una carpeta temporal; para publicar, `rapido = FALSE`:

```{r}
#| label: subtipos
#| message: false
salida <- file.path(tempdir(), "resultados")
opciones <- dl_opciones_mcmc(simulaciones = 200, cadenas = 2, iteraciones = 6000, calentamiento = 2000,
                             nucleos = 4)
corridas <- vapply(c(9101, 9102, 9103), function(causa) {
  dl_correr(dl_ejemplo(), causa = causa, semilla = 1, rapido = TRUE, sensibilidad = FALSE,
            opciones = opciones, carpeta_salida = salida)$dir
}, "")
basename(corridas)
```

Cada corrida tiene la estimación nacional y la de las ubicaciones subnacionales (las tres usan las betas de la causa
padre), con sus simulaciones guardadas en `draws/`.

## Sumar: `dl_sumar_hijas()`

`dl_sumar_hijas()` escribe una corrida nueva para la causa padre: en cada celda (ubicación, sexo y grupo de edad) y
cada medida (prevalencia, incidencia y AVD), suma las simulaciones de los subtipos una a una, y el intervalo sale de
los cuantiles de esa suma, nunca de sumar los límites. Necesita las rutas del proyecto de la causa padre (el registro
de subtipos y los nombres de las ubicaciones), y que la corrida de cada subtipo declare a esa causa padre, lo que
hace sola cuando el subtipo está en el mismo proyecto que la configuración del padre:

```{r}
#| label: suma
rutas_padre <- dl_proyecto(dl_ejemplo(), causa = 9100)$rutas
suma <- dl_sumar_hijas(corridas, causa = 9100, nombre = "suma-subtipos", carpeta = salida, rutas = rutas_padre)
suma
suma$manifest$causa$agregacion
vapply(suma$manifest$causa$hijas, function(h) h$cause_id, 0L)
```

Antes de escribir nada comprueba que las corridas sean exactamente los subtipos declarados y que coincidan en año,
año del ancla, ronda de GBD, número de simulaciones y celdas. La corrida de la suma no tiene diagnósticos ni
etiquetas propios: están en las de los subtipos, que su manifiesto cita. Sus limitaciones lo dicen:

```{r}
#| label: limitaciones
unlist(suma$manifest$limitaciones)
```

La correlación entre subtipos no se modela: la simulación *k* de la suma es la suma de las simulaciones *k* de cada
subtipo, que vienen de ajustes independientes.

### Dejar un subtipo fuera: `omitidas`

Si un subtipo no se puede estimar (por ejemplo, no hay datos suficientes), la suma se hace con los demás y el que
falta se declara en `omitidas`, con su motivo. La suma queda por debajo de la causa padre en la parte de ese subtipo,
y el manifiesto lo registra:

```{r}
#| label: omitidas
suma2 <- dl_sumar_hijas(corridas[1:2], causa = 9100, nombre = "suma-sin-renovascular", carpeta = salida,
                        rutas = rutas_padre,
                        omitidas = list(list(cause_id = 9103, motivo = "subtipo sin datos suficientes (ejemplo)")))
unlist(suma2$manifest$limitaciones)
```

Sin `omitidas`, pasar solo dos corridas es un error: la suma no deja fuera un subtipo sin decirlo.

## La suma frente al ajuste directo de la causa padre

La causa padre también se puede ajustar directamente, con su propia ancla:

```{r}
#| label: padre
#| message: false
directa <- dl_correr(dl_ejemplo(), causa = 9100, semilla = 1, rapido = TRUE, sensibilidad = FALSE,
                     opciones = opciones, carpeta_salida = salida)
```

Las celdas de cada corrida están en `cause/<medida>/`; la prevalencia va como proporción:

```{r}
#| label: celdas
celdas <- function(corrida) {
  archivo <- list.files(file.path(corrida, "cause", "prevalence"), full.names = TRUE)
  fread(archivo, colClasses = list(character = "location_id"))[location_id == "123"]
}
comparacion <- merge(celdas(directa$dir)[, .(sex_id, age_group_id, age_group_name, directa = val,
                                             directa_inf = lower, directa_sup = upper)],
                     celdas(suma$dir)[, .(sex_id, age_group_id, suma = val, suma_inf = lower, suma_sup = upper)],
                     by = c("sex_id", "age_group_id"))
```

Y las anclas: la de la causa padre y la suma de las de sus subtipos, de la misma descarga.

```{r}
#| label: anclas
ancla <- fread(list.files(dl_ejemplo("ancla"), full.names = TRUE)[1])
ancla <- ancla[measure_id == 5 & year == 2023 & location_id == 123]
anclas <- dcast(ancla[, .(sex_id, age_id, padre = cause_id == 9100, val)], sex_id + age_id ~ padre,
                value.var = "val", fun.aggregate = sum)
setnames(anclas, c("FALSE", "TRUE"), c("suma_subtipos", "padre"))
anclas[, .(razon_minima = min(suma_subtipos / padre), razon_maxima = max(suma_subtipos / padre)), by = sex_id]
```

En este ejemplo el ancla de la causa padre es, grupo a grupo, la suma de las de sus subtipos. Con datos reales puede
no serlo, y conviene mirarlo con este mismo cálculo antes de comparar. Las dos estimaciones de la prevalencia
nacional de las mujeres, en porcentaje, con el ancho de su intervalo del 95 %:

```{r}
#| label: tabla-suma
comparacion[sex_id == 2, .(age_group_name, directa = round(100 * directa, 2), suma = round(100 * suma, 2),
                           ancho_directa = round(100 * (directa_sup - directa_inf), 2),
                           ancho_suma = round(100 * (suma_sup - suma_inf), 2))]
```

Las medias coinciden de cerca porque las anclas suman lo mismo; si no sumaran, la suma y el ajuste directo se
separarían más o menos en esa misma proporción. Las dos estimaciones responden preguntas distintas:

- El **ajuste directo** usa el ancla de la causa padre y una sola curva de incidencia y mortalidad en exceso.
- La **suma** respeta la composición: la causa padre es exactamente la suma de sus subtipos en cada celda y cada
  simulación, con la severidad de cada uno. Es la que se reporta cuando se publican los subtipos, para que las
  tablas sumen.

El intervalo de la suma suele ser más estrecho que el del ajuste directo: sus simulaciones suman errores
independientes de tres ajustes, que se compensan en parte. Si los subtipos comparten fuentes de error (la misma
encuesta, la misma definición de caso), el intervalo de la suma puede quedar corto; es una limitación que el
manifiesto declara.

## Temas avanzados: severidad desde una partición y componentes

Estos dos casos se declaran en la configuración, sin tablas nuevas. El ejemplo del paquete no los usa, así que aquí
van solo las claves.

### Severidad desde una partición

Una **partición de severidad** es una corrida que reparte la prevalencia de una causa entre sus secuelas y sus
estados de salud: una carpeta con su `manifest.yaml` y las proporciones por secuela
(`cause_sequela/proportion/<corrida>.csv`) y por estado (`cause_health_state/proportion/<corrida>.csv`), con sus
intervalos. Con ella, la severidad de la causa sale de la partición (las proporciones por estado y los pesos de
discapacidad del catálogo de GBD 2023 del paquete), en vez de la tabla `severidad`:

```yaml
severidad:
  particion: particion/mi_corrida   # la carpeta de la partición, relativa al proyecto
```

Si la partición es la de la causa padre (reparte la prevalencia del padre entre las secuelas de todos sus subtipos),
`severidad.padre` la declara: el subtipo toma sus secuelas de la partición del padre y las divide por su cuota (la
parte de la prevalencia del padre que es suya):

```yaml
severidad:
  particion: particion/corrida_del_padre
  padre: 1010
```

Las secuelas y los estados de salud de la partición deben estar en los catálogos de GBD 2023 que trae el paquete
(`system.file("referencia", package = "dismodlite")`): una partición con secuelas o estados propios todavía no se
puede leer. Sus límites deben quedar en $[0, 1]$, como los de la tabla `severidad`: una partición cuyo límite
superior pasa de 1 (puede ocurrir en una hija o en un componente) todavía no se puede leer en un proyecto. Sin carpeta
de proyecto (la puerta de R), la ruta relativa se resuelve contra el directorio de trabajo. La corrida no copia la
partición en `inputs/contrato/`: para repetirla desde ahí, cópiala con la misma ruta relativa (ver
[Corridas y consolidado](corridas-y-consolidado.html#carpeta)).
`?dl_severidad_desde_particion` describe el cálculo.

### Un componente de una causa

A veces solo interesa una parte de una causa: por ejemplo, solo sus estados sintomáticos. El componente se declara
con las secuelas que lo forman, junto con la partición:

```yaml
severidad:
  particion: particion/mi_corrida
componente:
  secuelas: [5001, 5002]            # las secuelas del componente
notas:
  - Solo los estados sintomáticos de la causa.
```

El paquete escala la prevalencia del ancla por la fracción de la prevalencia que es del componente, y el AVD de
referencia por su fracción de AVD; la severidad es la del componente (solo sus estados, con proporciones que suman 1).
Los insumos se ajustan como los de cualquier causa, y la corrida declara el componente en su manifiesto.

## Siguientes pasos

- [Carga: los años vividos con discapacidad](carga-avd.html): la severidad, los pesos de discapacidad y el factor de
  comorbilidad.
- [Estimación subnacional](desagregacion-subnacional.html): la cascada que usa cada subtipo.
- [Datos locales](datos-locales.html): la tabla `datos` con la columna `causa` en un proyecto de varias causas.
